---
title: "Efeito de choque externos sobre o fluxo turístico receptivo internacional no Brasil"
format: 
  html: default
editor: source
page-layout: full
self-contained: true
execute:
  warning: false
  cache: false 
toc: true
toc-depth: 5
toc-expand: true
toc-title: Sumário
toc-location: right
number-sections: true
echo: false
lightbox: true
lang: pt
fig-cap-location: top
editor_options: 
  chunk_output_type: inline
---

<!-- ## Configurações iniciais -->
```{r}
#| label: Configurações iniciais

rm(list = ls(all=T))
options(scipen = 999) 
library(tidyverse)
library(tsModel)     # harmonic() para sazonalidade de Fourier
library(lmtest)      # coeftest(), bgtest()
library(sandwich)    # vcovHAC() — erros-padrão robustos à autocorrelação
library(forecast)    # auto.arima(), checkresiduals()
library(readxl)
library(magrittr)
library(broom)
library(stargazer)
library(car)
library(boot)
library(tseries)

# Funções de formatação de números
fun_formatC_inteiros <- function(x) {
  formatC(x, format = "f", digits = 0, big.mark = ".", decimal.mark = ",")
}

fun_formatC_1_decimal <- function(x) {
  formatC(x, format = "f", digits = 1, big.mark = ".", decimal.mark = ",")
}

fun_formatC_2_decimais <- function(x) {
  formatC(x, format = "f", digits = 2, big.mark = ".", decimal.mark = ",")
}

fun_formatC_pct <- function(x) {
  paste0(
    formatC(x, format = "f", digits = 1, big.mark = ".", decimal.mark = ","),
    "%")
}

# Importa banco de chegadas turísticas internacionais no Brasil (01/2009-09/2025)
bd <- readRDS("data/chegadas/chegadas.rds")

# Elimina dados de 2025
bd <- bd |> filter(ano != 2025)

labels_eventos <- c("Copa 2014", "Recessão 2015", "Rio 2016", "COVID-19 2020")

```


## Introdução

Este documento contém uma avaliação dos efeitos de quatro choques exógenos sobre o fluxo turístico receptivo internacional no Brasil.

Os eventos avaliados são:

- Copa do Mundo de Futebol Masculino de 2014;

- Recessão econômica no Brasil de 2015;

- Jogos Olímpicos de 2016;

- Pandemia de covid-19 em 2020.

Pode-se hipotetizar que a recessão de 2015 e a pandemia de covid-19 sejam eventos de impacto negativo, enquanto que os dois mega-eventos esportivos tenham impactos positivos.

Em relação à recessão econômica no Brasil, o Comitê de Datação de Ciclos Econômicos do FGV Ibre^[https://portalibre.fgv.br/codace] considera que a economia brasileira esteve em fase recessiva do 2º trimestre de 2014 ao 4º trimestre de 2016, período em que foram registradas variações trimestrais negativas no Produto Interno Bruto brasileiro. As maiores variações negativas deste período foram registradas no segundo semestre de 2015 e no primeiro semestre de 2016^[https://www.ipeadata.gov.br/exibeserie.aspx?serid=38414].

A Organização Mundial da Saúde declarou a pandemia de covid-19 em março de 2020. O término da Emergência de Saúde Pública de Importância Internacional foi declarado pela agência em maio de 2023.^[https://www.paho.org/pt/noticias/5-5-2023-oms-declara-fim-da-emergencia-saude-publica-importancia-internacional-referente]

A proximidade temporal entre os quatro eventos, particularmente entre a Copa do Mundo 2014, a recessão de 2015 e os Jogos Olímpicos de 2016, torna mais adequado analisar os eventos em conjunto, uma vez que é praticamente impossível distinguir os efeitos específicos de cada um deles ao longo do tempo.

## Metodologia

A análise foi realizada usando Interrupted Time Series (ITS), uma técnica de estimação pertencente ao conjunto dos "event-study", apropriada para analisar séries de dados temporais de somente uma unidade (no caso, o Brasil) e em que há eventos que causam choques nas séries.^[ver por exemplo: Lopez Bernal, J., Cummins, S., & Gasparrini, A. (2016). Interrupted time series regression for the evaluation of public health interventions: A tutorial. International Journal of Epidemiology, dyw098. https://doi.org/10.1093/ije/dyw098]

Foram elaboradas estimativas para o fluxo anual e o fluxo mensal, cobrindo o período entre 2009 e 2024. 

Os dados anuais do receptivo turístico internacional no Brasil foram examinados em quatro formatos:

1. Volume total de chegadas.

2. Variação anual do volume total de chegadas (isto é, a primeira diferença).

3. Logaritmo natural (log) do volume total de chegadas, que permite interpretar os coeficientes estimados como taxas de variação.

4. Participação (_market-share_) do Brasil no volume turístico internacional.

No entanto, o modelo anual com dados em primeira diferença e o modelo com dados mensais foram descartados por não apresentarem resultados robustos.

Para cada evento, o modelo estima dois coeficientes. O *intercepto* captura a mudança abrupta e permanente no nível das chegadas que se instala a partir do evento — ou seja, o deslocamento imediato da série em relação à trajetória que ela seguia antes. A *inclinação* captura a mudança na taxa de crescimento das chegadas após o evento, indicando se a série passou a crescer mais rápido ou mais lento do que crescia anteriormente. Juntos, os dois coeficientes permitem distinguir entre um efeito pontual, restrito ao período imediato do evento, e um efeito persistente, que altera a trajetória de longo prazo das chegadas.

O modelo buscava estimar coeficientes para o intercepto e a inclinação associados a cada um dos quatro eventos. No entanto, por conta da proximidade temporal entre a recessão de 2015 e os Jogos Olímpicos de 2016, os coeficientes relativos à mudança na inclinação causada por estes dois eventos foi eliminada do modelo, por conta de multicolinearidade. Desta forma, há estimativas de intercepto e inclinação para a Copa e a pandemia, mas para a recessão e os Jogos Olímpicos só há estimativas para o intercepto.

A escolha da matriz de variância-covariância foi orientada pelos diagnósticos específicos de cada modelo. Nos modelos em nível e em log, os erros-padrão foram estimados com correção de Newey-West com defasagem máxima igual a 2, dado que os testes de Breusch-Godfrey indicaram autocorrelação serial até a segunda ordem. Para o modelo de participação, o teste não rejeitou a hipótese nula de ausência de autocorrelação serial ao nível de 5%; por cautela, os erros-padrão foram estimados com matriz HAC geral.

## Fluxo anual, análise agregada, 2009-2024

```{r}
#| label: Preparação dos dados

bda <- bd |> summarise(chegadas = sum(chegadas),.by = ano)

bd_anual <- bda |>
  mutate(
    t = row_number(),                  # tendência linear geral (T)

    # Copa do Mundo 2014
    D_copa      = as.integer(ano >= 2014),
    slope_copa  = pmax(0, ano - 2013),

    # Recessão 2015 (início oficial da recessão brasileira)
    D_rec       = as.integer(ano >= 2015),
    slope_rec   = pmax(0, ano - 2014),

    # Olimpíadas Rio 2016
    D_rio       = as.integer(ano >= 2016),
    slope_rio   = pmax(0, ano - 2015),

    # Pandemia COVID-19 2020
    D_pand      = as.integer(ano >= 2020),
    slope_pand  = pmax(0, ano - 2019)
  )
```


### Chegadas em nível

A observação da série das chegadas turísticas internacionais no Brasil para o período de 2009 a 2024 permite identificar três fases. A primeira delas seria entre 2009 e 2014, com uma sequência de crescimento do volume de chegadas no Brasil. A segunda fase, entre 2015 e 2019 o país apresenta certa estagnação, ainda que batendo os recordes históricos até então. A pandemia de covid-19 marca a terceira fase, com quedra brutal do fluxo em 2020 e 2021, e rápida retomada nos anos seguintes, culminando em novo recorde de chegadas em 2024.

#### Série
```{r}
bd_anual |> mutate(chegadas = chegadas / 1000000) |> 
  ggplot(aes(x=ano, y=chegadas)) + 
  geom_bar(stat = "identity") +
  geom_text(aes(label = formatC(chegadas, format = "f", big.mark = ".", decimal.mark = ",", digits = 3)), 
            position = position_dodge(width = 0.9), 
            vjust = -0.3, size = 2.5) +
   scale_x_continuous(breaks = seq(2009, 2024, 1), minor_breaks = NULL) +
  scale_y_continuous(labels = fun_formatC_inteiros) +
  labs(
    title = "Total de chegadas turísticas internacionais ao Brasil, por ano",
    y = "Chegadas internacionais (milhões)",
    x = "Ano")
```


#### Modelo

```{r}
#| label: anual nível Modelo ITS
#| include: false

# O modelo estima, para cada evento:
#   β_D_k    = mudança abrupta no nível (efeito imediato)
#   β_slope_k = mudança na tendência após o evento (efeito acumulado por ano)

fit_anual_nivel <- lm(
  chegadas ~ t +
    D_copa     + slope_copa  +
    D_rec      + slope_rec   +
    D_rio      + slope_rio   +
    D_pand     + slope_pand,
  data = bd_anual
)

# Erros-padrão normais
summary(fit_anual_nivel)

stargazer(fit_anual_nivel, type = "text")

# Erros-padrão robustos à autocorrelação e heterocedasticidade (Newey-West HAC)
epHAC <- coeftest(fit_anual_nivel, vcov = vcovHAC(fit_anual_nivel))

# bwNeweyWest
bwNeweyWest(fit_anual_nivel, prewhite = FALSE)

# Tabela formatada com HAC
tidy(epHAC) %>%
  mutate(ic_inf = 100 * (estimate - 1.96 * std.error),
         ic_sup = 100 * (estimate + 1.96 * std.error)) |> 
  mutate(p.value = scales::label_pvalue(accuracy = 0.001)(p.value)) |> 
  print()

# Erros-padrão robustos à autocorrelação com banda fixa em 2, por conta da autocorrelação de segunda ordem
epNW2_nivel <- coeftest(fit_anual_nivel, vcov = NeweyWest(fit_anual_nivel, lag = 2, prewhite = FALSE))

```

O modelo estimado para as chegadas internacionais em nível revela coeficientes estatisticamente significantes para todos os eventos, com exceção da recessão de 2015. O coeficiente associado ao tempo (t) mostra uma tendência de crescimento de aproximadamente 254 mil chegadas por ano.

Para a Copa do Mundo foi identificado um efeito positivo no intercepto e um efeito negativo na inclinação. A estimativa do intercepto é de aproximadamente 600 mil chegadas, o que significa que o evento causou um crescimento do fluxo internacional no Brasil mais de duas vezes superior ao que seria esperado (as 254 mil chegadas estimadas para "t"). Por outro lado, o coeficiente negativo da inclinação revela que após o evento foi registrada uma tendência de queda do volume de chegadas, interrompendo a trajetória de crescimento que se observava desde o início da série. Isso também pode estar atrelado à aproximação da recessão econômica de 2015.

O coeficiente estimado para a recessão é negativo e significante apenas a 10%. Há indícios de perda no volume de chegadas em decorrência da crise econômica, mas não é possível concluir com segurança a respeito.

Os Jogos Olímpicos de 2016 geraram um crescimento de aproximadamente 360 mil chegadas, frente à tendência anterior ao evento. É um efeito positivo, ainda que inferior ao da Copa do Mundo de 2014.

Por fim, o modelo estima que a pandemia de covid-19 representou uma brutal queda do fluxo turístico internacional, da ordem de 6,9 milhões de chegadas. O parâmetro associado à inclinação do evento mostra que após 2020 a série apresentou crescimento de aproximadamente 1,5 milhão de chegadas por ano, vinculada à recuperação acelerada que foi se materializando principalmente de 2022 em diante.


```{r}
stargazer(epNW2_nivel, type = "text",
          star.cutoffs = c(0.05, 0.01, 0.001),
          covariate.labels = c("Tendência linear",
                               "Copa 2014-intercepto",
                               "Copa 2014-inclinação",
                               "Recessão 2015-intercepto",
                               "Rio 2016-intercepto",
                               "Pandemia-intercepto",
                               "Pandemia-inclinação",
                               "Constante"),
          digit.separator = ".",
          decimal.mark = ",",
          model.numbers = FALSE, model.names = FALSE, 
          dep.var.caption = "",
          dep.var.labels = "Chegadas em nível")
```

```{r}
#| label: anual nivel outros erros-padrão
#| eval: false
#| include: false

# HC3 — mais conservador que HAC em amostras pequenas
# (não corrige autocorrelação, mas é mais estável com n pequeno)
coeftest(fit_anual_nivel, vcov = vcovHC(fit_anual_nivel, type = "HC3"))

# Bootstrap paramétrico — mais robusto que HAC assintótico com n pequeno
Confint(fit_anual_nivel, vcov. = vcovHAC, level = 0.95)

# Bootstrap não-paramétrico dos coeficientes, que contorna o problema assintótico inteiramente
boot_coef <- function(data, indices) {
  coef(lm(chegadas ~ t + D_copa + slope_copa + D_rec + slope_rec +
           D_rio + slope_rio + D_pand + slope_pand,
          data = data[indices, ]))
}

set.seed(42)
boot_fit <- boot(data = bd_anual, statistic = boot_coef, R = 999)
boot.ci(boot_fit, type = "perc", index = 2)  # IC para b1 (tendência)
boot.ci(boot_fit, type = "perc", index = 3)  # IC para D_copa
```
#### Visualização

```{r}
#| label: anual nivel plot

bd_anual <- bd_anual |>
  mutate(
    fitted    = fitted(fit_anual_nivel),
    # Contrafactual: remove os efeitos dos eventos mantendo apenas t + intercepto
    contraf   = coef(fit_anual_nivel)["(Intercept)"] +
                coef(fit_anual_nivel)["t"] * t
  )

ggplot(bd_anual, aes(x = ano)) +
  geom_point(aes(y = chegadas, color = "Dados reais"), size = 2) +
  geom_line(aes(y = fitted, color = "Modelo Ajustado"),  
            linewidth = 1, linetype = "solid", na.rm = TRUE) +
  geom_line(aes(y = contraf, color = "Contrafactual"),
            linewidth = 0.8, linetype = "dashed", na.rm = TRUE) +
  geom_vline(xintercept = c(2014, 2015, 2016, 2020),
             linetype = "dotted", color = "red", alpha = 0.7) +
  annotate("text", x = c(2014, 2015, 2016, 2020),
           y = max(bd_anual$chegadas, na.rm = TRUE),
           label = labels_eventos,
           angle = 90, vjust = -0.3, hjust = 0,
           size = 3, color = "red") +
  scale_y_continuous(labels = fun_formatC_inteiros) +
  scale_x_continuous(breaks = seq(2009, 2024, 1), minor_breaks = NULL) +
  scale_color_manual(values = c("Dados reais" = "black",
                                "Modelo Ajustado" = "steelblue", 
                                "Contrafactual" = "gray50"),
                     breaks = c("Dados reais", "Modelo Ajustado", "Contrafactual")) +
    labs(title = "Chegadas turísticas internacionais ao Brasil (anual)",
         x = "Ano", 
         y = "Chegadas internacionais",
         color = "") + 
  theme_minimal() +
  theme(legend.position = "bottom")
```

#### Autocorrelação

O teste Breusch-Godfrey detectou autocorrelação de segunda ordem nos resíduos (LM = 6,28; p = 0,043). A estacionariedade dos resíduos foi confirmada pelo teste ADF (p < 0,01 para k ≤ 1), assegurando a validade assintótica do estimador HAC de Newey-West. Os erros-padrão foram estimados com largura de banda fixada em 2, correspondente à ordem de autocorrelação identificada pelo diagnóstico.

```{r}
#| label: anual nível Diagnóstico de autocorrelação

# Teste Breusch-Godfrey (H0: sem autocorrelação nos resíduos)
bgtest(fit_anual_nivel, order = 2)

# Lag 1 — mais parcimonioso com n pequeno
adf.test(residuals(fit_anual_nivel), k = 1)

# Lag 0 — DF puro, sem correção AR
adf.test(residuals(fit_anual_nivel), k = 0)
```

```{r}
#| eval: false
#| include: false
# Se autocorrelação for detectada, ajustar com ARIMA nos resíduos

# Gráfico dos resíduos
checkresiduals(fit_anual_nivel$residuals)

# Se as barras do ACF nos lags 1 e 2 cruzarem levemente a banda pontilhada (intervalo de confiança), confirma que é moderada. Se ultrapassarem com folga, é mais séria.
acf(residuals(fit_anual_nivel), main = "ACF dos resíduos — modelo anual")
pacf(residuals(fit_anual_nivel), main = "PACF dos resíduos — modelo anual")

adf.test(residuals(fit_anual_nivel))
# H0: raiz unitária — rejeitar é bom (resíduos estacionários)

adf.test(residuals(fit_anual_nivel), k = 2)

# Lag 1 — mais parcimonioso com n pequeno
adf.test(residuals(fit_anual_nivel), k = 1)

# Lag 0 — DF puro, sem correção AR
adf.test(residuals(fit_anual_nivel), k = 0)

# a não-rejeição com k = 2 era um artefato de perda de poder: dois lags consumiram observações demais numa série de n=22, e o teste ficou sem força para rejeitar H0. Com k = 1 e k = 0, a estacionariedade dos resíduos é confirmada com folga. A conclusão é direta:
# - Os resíduos são estacionários (memória curta, sem raiz unitária)
# - O HAC de Newey-West é válido para o seu modelo
# - Não há necessidade de transformações adicionais nem de abordagens alternativas por esse motivo
```


```{r}
#| label: anual nivel plot alternativo
#| eval: false
#| include: false

# Gráfico com intervalo de confiança do contrafactual

# Cria dataset contrafactual: zera todas as variáveis de evento
bd_contraf <- bd_anual |>
  mutate(
    D_copa = 0, slope_copa = 0,
    D_rec  = 0, slope_rec  = 0,
    D_rio  = 0, slope_rio  = 0,
    D_pand = 0, slope_pand = 0
  )

# Predição com intervalo de confiança
pred_contraf <- predict(
  fit_anual_nivel,
  newdata  = bd_contraf,
  interval = "confidence",
  level    = 0.95) |>   
  as_tibble() |>
  rename(contraf_point = fit, contraf_lo = lwr, contraf_hi = upr)

bd_anual <- bind_cols(bd_anual, pred_contraf)

# Gráfico com banda de incerteza no contrafactual
ggplot(bd_anual, aes(x = ano)) +
  geom_ribbon(aes(ymin = contraf_lo, ymax = contraf_hi),
              fill = "gray70", alpha = 0.3) +
  geom_line(aes(y = contraf_point), color = "gray50",
            linetype = "dashed", linewidth = 0.8) +
  geom_line(aes(y = fitted(fit_anual_nivel)), color = "steelblue",
            linewidth = 1) +
  geom_point(aes(y = chegadas), color = "black", size = 2) +
  geom_vline(xintercept = c(2014, 2015, 2016, 2020),
             linetype = "dotted", color = "red", alpha = 0.7) +
  theme_minimal()

```


<!-- #### Modelo ARIMA com regressores ITS -->

```{r}
#| label: anual nivel arima
#| eval: false
#| include: false

# Versão com todos os regressores
regressores_anual <- bd_anual |>
  select(t, D_copa, slope_copa, D_rec, slope_rec,
         D_rio, slope_rio, D_pand, slope_pand) |>
  as.matrix()

# Não roda por multicolinearidade entre alguns regressores
# fit_arima_anual <- auto.arima(
#   bd_anual$chegadas,
#   xreg     = regressores_anual,
#   seasonal = FALSE,   # dados anuais: sem sazonalidade
#   stepwise = FALSE,
#   approximation = FALSE
# )

# Identificando os regressores com multicolinearidade
alias(fit_anual_nivel)
names(which(is.na(coef(fit_anual_nivel))))

# Excluindo os regressores com multicolinearidade ("slope_rec" "slope_rio")
regressores_anual <- bd_anual |>
  select(t, 
         D_copa, slope_copa, 
         D_rec, 
         D_rio, 
         D_pand, slope_pand) |>
  as.matrix()

fit_arima_anual <- auto.arima(
  bd_anual$chegadas,
  xreg     = regressores_anual,
  seasonal = FALSE,   # dados anuais: sem sazonalidade
  stepwise = FALSE,
  approximation = FALSE
)

summary(fit_arima_anual)

# Excluindo todos os slopes
regressores_anual <- bd_anual |>
  select(t, 
         D_copa, 
         D_rec, 
         D_rio, 
         D_pand) |>
  as.matrix()

fit_arima_anual <- auto.arima(
  bd_anual$chegadas,
  xreg     = regressores_anual,
  seasonal = FALSE,   # dados anuais: sem sazonalidade
  stepwise = FALSE,
  approximation = FALSE
)

summary(fit_arima_anual)
```



<!-- ### Chegadas em 1ª diferença -->

<!-- A série em primeira diferença - ou seja, a variação anual em termos absolutos - revela um cenário de crescimento das chegadas entre 2010 e 2013, embora menor a cada ano. Em 2014, ano da Copa do Mundo de Futebol, houve um grande salto em relação ao ano anterior, com mais de 600 mil chegadas adicionais. O ano de 2015 registra decrescimento em relação ao anterior, justificado pelo volume anormal de chegadas em 2014. No ano dos Jogos Olímpícos 2016 há crescimento, mas correspondente a somente 39% do registrado em 2014. Em seguida há dois anos de estabilidade, seguidos por uma queda mais significativa em 2019. Como apontado anteriormente, a pandemia de covid-19 significou forte queda do volume de chegadas em 2020 e 2021, mas rápida recuperação nos anos seguintes. -->

<!-- #### Série -->
<!-- ```{r} -->

<!-- bd_anual_dif <- bd_anual |>  -->
<!--   dplyr::select(ano:slope_pand) |>  -->
<!--   mutate(dchegadas = chegadas - dplyr::lag(chegadas, 1L)) |>  -->
<!--   filter(ano != 2009) -->

<!-- bd_anual_dif |> mutate(dchegadas = dchegadas / 1000) |>  -->
<!--   ggplot(aes(x=ano, y=dchegadas)) +  -->
<!--   geom_bar(stat = "identity") + -->
<!--   geom_text(aes(label = formatC(dchegadas, format = "f", big.mark = ".", decimal.mark = ",", digits = 1)),  -->
<!--             position = position_dodge(width = 0.9),  -->
<!--             vjust = -0.3, size = 2.5) + -->
<!--    scale_x_continuous(breaks = seq(2010, 2024, 1), minor_breaks = NULL) + -->
<!--   scale_y_continuous(labels = fun_formatC_inteiros) + -->
<!--   labs( -->
<!--     title = "Variação chegadas turísticas internacionais ao Brasil, por ano", -->
<!--     y = "Variação das chegadas internacionais (mil)", -->
<!--     x = "Ano") -->
<!-- ``` -->

<!-- #### Modelo -->

<!-- O modelo ITS para os dados anuais em primeira diferença é prejudicado pela identificação de autocorrelação de segunda ordem segundo o teste de Breusch-Godfrey (LM = 14.97, p = 0.001). Por conta disso, seus resultados não serão analisados. -->

<!-- > No relatório, apenas mencionar na metodologia que foi tentado um modelo com chegadas em diferença, mas que foi descartado por conta da autocorrelação detectada. -->

<!-- ```{r} -->
<!-- #| label: anual diferença Modelo ITS -->
<!-- #| include: false -->

<!-- # O modelo estima, para cada evento: -->
<!-- #   β_D_k    = mudança abrupta no nível (efeito imediato) -->
<!-- #   β_slope_k = mudança na tendência após o evento (efeito acumulado por ano) -->

<!-- fit_anual_dif <- lm( -->
<!--   dchegadas ~ t + -->
<!--     D_copa     + slope_copa  + -->
<!--     D_rec      + slope_rec   + -->
<!--     D_rio      + slope_rio   + -->
<!--     D_pand     + slope_pand, -->
<!--   data = bd_anual_dif -->
<!-- ) -->

<!-- # Erros-padrão normais -->
<!-- summary(fit_anual_dif) -->

<!-- # Erros-padrão robustos à autocorrelação e heterocedasticidade (Newey-West HAC) -->
<!-- epHAC_dif <- coeftest(fit_anual_dif, vcov = vcovHAC(fit_anual_dif)) -->

<!-- # Tabela formatada com HAC -->
<!-- tidy(epHAC_dif) %>% -->
<!--   mutate(ic_inf = 100 * (estimate - 1.96 * std.error), -->
<!--          ic_sup = 100 * (estimate + 1.96 * std.error)) |>  -->
<!--   mutate(p.value = scales::label_pvalue(accuracy = 0.001)(p.value)) |>  -->
<!--   print() -->
<!-- ``` -->


<!-- ```{r} -->
<!-- stargazer(epHAC_dif, type = "text", -->
<!--           star.cutoffs = c(0.05, 0.01, 0.001), -->
<!--           covariate.labels = c("Tendência linear", -->
<!--                                "Copa 2014-intercepto", -->
<!--                                "Copa 2014-inclinação", -->
<!--                                "Recessão 2015-intercepto", -->
<!--                                "Rio 2016-intercepto", -->
<!--                                "Pandemia-intercepto", -->
<!--                                "Pandemia-inclinação", -->
<!--                                "Constante"), -->
<!--           digit.separator = ".", -->
<!--           decimal.mark = ",", -->
<!--           model.numbers = FALSE, model.names = FALSE,  -->
<!--           dep.var.caption = "", -->
<!--           dep.var.labels = "Chegadas em diferença") -->
<!-- ``` -->
<!-- #### Visualização -->

<!-- ```{r} -->
<!-- #| label: anual dif plot -->


<!-- bd_anual_dif <- bd_anual_dif |>  -->
<!--   mutate(fitted = fitted(fit_anual_dif), -->
<!--          # Contrafactual: remove os efeitos dos eventos mantendo apenas t + intercepto -->
<!--          contraf = coef(fit_anual_dif)["(Intercept)"] + coef(fit_anual_dif)["t"] * t) -->

<!-- ggplot(bd_anual_dif, aes(x = ano)) + -->
<!--   geom_point(aes(y = dchegadas, color = "Dados reais"), size = 2) + -->
<!--   geom_line(aes(y = fitted, color = "Modelo Ajustado"),   -->
<!--             linewidth = 1, linetype = "solid", na.rm = TRUE) + -->
<!--   geom_line(aes(y = contraf, color = "Contrafactual"),  -->
<!--             linewidth = 0.8, linetype = "dashed", na.rm = TRUE) + -->
<!--   geom_vline(xintercept = c(2014, 2015, 2016, 2020), -->
<!--              linetype = "dotted", color = "red", alpha = 0.7) + -->
<!--   annotate("text", x = c(2014, 2015, 2016, 2020), -->
<!--            y = max(bd_anual_dif$dchegadas, na.rm = TRUE), -->
<!--            label = labels_eventos, -->
<!--            angle = 90, vjust = -0.3, hjust = .9, -->
<!--            size = 3, color = "red") + -->
<!--   scale_y_continuous(labels = fun_formatC_inteiros) + -->
<!--   scale_x_continuous(breaks = seq(2010, 2024, 1), minor_breaks = NULL) + -->
<!--   scale_color_manual(values = c("Dados reais" = "black", -->
<!--                                 "Modelo Ajustado" = "steelblue",  -->
<!--                                 "Contrafactual" = "gray50"), -->
<!--                      breaks = c("Dados reais", "Modelo Ajustado", "Contrafactual")) + -->
<!--   labs(title = "Chegadas turísticas internacionais ao Brasil (anual)", -->
<!--        x = "Ano",  -->
<!--        y = "Variação anual das chegadas internacionais", -->
<!--        color = "") +  -->
<!--   theme_minimal() + -->
<!--   theme(legend.position = "bottom") -->

<!-- ``` -->

<!-- ```{r} -->
<!-- #| label: anual dif plot alternativo -->
<!-- #| eval: false -->
<!-- #| include: false -->

<!-- # Gráfico com intervalo de confiança do contrafactual -->


<!-- # Cria dataset contrafactual: zera todas as variáveis de evento -->
<!-- bd_contraf_dif <- bd_anual_dif |> -->
<!--   mutate( -->
<!--     D_copa = 0, slope_copa = 0, -->
<!--     D_rec  = 0, slope_rec  = 0, -->
<!--     D_rio  = 0, slope_rio  = 0, -->
<!--     D_pand = 0, slope_pand = 0 -->
<!--   ) -->

<!-- # Predição com intervalo de confiança -->
<!-- pred_contraf_dif <- predict( -->
<!--   fit_anual_dif, -->
<!--   newdata  = bd_contraf_dif, -->
<!--   interval = "confidence", -->
<!--   level    = 0.95) |>    -->
<!--   as_tibble() |> -->
<!--   rename(contraf_point = fit, contraf_lo = lwr, contraf_hi = upr) -->

<!-- bd_anual_dif <- bind_cols(bd_anual_dif, pred_contraf_dif) -->

<!-- # Gráfico com banda de incerteza no contrafactual -->
<!-- ggplot(bd_anual_dif, aes(x = ano)) + -->
<!--   geom_ribbon(aes(ymin = contraf_lo, ymax = contraf_hi), -->
<!--               fill = "gray70", alpha = 0.3) + -->
<!--   geom_line(aes(y = contraf_point), color = "gray50", -->
<!--             linetype = "dashed", linewidth = 0.8) + -->
<!--   geom_line(aes(y = fitted(fit_anual_dif)), color = "steelblue", -->
<!--             linewidth = 1) + -->
<!--   geom_point(aes(y = dchegadas), color = "black", size = 2) + -->
<!--   geom_vline(xintercept = c(2014, 2015, 2016, 2020), -->
<!--              linetype = "dotted", color = "red", alpha = 0.7) + -->
<!--   theme_minimal() -->

<!-- ``` -->

<!-- #### Autocorrelação -->
<!-- ```{r} -->
<!-- #| label: anual dif Diagnóstico de autocorrelação -->
<!-- # Teste Breusch-Godfrey (H0: sem autocorrelação nos resíduos) -->
<!-- bgtest(fit_anual_dif, order = 2) -->
<!-- ``` -->
<!-- ```{r} -->
<!-- # Padrão de autocorrelação nos resíduos -->
<!-- acf(residuals(fit_anual_dif),  main = "ACF — modelo em diferença") -->
<!-- pacf(residuals(fit_anual_dif), main = "PACF — modelo em diferença") -->
<!-- ``` -->


<!-- ```{r} -->
<!-- #| eval: false -->
<!-- #| include: false -->
<!-- # Se autocorrelação for detectada, ajustar com ARIMA nos resíduos -->

<!-- # Gráfico dos resíduos -->
<!-- checkresiduals(fit_anual_dif$residuals) -->
<!-- ``` -->

### Chegadas em log
#### Série
```{r}

bd_anual_log <- bd_anual |> 
  dplyr::select(ano:slope_pand) |> 
  mutate(lchegadas = log(chegadas),
         var_pct = (chegadas / lag(chegadas) - 1) * 100)

bd_anual_log |> 
  ggplot(aes(x=ano, y=lchegadas)) + 
  geom_bar(stat = "identity") +
  geom_text(aes(label = formatC(lchegadas, format = "f", big.mark = ".", decimal.mark = ",", digits = 2)), 
            position = position_dodge(width = 0.9), 
            vjust = -0.3, size = 2.5) +
  scale_x_continuous(breaks = seq(2009, 2024, 1), minor_breaks = NULL) +
  scale_y_continuous(labels = fun_formatC_1_decimal) +
  coord_cartesian(ylim = c(12, 16)) +
  labs(title = "Chegadas turísticas internacionais ao Brasil, por ano (log)",
    y = "Chegadas internacionais (log)",
    x = "Ano")

bd_anual_log |> 
  ggplot(aes(x=ano, y=var_pct)) + 
  geom_bar(stat = "identity") +
  geom_text(aes(label = formatC(var_pct, format = "f", big.mark = ".", decimal.mark = ",", digits = 2)), 
            position = position_dodge(width = 0.9), 
            vjust = -0.3, size = 2.5) +
  scale_x_continuous(breaks = seq(2009, 2024, 1), minor_breaks = NULL) +
  scale_y_continuous(labels = fun_formatC_1_decimal) +
  labs(title = "Crescimento das chegadas turísticas internacionais ao Brasil, por ano (%)",
    y = "Variação das chegadas internacionais (%)",
    x = "Ano")
```

#### Modelo

O modelo relativo ao logaritmo natural das chegadas turísticas internacionais ao Brasil revela, após conversão dos coeficientes para percentuais, uma tendência linear de crescimento 4,8% antes dos eventos analisados.

Estima-se que em 2014 houve um aumento de cerca de 10% acima da tendência. Após 2014, a tendência caiu 5,4 pontos percentuais ao ano, gerando uma tendência líquida negativa (4,8% - 5,4% = -0,6% ao ano). Isso sugere que a Copa causou um efeito imediato positivo, mas não deixou legado de crescimento.

O modelo em log captou de forma significante os efeitos negativos da pandemia, ao contrário do que ocorreu com o modelo de nível. Foi estimado um efeito imediato negativo de 1,1%.

Os Jogos Olímpicos 2016 mostraram um efeito positivo e significante de 5,8% no ano do evento.

As estimativas relativas à pandemia reforçam o impacto imediato negativo (-87,5%) e a posterior recuperação acelerada (56%).

Os resultados são condizentes com o modelo em nível. Houve leve divergência apenas no que tange à recessão de 2015. Embora os dois modelos estimem efeito negativo, apenas o modelo em log apresentou resultados estatisticamente significantes a 5%.



```{r}
#| label: anual log Modelo ITS
#| include: false

# O modelo estima, para cada evento:
#   β_D_k    = mudança abrupta no nível (efeito imediato)
#   β_slope_k = mudança na tendência após o evento (efeito acumulado por ano)

fit_anual_log <- lm(
  lchegadas ~ t +
    D_copa     + slope_copa  +
    D_rec      + slope_rec   +
    D_rio      + slope_rio   +
    D_pand     + slope_pand,
  data = bd_anual_log
)

summary(fit_anual_log)

# Erros-padrão robustos à autocorrelação e heterocedasticidade (Newey-West HAC)
epHAC <- coeftest(fit_anual_log, vcov = vcovHAC(fit_anual_log))

# bwNeweyWest(fit_anual_log)
bwNeweyWest(fit_anual_log, prewhite = FALSE)

# Tabela formatada
tidy(epHAC) %>%
  mutate(ic_inf = 100 * (estimate - 1.96 * std.error),
         ic_sup = 100 * (estimate + 1.96 * std.error)) |> 
  mutate(p.value = scales::label_pvalue(accuracy = 0.001)(p.value)) |> 
  print()

# Erros-padrão robustos à autocorrelação com banda fixa em 2, por conta da autocorrelação de segunda ordem
epNW2_log <- coeftest(fit_anual_log, vcov = NeweyWest(fit_anual_log, lag = 2, prewhite = FALSE))

```

```{r}
stargazer(epNW2_log, type = "text",
          star.cutoffs = c(0.05, 0.01, 0.001),
          covariate.labels = c("Tendência linear",
                               "Copa 2014-intercepto",
                               "Copa 2014-inclinação",
                               "Recessão 2015-intercepto",
                               "Rio 2016-intercepto",
                               "Pandemia-intercepto",
                               "Pandemia-inclinação",
                               "Constante"),
          digit.separator = ".",
          decimal.mark = ",",
          model.numbers = FALSE, model.names = FALSE, 
          dep.var.caption = "",
          dep.var.labels = "Chegadas em log")
```
Coeficientes em log convertidos para percentual:

```{r}
coefs <- c(t          =  0.048,
           D_copa     =  0.094,
           slope_copa = -0.056,
           D_rec      = -0.011,
           D_rio      =  0.056,
           D_pand     = -2.084,
           slope_pand =  0.445)

round((exp(coefs) - 1) * 100, 1) |> as.data.frame() |> rename(pct = 1)
```



#### Visualização
```{r}
#| label: anual log plot

bd_anual_log <- bd_anual_log |>
  mutate(
    fitted    = fitted(fit_anual_log),
    # Contrafactual: remove os efeitos dos eventos mantendo apenas t + intercepto
    contraf   = coef(fit_anual_log)["(Intercept)"] +
                coef(fit_anual_log)["t"] * t)

ggplot(bd_anual_log, aes(x = ano)) +
  geom_point(aes(y = lchegadas), color = "black", size = 2) +
  geom_line(aes(y = fitted, color = "Modelo Ajustado"),  
            linewidth = 1, linetype = "solid", na.rm = TRUE) +
  geom_line(aes(y = contraf, color = "Contrafactual"), 
            linewidth = 0.8, linetype = "dashed", na.rm = TRUE) +
  geom_vline(xintercept = c(2014, 2015, 2016, 2020),
             linetype = "dotted", color = "red", alpha = 0.7) +
  annotate("text", x = c(2014, 2015, 2016, 2020),
           y = max(bd_anual_log$lchegadas, na.rm = TRUE),
           label = labels_eventos,
           angle = 90, vjust = -0.3, hjust = -0.6,
           size = 3, color = "red") +
  scale_y_continuous(labels = fun_formatC_2_decimais) +
  coord_cartesian(ylim = c(13, 17)) +
  scale_x_continuous(breaks = seq(2009, 2024, 1), minor_breaks = NULL) +
  scale_color_manual(values = c("Modelo Ajustado" = "steelblue", 
                                "Contrafactual" = "gray50")) +
  labs(title = "Chegadas turísticas internacionais ao Brasil (anual)",
       x = "Ano", 
       y = "Logaritmo natural das chegadas internacionais",
       color = "") + 
  theme_minimal() +
  theme(legend.position = "bottom")
```

```{r}
#| eval: false
#| include: false

# Gráfico com intervalo de confiança do contrafactual

# Cria dataset contrafactual: zera todas as variáveis de evento
bd_contraf_log <- bd_anual_log |>
  mutate(
    D_copa = 0, slope_copa = 0,
    D_rec  = 0, slope_rec  = 0,
    D_rio  = 0, slope_rio  = 0,
    D_pand = 0, slope_pand = 0
  )

# Predição com intervalo de confiança
pred_contraf_log <- predict(
  fit_anual_log,
  newdata  = bd_contraf_log,
  interval = "confidence",
  level    = 0.95) |>   
  as_tibble() |>
  rename(contraf_point = fit, contraf_lo = lwr, contraf_hi = upr)

bd_anual_log <- bind_cols(bd_anual_log, pred_contraf_log)

# Gráfico com banda de incerteza no contrafactual
ggplot(bd_anual_log, aes(x = ano)) +
  geom_ribbon(aes(ymin = contraf_lo, ymax = contraf_hi),
              fill = "gray70", alpha = 0.3) +
  geom_line(aes(y = contraf_point), color = "gray50",
            linetype = "dashed", linewidth = 0.8) +
  geom_line(aes(y = fitted(fit_anual_log)), color = "steelblue",
            linewidth = 1) +
  geom_point(aes(y = lchegadas), color = "black", size = 2) +
  geom_vline(xintercept = c(2014, 2015, 2016, 2020),
             linetype = "dotted", color = "red", alpha = 0.7) +
  theme_minimal()

```


#### Autocorrelação

O teste Breusch-Godfrey detectou autocorrelação de segunda ordem nos resíduos (LM = 7,32; p = 0,026). A estacionariedade dos resíduos foi confirmada pelo teste ADF (p < 0,01 para k ≤ 1), assegurando a validade assintótica do estimador HAC de Newey-West. Os erros-padrão foram estimados com largura de banda fixada em 2, correspondente à ordem de autocorrelação identificada pelo diagnóstico.

```{r}
#| label: anual log Diagnóstico de autocorrelação

# Teste Breusch-Godfrey (H0: sem autocorrelação nos resíduos)
bgtest(fit_anual_log, order = 2)

# 1. Verificar estacionariedade dos resíduos
adf.test(residuals(fit_anual_log), k = 1)
adf.test(residuals(fit_anual_log), k = 0)

# 2. Se estacionário, aplicar HAC com lag = 2
coeftest(fit_anual_log,
         vcov = NeweyWest(fit_anual_log, lag = 2, prewhite = FALSE))
```


```{r}
#| eval: false
#| include: false
# Se autocorrelação for detectada, ajustar com ARIMA nos resíduos

# Gráfico dos resíduos
checkresiduals(fit_anual_log$residuals)
```


### Participação do Brasil

```{r}
#| label: Cria banco da participação
#| include: false

path_chegadas <- "data/UN_Tourism_inbound_arrivals_12_2025.xlsx"
bd_raw_chegadas <- readxl::read_excel(path_chegadas, 
                                      sheet = "Data",
                                      col_types = c("text", "text", "text", "numeric", "text", "numeric",
                                                    "text","numeric","numeric","text","text","text",
                                                    "text")) |> 
  janitor::clean_names()

# Vetor de concorrentes ----
concorrentes <- c("Brazil","Peru","Dominican Republic", "Colombia","Spain","Chile","Costa Rica","Jamaica", "Cuba","Argentina","Mexico")

bd_chegadas_2009 <- bd_raw_chegadas |>
  filter(indicator_code == "INBD_TRIP_TOTL_TOTL_TOUR", year == 2009, reporter_area_label %in% concorrentes) |>
  summarise(chegadas = sum(value), .by = c(reporter_area_label, year)) |> 
  rename(destino = reporter_area_label,
         ano = year)

# Importações do UN Tourism Highlights
tipos_hl <- c("numeric", "text", "text", 
              "text", "text", "numeric", "numeric", 
              "numeric", "numeric", "numeric", 
              "numeric", "numeric", "numeric", 
              "numeric", "numeric", "numeric", 
              "numeric", "numeric", "numeric")

hl_americas <- read_excel("data/UNWTO_HL2024_Americas.xlsx", 
                          col_types = tipos_hl,
                          na = c("..",""),
                          sheet = "Americas_Arrivals",
                          range = "A1:S55")
hl_americas  %<>% janitor::clean_names()

hl_europe <- read_excel("data/UNWTO_HL2024_Europe.xlsx", 
                        col_types = tipos_hl,
                        na = c("..",""),
                        sheet = "Europe_Arrivals",
                        range = "A1:S61")
hl_europe  %<>% janitor::clean_names()

hl_regions <- read_excel("data/UNWTO_HL2024_Regions.xlsx", 
                         col_types =c("text", "text", 
                                      "text", "numeric", "numeric", 
                                      "numeric", "numeric", "numeric", 
                                      "numeric", "numeric", "numeric", 
                                      "numeric", "numeric", "numeric", 
                                      "numeric", "numeric", "numeric"),
                         na = c("..",""),
                         sheet = "Regions_Arrivals",
                         range = "A1:Q24")
hl_regions  %<>% janitor::clean_names()

hl <- bind_rows(hl_americas, hl_europe, hl_regions)
hl <- janitor::clean_names(hl)
hl %<>% mutate(country_group_name = str_replace_all(country_group_name, "Dominican Rep.", "Dominican Republic"))
hl <- hl |> filter(country_group_name %in% c(concorrentes,"World"))
# hl |> count(country_group_name)

hl_long <- hl |> 
  dplyr::select(country_group_name,
                x2010:x2023) |> 
  pivot_longer(cols = c(x2010:x2023), names_to = "ano", values_to = "chegadas") |> 
  mutate(ano = as.integer(str_replace_all(ano, "x", ""))) |> 
  rename(destino = country_group_name)

# Acréscimo de dados mais recentes
# Fonte 2024:2025 UN Tourism Dashboard (https://www.untourism.int/tourism-data/un-tourism-tourism-dashboard, 19/2/2026)
# Fonte 2009 Mundo: Anuário Estatístico de Turismo 2022 - Ano Base 2021. https://www.gov.br/turismo/pt-br/acesso-a-informacao/acoes-e-programas/observatorio/anuario-estatistico/anuario-estatistico-de-turismo-2021-ano-base-2020/copy_of_anuario_estatistico_de_turismo_2022_vol49_1ed__plan_excel.zip
dados_extras <- data.frame(destino = character(), ano = numeric(), chegadas = numeric())
dados_extras <- add_row(dados_extras, destino = "World", ano = 2024, chegadas = 1465000)
dados_extras <- add_row(dados_extras, destino = "World", ano = 2025, chegadas = 1523000)
dados_extras <- add_row(dados_extras, destino = "Brazil", ano = 2024, chegadas = 6800)
dados_extras <- add_row(dados_extras, destino = "Brazil", ano = 2025, chegadas = 9300)
dados_extras <- add_row(dados_extras, destino = "Peru", ano = 2024, chegadas = 3300)
dados_extras <- add_row(dados_extras, destino = "Dominican Republic", ano = 2024, chegadas = 8100)
dados_extras <- add_row(dados_extras, destino = "Dominican Republic", ano = 2025, chegadas = 8500)
dados_extras <- add_row(dados_extras, destino = "Colombia", ano = 2024, chegadas = 6800)
dados_extras <- add_row(dados_extras, destino = "Spain", ano = 2024, chegadas = 93800)
dados_extras <- add_row(dados_extras, destino = "Chile", ano = 2024, chegadas = 5200)
dados_extras <- add_row(dados_extras, destino = "Costa Rica", ano = 2024, chegadas = 2900)
dados_extras <- add_row(dados_extras, destino = "Jamaica", ano = 2024, chegadas = 2900)
dados_extras <- add_row(dados_extras, destino = "Cuba", ano = 2023, chegadas = 2400)
dados_extras <- add_row(dados_extras, destino = "Cuba", ano = 2024, chegadas = 2200)
dados_extras <- add_row(dados_extras, destino = "Argentina", ano = 2024, chegadas = 6600)
dados_extras <- add_row(dados_extras, destino = "Mexico", ano = 2024, chegadas = 45000)
dados_extras <- add_row(dados_extras, destino = "World", ano = 2009, chegadas = 892000)

hl_long <- bind_rows(hl_long, dados_extras, bd_chegadas_2009)
hl_long <- hl_long |> arrange(destino, ano) |> na.omit()

bd_mundo <- hl_long |> filter(destino == "World")
bd_concorrentes <- hl_long |> filter(destino != "World")
bd_completo <- left_join(bd_concorrentes, bd_mundo, by = join_by(ano)) |> 
  rename(chegadas = chegadas.x,
         mundo = chegadas.y,
         destino = destino.x) |> 
  dplyr::select(-destino.y) |> 
  mutate(pct = round(chegadas / mundo * 100,2))

bd_completo_brasil <- bd_completo |> filter(destino == "Brazil") |> dplyr::select(ano, pct)

bd_anual_pct <- left_join(bd_anual, bd_completo_brasil, by = join_by(ano))

rm(list = c("bd_completo_brasil", "bd_completo", "bd_concorrentes", "bd_mundo",
            "bd_chegadas_2009", "bd_raw_chegadas", "dados_extras", "hl", "hl_americas",
            "hl_europe", "hl_long", "hl_regions", "path_chegadas", "tipos_hl", "concorrentes"))
```

A cota do Brasil no total de chegadas mundiais se mantinha praticamente estagnada 2010 e 2016. Em 2014 foi obtido o melhor resultado, com 0,56%. Nos três anos anteriores ao início da pandemia de covid-19 o país registrou perdas seguidas de participação, chegando a 0,43% em 2019. Em 2023 e 2024 o país superou a participação que tinha em 2019, mas demonstra dificuldade para retomar o patamar registrado nos anos 2010.

#### Série
```{r}
bd_anual_pct |> 
  ggplot(aes(x=ano, y=pct)) + 
  geom_bar(stat = "identity") +
  geom_text(aes(label = formatC(pct, format = "f", big.mark = ".", decimal.mark = ",", digits = 2)), 
            position = position_dodge(width = 0.9), 
            vjust = -0.3, size = 2.5) +
   scale_x_continuous(breaks = seq(2009, 2024, 1), minor_breaks = NULL) +
  scale_y_continuous(labels = fun_formatC_2_decimais, breaks = seq(0,.6,.1)) +
  coord_cartesian(ylim = c(0, .6)) + 
  labs(
    title = "Participação do Brasil no total mundial de chegadas (anual)",
    y = "Participação do Brasil (%)",
    x = "Ano")
```

#### Modelo
```{r}
#| label: anual pct Modelo ITS
#| include: false

# O modelo estima, para cada evento:
#   β_D_k    = mudança abrupta no nível (efeito imediato)
#   β_slope_k = mudança na tendência após o evento (efeito acumulado por ano)

fit_anual_pct <- lm(
  pct ~ t +
    D_copa     + slope_copa  +
    D_rec      + slope_rec   +
    D_rio      + slope_rio   +
    D_pand     + slope_pand,
  data = bd_anual_pct
)

summary(fit_anual_pct)

# Erros-padrão robustos à autocorrelação e heterocedasticidade (Newey-West HAC)
epHAC_pct <- coeftest(fit_anual_pct, vcov = vcovHAC(fit_anual_pct))

# Tabela formatada com HAC
tidy(epHAC_pct) %>%
  mutate(ic_inf = 100 * (estimate - 1.96 * std.error),
         ic_sup = 100 * (estimate + 1.96 * std.error)) |> 
  mutate(p.value = scales::label_pvalue(accuracy = 0.001)(p.value)) |> 
  print()
```

O modelo que tem como variável dependente a participação do Brasil no mercado receptivo turístico internacional conduz às mesmas conclusões que os modelos sobre as chegadas em nível e em log.

A tendência linear apresenta coeficiente não significante. Isso sugere que o país seguia a dinâmica do turismo mundial.

O Copa de 2014 significou uma elevação de 0,064 p.p., algo substancial, representando quase 12% de sua média no período (cerca de 0,54%). Contudo, após o evento o país passou a perder participação relativa, com queda de 0,029 p.p./ano (tendência líquida de −0,003 − 0,029 = −0,032 p.p./ano).

Consistente com o modelo em log, a recessão apresentou queda estatisticamente significante na participação do Brasil (−0,008 p.p.). 

As Olimpíadas representaram um crescimento de 0,040 p.p. na participação do Brasil no turismo mundial. Assim como nos demais modelos, trata-se de um impacto positivo, embora inferior ao da Copa do Mundo de 2014.

Para este modelo, os resultados relativos à pandemia não são estatisticamente significantes, apesar dos coeficientes com os sinais esperados. Pode-se atribuir tal resultado ao colapso do turismo mundial e também a problemas no registro de chegadas turísticas em diversos países, principalmente em 2020, 2021 e 2022.


```{r}
stargazer(epHAC_pct, type = "text",
          star.cutoffs = c(0.05, 0.01, 0.001),
          covariate.labels = c("Tendência linear",
                               "Copa 2014-intercepto",
                               "Copa 2014-inclinação",
                               "Recessão 2015-intercepto",
                               "Rio 2016-intercepto",
                               "Pandemia-intercepto",
                               "Pandemia-inclinação",
                               "Constante"),
          digit.separator = ".",
          decimal.mark = ",",
          model.numbers = FALSE, model.names = FALSE, 
          dep.var.caption = "",
          dep.var.labels = "Participação no total mundial (p.p.)")
```

#### Visualização
```{r}
#| label: anual pct plot
bd_anual_pct <- bd_anual_pct |> dplyr::select(ano:slope_pand, pct) |> 
  mutate(fitted = fitted(fit_anual_pct),
         # Contrafactual: remove os efeitos dos eventos mantendo apenas t + intercepto
         contraf   = coef(fit_anual_pct)["(Intercept)"] + coef(fit_anual_pct)["t"] * t)

ggplot(bd_anual_pct, aes(x = ano)) +
  geom_point(aes(y = pct, color = "Dados reais"), size = 2) +
  geom_line(aes(y = fitted, color = "Modelo Ajustado"),  
            linewidth = 1, linetype = "solid", na.rm = TRUE) +
  geom_line(aes(y = contraf, color = "Contrafactual"), 
            linewidth = 0.8, linetype = "dashed", na.rm = TRUE) +
  geom_vline(xintercept = c(2014, 2015, 2016, 2020),
             linetype = "dotted", color = "red", alpha = 0.7) +
  annotate("text", x = c(2014, 2015, 2016, 2020),
           y = max(bd_anual_pct$pct, na.rm = TRUE),
           label = labels_eventos,
           angle = 90, vjust = -0.3, hjust = -.15,
           size = 3, color = "red") +
  scale_y_continuous(labels = fun_formatC_2_decimais, limits = c(NA, .7)) +
  scale_x_continuous(breaks = seq(2009, 2024, 1), minor_breaks = NULL) +
  scale_color_manual(values = c("Dados reais" = "black",
                                "Modelo Ajustado" = "steelblue", 
                                "Contrafactual" = "gray50"),
                      breaks = c("Dados reais", "Modelo Ajustado", "Contrafactual")) +
  labs(title = "Participação do Brasil no total mundial de chegadas (anual)",
       x = "Ano", 
       y = "Participação do Brasil (%)",
       color = "") + 
  theme_minimal() +
  theme(legend.position = "bottom")

```
¨
```{r}
#| eval: false
#| include: false

# Gráfico com intervalo de confiança do contrafactual

# Cria dataset contrafactual: zera todas as variáveis de evento
bd_contraf_pct <- bd_anual_pct |> 
  mutate(
    D_copa = 0, slope_copa = 0,
    D_rec  = 0, slope_rec  = 0,
    D_rio  = 0, slope_rio  = 0,
    D_pand = 0, slope_pand = 0
  )

# Predição com intervalo de confiança
pred_contraf_pct <- predict(
  fit_anual_pct,
  newdata  = bd_contraf_pct,
  interval = "confidence",
  level    = 0.95) |>   
  as_tibble() |>
  rename(contraf_point = fit, contraf_lo = lwr, contraf_hi = upr)

bd_anual_pct <- bind_cols(bd_anual_pct, pred_contraf_pct)

# Gráfico com banda de incerteza no contrafactual
ggplot(bd_anual_pct, aes(x = ano)) +
  geom_ribbon(aes(ymin = contraf_lo, ymax = contraf_hi),
              fill = "gray70", alpha = 0.3) +
  geom_line(aes(y = contraf_point), color = "gray50",
            linetype = "dashed", linewidth = 0.8) +
  geom_line(aes(y = fitted(fit_anual_pct)), color = "steelblue",
            linewidth = 1) +
  geom_point(aes(y = pct), color = "black", size = 2) +
  geom_vline(xintercept = c(2014, 2015, 2016, 2020),
             linetype = "dotted", color = "red", alpha = 0.7) +
  theme_minimal()

```

#### Autocorrelação

O teste Breusch-Godfrey não detectou autocorrelação de segunda ordem nos resíduos (LM = 5,45; p = 0,066).

```{r}
#| label: anual pct Diagnóstico de autocorrelação

# Teste Breusch-Godfrey (H0: sem autocorrelação nos resíduos)
bgtest(fit_anual_pct, order = 2)
```


```{r}
#| eval: false
#| include: false
# Se autocorrelação for detectada, ajustar com ARIMA nos resíduos

# Gráfico dos resíduos
checkresiduals(fit_anual_pct$residuals)
```


### Resumo

Os modelos mostram:

- Copa do Mundo 2014 com coeficientes positivos no intercepto e negativos na inclinação. Isso indica efeito positivo imediato do evento e tendência de decréscimo posteriormente.

- Recessão 2015 com intercepto negativo segundo os modelos do logaritmo natural das chegadas e da participação, mas sem conclusão significante para o modelo em nível.

- Jogos Olímpicos Rio 2016 com coeficientes positivos no intercepto e negativos na inclinação. Isso indica efeito positivo imediato do evento e tendência de decréscimo no momento posterior. O valor dos coeficientes do intercepto sugerem que o impacto foi menor do que a Copa do Mundo 2014.

- Pandemia de covid-19 com coeficientes negativos no intercepto e positivos na inclinação. Isso indica  efeito negativo da pandemia e  tendência de recuperação no momento posterior.



```{r}
stargazer(epNW2_nivel, epNW2_log, epHAC_pct, 
          type = "text",
          star.cutoffs = c(0.05, 0.01, 0.001),
          covariate.labels = c("Tendência linear",
                               "Copa 2014-intercepto",
                               "Copa 2014-inclinação",
                               "Recessão 2015-intercepto",
                               "Rio 2016-intercepto",
                               "Pandemia-intercepto",
                               "Pandemia-inclinação",
                               "Constante"),
          digit.separator = ".",
          decimal.mark = ",",
          model.numbers = FALSE, model.names = FALSE, 
          dep.var.caption = "Chegadas internacionais",
          column.labels = c("Nível", "Log", "Participação"),
          nobs = TRUE)
```


<!-- ## Fluxo mensal -->

<!-- ```{r} -->
<!-- #| label: Construção das variáveis ITS -->
<!-- #| include: false -->

<!-- bdm <- bd |> summarise(chegadas = sum(chegadas),.by = c(ano,cod_mes)) |>  -->
<!--   rename(mes = cod_mes) -->

<!-- bd_mensal <- bdm |> -->
<!--   arrange(ano, mes) |> -->
<!--   mutate( -->
<!--     # Índice de tempo (1, 2, 3, ...) — tendência linear -->
<!--     t = row_number(), -->

<!--     # Datas numéricas fracionadas para comparação -->
<!--     data_frac = ano + (mes - 1) / 12, -->

<!--     # Copa do Mundo: junho de 2014 (início do torneio: 12/06/2014) -->
<!--     D_copa     = as.integer(data_frac >= 2014 + 5/12), -->
<!--     slope_copa = pmax(0, t - (which(ano == 2014 & mes == 6)[1] - 1)), -->

<!--     # Recessão: início em 2015-01 -->
<!--     D_rec      = as.integer(data_frac >= 2015), -->
<!--     slope_rec  = pmax(0, t - (which(ano == 2015 & mes == 1)[1] - 1)), -->

<!--     # Olimpíadas Rio: agosto de 2016 (início: 05/08/2016) -->
<!--     D_rio      = as.integer(data_frac >= 2016 + 7/12), -->
<!--     slope_rio  = pmax(0, t - (which(ano == 2016 & mes == 8)[1] - 1)), -->

<!--     # Pandemia: março de 2020 (OMS declarou emergência: 11/03/2020) -->
<!--     D_pand     = as.integer(data_frac >= 2020 + 2/12), -->
<!--     slope_pand = pmax(0, t - (which(ano == 2020 & mes == 3)[1] - 1)) -->
<!--   ) -->
<!-- ``` -->

<!-- ```{r} -->
<!-- #| label: Objeto TS -->
<!-- #| include: false -->
<!-- # Converte chegadas para objeto ts mensal -->
<!-- chegadas_ts <- ts(bd_mensal$chegadas, -->
<!--                   start     = c(min(bd_mensal$ano), 1), -->
<!--                   frequency = 12) -->

<!-- # Matriz de regressores ITS -->
<!-- regressores_mensal <- bd_mensal |> -->
<!--   select(t, -->
<!--          D_copa,  slope_copa, -->
<!--          D_rec,   slope_rec, -->
<!--          D_rio,   slope_rio, -->
<!--          D_pand,  slope_pand) |> -->
<!--   as.matrix() -->
<!-- ``` -->


<!-- ```{r} -->
<!-- #| label: SARIMA em nível -->
<!-- #| eval: false -->
<!-- #| include: false -->

<!-- # auto.arima detecta automaticamente a estrutura ARIMA + sazonal -->
<!-- fit_sarima <- auto.arima( -->
<!--   chegadas_ts, -->
<!--   xreg          = regressores_mensal, -->
<!--   seasonal      = TRUE, -->
<!--   stepwise      = FALSE, -->
<!--   approximation = FALSE -->
<!-- ) -->

<!-- summary(fit_sarima) -->

<!-- # Diagnóstico dos resíduos — ACF deve estar limpo agora -->
<!-- checkresiduals(fit_sarima) -->

<!-- # Teste de Ljung-Box nos resíduos (adequado para modelos ARIMA) -->
<!-- Box.test(residuals(fit_sarima), lag = 24, type = "Ljung-Box") -->
<!-- ``` -->

<!-- ### Modelo -->

<!-- O modelo com dados mensais foi utilizado usando SARIMA com os regressores ITS. Além disso, a variável dependente foi utilizada em log, para lidar com heteroscedasticidade nos resíduos do modelo com a variável em nível.  -->

<!-- A especificação do modelo foi obtida por meio da função auto.arima, que identifica o melhor modelo ARIMA de acordo com um critério de informação. A especificação selecionada foi um modelo $SARIMA(0,0,3)(2,0,0)_{12}$, isto é, um modelo SARIMA não diferenciado, com componente média móvel não sazonal de ordem 3 e componente autorregressivo sazonal de ordem 2, com periodicidade 12. -->

<!-- ```{r} -->
<!-- #| label: auto.arima -->
<!-- #| eval: false -->
<!-- #| include: false -->

<!-- fit_sarima_log_auto <- auto.arima( -->
<!--   log(chegadas_ts), -->
<!--   xreg          = regressores_mensal, -->
<!--   seasonal      = TRUE, -->
<!--   stepwise      = FALSE, -->
<!--   approximation = FALSE) -->

<!-- # auto.arima gerou ARIMA(0,0,3)(2,0,0)[12] -->

<!-- ``` -->


<!-- ```{r} -->
<!-- #| label: SARIMA em log -->

<!-- fit_sarima_log <- arima( -->
<!--   log(chegadas_ts), -->
<!--   order   = c(0, 0, 3), -->
<!--   seasonal = list(order = c(2, 0, 0), period = 12), -->
<!--   xreg    = regressores_mensal -->
<!-- ) -->

<!-- coef(fit_sarima_log) -->

<!-- summary(fit_sarima_log) -->

<!-- stargazer(fit_sarima_log, type = "text", -->
<!--           star.cutoffs = c(0.05, 0.01, 0.001), -->
<!--           covariate.labels = c(NA,NA,NA,NA,NA,"Intercepto", -->
<!--                                "Tendência linear", -->
<!--                                "Copa 2014-intercepto", -->
<!--                                "Copa 2014-inclinação", -->
<!--                                "Recessão 2015-intercepto", -->
<!--                                "Recessão 2015-inclinação", -->
<!--                                "Rio 2016-intercepto", -->
<!--                                "Rio 2016-inclinação", -->
<!--                                "Pandemia-intercepto", -->
<!--                                "Pandemia-inclinação"), -->
<!--           digit.separator = ".", -->
<!--           decimal.mark = ",", -->
<!--           model.numbers = FALSE, model.names = FALSE,  -->
<!--           dep.var.caption = "", -->
<!--           dep.var.labels = "Chegadas em log") -->

<!-- ``` -->

<!-- ### Visualização -->
<!-- ```{r} -->
<!-- #| label: Preparação para o gráfico -->
<!-- #| include: false -->

<!-- # Coeficientes do SARIMA (os regressores xreg ficam nomeados pelo colname da matriz) -->
<!-- cf <- coef(fit_sarima_log) -->

<!-- # Variáveis de evento presentes no modelo -->
<!-- event_vars <- c("D_copa", "slope_copa", "D_rec", "slope_rec", -->
<!--                 "D_rio",  "slope_rio",  "D_pand", "slope_pand") -->

<!-- # Contribuição dos eventos para os valores ajustados (escala log) -->
<!-- contribuicao_eventos <- rowSums( -->
<!--   sapply(event_vars, function(v) cf[v] * regressores_mensal[, v]) -->
<!-- ) -->

<!-- # Valores ajustados e contrafactual em log, depois back-transformados -->
<!-- fitted_log <- as.numeric(log(chegadas_ts) - residuals(fit_sarima_log)) -->
<!-- contraf_log <- fitted_log - contribuicao_eventos -->

<!-- bd_mensal <- bd_mensal |> -->
<!--   mutate( -->
<!--     data_plot     = as.Date(paste(ano, mes, "01", sep = "-")), -->
<!--     fitted_nivel  = exp(fitted_log), -->
<!--     contraf_nivel = exp(contraf_log) -->
<!--   ) -->

<!-- ``` -->


<!-- ```{r} -->
<!-- #| label: Gráfico SARIMA log com linhas para eventos -->
<!-- #| eval: false -->
<!-- #| include: false -->

<!-- datas_eventos  <- as.Date(c("2014-06-01", "2015-01-01", "2016-08-01", "2020-03-01")) -->

<!-- ggplot(bd_mensal, aes(x = data_plot)) + -->
<!--   geom_point(aes(y = chegadas, color = "Dados reais"), size = 0.8, alpha = 0.6) + -->
<!--   geom_line(aes(y = fitted_nivel, color = "Modelo ajustado"), linewidth = 0.9, -->
<!--             linetype = "solid",  na.rm = TRUE) + -->
<!--   geom_line(aes(y = contraf_nivel, color = "Contrafactual"), linewidth = 0.7, -->
<!--             linetype = "dashed", na.rm = TRUE) + -->
<!--   geom_vline(xintercept = datas_eventos, -->
<!--              linetype = "dotted", color = "red", alpha = 0.7) + -->
<!--   annotate("text", x = datas_eventos, -->
<!--            y = max(bd_mensal$chegadas, na.rm = TRUE), -->
<!--            label = labels_eventos, -->
<!--            angle = 90, vjust = -0.3, hjust = 0, -->
<!--            size = 2.8, color = "red") + -->
<!--   scale_x_date(breaks = as.Date(paste0(2009:2024, "-01-01")), -->
<!--                date_labels = "%Y", minor_breaks = NULL) + -->
<!--   scale_y_continuous(labels = fun_formatC_inteiros) + -->
<!--   scale_color_manual(values = c("Dados reais" = "black", -->
<!--                                 "Modelo ajustado" = "steelblue",  -->
<!--                                 "Contrafactual" = "gray50"), -->
<!--                      breaks = c("Dados reais", "Modelo ajustado", "Contrafactual")) + -->
<!--   labs(title = "Chegadas turísticas internacionais ao Brasil (mensal)", -->
<!--        x = "", -->
<!--        y = "Chegadas internacionais", -->
<!--        color = "") + -->
<!--   theme_minimal() + -->
<!--   theme(legend.position = "bottom", -->
<!--         axis.text.x = element_text(angle = 90, hjust = 1)) -->
<!-- ``` -->

<!-- ```{r} -->
<!-- #| label: Gráfico SARIMA log com áreas para eventos -->
<!-- #| fig-width: 12 -->

<!-- # Define as janelas de cada evento (ajuste as datas conforme necessário) -->
<!-- eventos_rect <- data.frame( -->
<!--   label = c("Copa 2014", "Recessão 2015", "Rio 2016", "COVID-19 2020"), -->
<!--   xmin  = as.Date(c("2014-06-01", "2015-01-01", "2016-08-01", "2020-03-01")), -->
<!--   xmax  = as.Date(c("2014-07-31", "2016-12-31", "2016-09-30", "2021-12-31")), -->
<!--   fill  = c("Copa 2014", "Recessão 2015", "Rio 2016", "COVID-19 2020") -->
<!-- ) -->

<!-- ggplot(bd_mensal, aes(x = data_plot)) + -->
<!--   geom_rect(data = eventos_rect, -->
<!--             aes(xmin = xmin, xmax = xmax, fill = label), -->
<!--             ymin = -Inf, ymax = Inf, -->
<!--             alpha = 0.15, inherit.aes = FALSE) + -->
<!--   geom_point(aes(y = chegadas, color = "Dados reais"), size = 0.8, alpha = 0.6) + -->
<!--   geom_line(aes(y = fitted_nivel, color = "Modelo ajustado"), linewidth = 0.9, -->
<!--             linetype = "solid",  na.rm = TRUE) + -->
<!--   geom_line(aes(y = contraf_nivel, color = "Contrafactual"), linewidth = 0.7, -->
<!--             linetype = "dashed", na.rm = TRUE) + -->
<!--   scale_x_date( -->
<!--     breaks      = as.Date(paste0(2009:2024, "-01-01")), -->
<!--     date_labels = "%Y" -->
<!--   ) + -->
<!--   scale_y_continuous(labels = fun_formatC_inteiros) + -->
<!--   scale_color_manual( -->
<!--     values = c("Dados reais"     = "black", -->
<!--                "Modelo ajustado" = "steelblue", -->
<!--                "Contrafactual"   = "gray50"), -->
<!--     breaks = c("Dados reais", "Modelo ajustado", "Contrafactual") -->
<!--   ) + -->
<!--   scale_fill_manual( -->
<!--     values = c("Copa 2014"     = "gold3", -->
<!--                "Recessão 2015" = "firebrick", -->
<!--                "Rio 2016"      = "seagreen", -->
<!--                "COVID-19 2020" = "purple") -->
<!--   ) + -->
<!--   labs(title = "Chegadas turísticas internacionais ao Brasil (mensal)", -->
<!--        x     = "", -->
<!--        y     = "Chegadas internacionais", -->
<!--        color = "", -->
<!--        fill  = "") + -->
<!--   theme_minimal() + -->
<!--   theme(legend.position = "bottom", -->
<!--         axis.text.x     = element_text(angle = 90, hjust = 1)) + -->
<!--   guides(color = guide_legend(title = NULL, -->
<!--                               order = 1, -->
<!--                               nrow = 1), -->
<!--          fill = guide_legend(title = NULL,order = 2,nrow = 1)) + -->
<!--   theme( -->
<!--     legend.position = "bottom", -->
<!--     legend.box = "vertical", -->
<!--     legend.direction = "horizontal" -->
<!--   ) -->
<!-- ``` -->

<!-- ### Autocorrelação -->
<!-- ```{r} -->
<!-- checkresiduals(fit_sarima_log) -->
<!-- Box.test(residuals(fit_sarima_log), lag = 24, type = "Ljung-Box") -->
<!-- ``` -->

<!-- ```{r} -->
<!-- #| label: Ajuste da sazonalidade -->
<!-- #| eval: false -->
<!-- #| include: false -->
<!-- # Turismo tem sazonalidade forte. Usamos termos de Fourier (pares seno/cosseno) -->
<!-- # para modelá-la de forma flexível, sem incluir 11 dummies de mês. -->
<!-- # harmonic(t, nharmonics, period) do {tsModel} gera os termos. -->

<!-- # Transforma chegadas em objeto ts (necessário para harmonic()) -->
<!-- chegadas_ts <- ts(bd_mensal$chegadas, start = c(min(bd_mensal$ano), 1), frequency = 12) -->

<!-- # Matriz de termos de Fourier (2 pares = 4 colunas) -->
<!-- fourier_mat <- harmonic(chegadas_ts, nfreq = 2, period = 12) -->
<!-- colnames(fourier_mat) <- c("sin1", "cos1", "sin2", "cos2") -->

<!-- bd_mensal <- bind_cols(bd_mensal, as_tibble(fourier_mat)) -->
<!-- ``` -->

<!-- ```{r} -->
<!-- #| eval: false -->
<!-- #| include: false -->
<!-- # OLS com erros HAC -->

<!-- fit_mensal <- lm( -->
<!--   chegadas ~ t + sin1 + cos1 + sin2 + cos2 + -->
<!--     D_copa    + slope_copa  + -->
<!--     D_rec     + slope_rec   + -->
<!--     D_rio     + slope_rio   + -->
<!--     D_pand    + slope_pand, -->
<!--   data = bd_mensal -->
<!-- ) -->

<!-- summary(fit_mensal) -->

<!-- # Erros-padrão robustos HAC (Newey-West) -->
<!-- coeftest(fit_mensal, vcov = vcovHAC(fit_mensal)) -->

<!-- ``` -->

<!-- ```{r} -->
<!-- #| label: Gráfico antigo -->
<!-- #| eval: false -->
<!-- #| include: false -->

<!-- bd_mensal <- bd_mensal |> -->
<!--   mutate( -->
<!--     data_plot = as.Date(paste(ano, mes, "01", sep = "-")), -->
<!--     fitted    = fitted(fit_mensal), -->
<!--     # Contrafactual: apenas tendência + sazonalidade (sem eventos) -->
<!--     contraf   = coef(fit_mensal)["(Intercept)"] + -->
<!--                 coef(fit_mensal)["t"]    * t    + -->
<!--                 coef(fit_mensal)["sin1"] * sin1 + -->
<!--                 coef(fit_mensal)["cos1"] * cos1 + -->
<!--                 coef(fit_mensal)["sin2"] * sin2 + -->
<!--                 coef(fit_mensal)["cos2"] * cos2 -->
<!--   ) -->

<!-- datas_eventos <- as.Date(c("2014-06-01", "2015-01-01", "2016-08-01", "2020-03-01")) -->
<!-- labels_eventos <- c("Copa 2014", "Recessão 2015", "Rio 2016", "COVID-19 2020") -->

<!-- ggplot(bd_mensal, aes(x = data_plot)) + -->
<!--   geom_point(aes(y = chegadas), color = "black", size = 0.8, alpha = 0.6) + -->
<!--   geom_line(aes(y = fitted),  color = "steelblue", linewidth = 0.9, -->
<!--             linetype = "solid",  na.rm = TRUE) + -->
<!--   geom_line(aes(y = contraf), color = "gray50",   linewidth = 0.7, -->
<!--             linetype = "dashed", na.rm = TRUE) + -->
<!--   geom_vline(xintercept = datas_eventos, -->
<!--              linetype = "dotted", color = "red", alpha = 0.7) + -->
<!--   annotate("text", x = datas_eventos, -->
<!--            y = max(bd_mensal$chegadas, na.rm = TRUE), -->
<!--            label = labels_eventos, -->
<!--            angle = 90, vjust = -0.3, hjust = 1.1, -->
<!--            size = 2.8, color = "red") + -->
<!--   labs( -->
<!--     title    = "ITS — Chegadas turísticas internacionais ao Brasil (mensal)", -->
<!--     subtitle = "Linha azul: modelo ajustado | Linha cinza: contrafactual (tendência + sazonalidade)", -->
<!--     x = "Data", y = "Chegadas internacionais" -->
<!--   ) + -->
<!--   theme_minimal() -->
<!-- ``` -->
