---
title: "Efeito de choque externos sobre o fluxo turístico receptivo internacional no Brasil"
format: 
  html: default
editor: source
page-layout: full
self-contained: true
execute:
  warning: false
  cache: false 
toc: true
toc-depth: 5
toc-expand: true
toc-title: Sumário
toc-location: right
number-sections: true
echo: false
lightbox: true
lang: pt
fig-cap-location: top
editor_options: 
  chunk_output_type: inline
---

## Configurações iniciais
```{r}
#| label: Configurações iniciais

rm(list = ls(all=T))
options(scipen = 999) 
library(tidyverse)
library(tsModel)     # harmonic() para sazonalidade de Fourier
library(lmtest)      # coeftest(), bgtest()
library(sandwich)    # vcovHAC() — erros-padrão robustos à autocorrelação
library(forecast)    # auto.arima(), checkresiduals()
library(readxl)
library(magrittr)
library(broom)
library(stargazer)
library(car)
library(boot)
library(tseries)

# Funções de formatação de números
fun_formatC_inteiros <- function(x) {
  formatC(x, format = "f", digits = 0, big.mark = ".", decimal.mark = ",")
}

fun_formatC_1_decimal <- function(x) {
  formatC(x, format = "f", digits = 1, big.mark = ".", decimal.mark = ",")
}

fun_formatC_2_decimais <- function(x) {
  formatC(x, format = "f", digits = 2, big.mark = ".", decimal.mark = ",")
}

fun_formatC_pct <- function(x) {
  paste0(
    formatC(x, format = "f", digits = 1, big.mark = ".", decimal.mark = ","),
    "%")
}

# Importa banco de chegadas turísticas internacionais no Brasil (01/2009-09/2025)
bd <- readRDS("data/chegadas/chegadas.rds")

# Elimina dados de 2025
bd <- bd |> filter(ano != 2025)

labels_eventos <- c("Copa 2014", "Recessão 2015", "Rio 2016", "COVID-19 2020")

```


## Introdução

Este documento contém uma avaliação dos efeitos de quatro choques exógenos sobre o fluxo turístico receptivo internacional no Brasil.

Os eventos avaliados são:

- Copa do Mundo de Futebol Masculino de 2014;

- Recessão econômica no Brasil de 2015;

- Jogos Olímpicos de 2016;

- Pandemia de covid-19 em 2020.

Pode-se hipotetizar que a recessão de 2015 e a pandemia de covid-19 sejam eventos de impacto negativo, enquanto que os dois mega-eventos esportivos tenham impactos positivos.

Em relação à recessão econômica no Brasil, o Comitê de Datação de Ciclos Econômicos do FGV Ibre^[https://portalibre.fgv.br/codace] considera que a economia brasileira esteve em fase recessiva do 2º trimestre de 2014 ao 4º trimestre de 2016, período em que foram registradas variações trimestrais negativas no Produto Interno Bruto brasileiro. As maiores variações negativas deste período foram registradas no segundo semestre de 2015 e no primeiro semestre de 2016^[https://www.ipeadata.gov.br/exibeserie.aspx?serid=38414].

A Organização Mundial da Saúde declarou a pandemia de covid-19 em março de 2020. O término da Emergência de Saúde Pública de Importância Internacional foi declarado pela agência em maio de 2023.^[https://www.paho.org/pt/noticias/5-5-2023-oms-declara-fim-da-emergencia-saude-publica-importancia-internacional-referente]

A proximidade temporal entre os quatro eventos, particularmente entre a Copa do Mundo 2014, a recessão de 2015 e os Jogos Olímpicos de 2016, torna mais adequado analisar os eventos em conjunto, uma vez que é praticamente impossível distinguir os efeitos específicos de cada um deles ao longo do tempo.

> Inserir dados descritivos da série brasileira

## Metodologia

A análise foi realizada usando Interrupted Time Series (ITS), uma técnica de estimação pertencente ao conjunto dos "event-study", apropriada para analisar séries de dados temporais de somente uma unidade (no caso, o Brasil) e em que há eventos que causam choques nas séries.

Foram elaboradas estimativas para o fluxo anual e o fluxo mensal, cobrindo o período entre 2009 e 2024. Os dados anuais do receptivo turístico internacional no Brasil foram examinados em quatro formatos:

1. Volume total de chegadas.

2. Variação anual do volume total de chegadas (isto é, a primeira diferença).

3. Logaritmo natural do volume total de chegadas, que permite interpretar os coeficientes estimados como taxas de variação aproximadas.

4. Participação (_market-share_) do Brasil no volume turístico internacional.

> Explicar inclinação e intercepto

O modelo buscava estimar coeficientes para o intercepto e a inclinação associados a cada um dos quatro eventos. No entanto, por conta da proximidade temporal entre a recessão de 2015 e os Jogos Olímpicos de 2016, os coeficientes relativos à mudança na inclinação causada por estes dois eventos foi eliminada do modelo, por conta de multicolinearidade. Desta forma, há estimativas de intercepto e inclinação para a Copa e a pandemia, mas para a recessão e os Jogos Olímpicos só há estimativas para o intercepto.

As estimativas dos modelos ITS são apresentadas com erros-padrão robustos à autocorrelação e heterocedasticidade (estimador Newey-West HAC).

## Fluxo anual, análise agregada, 2009-2024

```{r}
#| label: Preparação dos dados

bda <- bd |> summarise(chegadas = sum(chegadas),.by = ano)

bd_anual <- bda |>
  mutate(
    t = row_number(),                  # tendência linear geral (T)

    # Copa do Mundo 2014
    D_copa      = as.integer(ano >= 2014),
    slope_copa  = pmax(0, ano - 2013),

    # Recessão 2015 (início oficial da recessão brasileira)
    D_rec       = as.integer(ano >= 2015),
    slope_rec   = pmax(0, ano - 2014),

    # Olimpíadas Rio 2016
    D_rio       = as.integer(ano >= 2016),
    slope_rio   = pmax(0, ano - 2015),

    # Pandemia COVID-19 2020
    D_pand      = as.integer(ano >= 2020),
    slope_pand  = pmax(0, ano - 2019)
  )
```


### Chegadas em nível

#### Série
```{r}
bd_anual |> mutate(chegadas = chegadas / 1000000) |> 
  ggplot(aes(x=ano, y=chegadas)) + 
  geom_bar(stat = "identity") +
  geom_text(aes(label = formatC(chegadas, format = "f", big.mark = ".", decimal.mark = ",", digits = 3)), 
            position = position_dodge(width = 0.9), 
            vjust = -0.3, size = 2.5) +
   scale_x_continuous(breaks = seq(2009, 2024, 1), minor_breaks = NULL) +
  scale_y_continuous(labels = fun_formatC_inteiros) +
  labs(
    title = "Total de chegadas turísticas internacionais ao Brasil, por ano",
    y = "Chegadas internacionais (milhões)",
    x = "Ano")
```


#### Modelo

```{r}
#| label: anual nível Modelo ITS
#| include: false

# O modelo estima, para cada evento:
#   β_D_k    = mudança abrupta no nível (efeito imediato)
#   β_slope_k = mudança na tendência após o evento (efeito acumulado por ano)

fit_anual_nivel <- lm(
  chegadas ~ t +
    D_copa     + slope_copa  +
    D_rec      + slope_rec   +
    D_rio      + slope_rio   +
    D_pand     + slope_pand,
  data = bd_anual
)

# Erros-padrão normais
summary(fit_anual_nivel)

stargazer(fit_anual_nivel, type = "text")

# Erros-padrão robustos à autocorrelação e heterocedasticidade (Newey-West HAC)
epHAC <- coeftest(fit_anual_nivel, vcov = vcovHAC(fit_anual_nivel))

# Tabela formatada com HAC
tidy(epHAC) %>%
  mutate(ic_inf = 100 * (estimate - 1.96 * std.error),
         ic_sup = 100 * (estimate + 1.96 * std.error)) |> 
  mutate(p.value = scales::label_pvalue(accuracy = 0.001)(p.value)) |> 
  print()

```

O modelo estimado para as chegadas internacionais em nível revela coeficientes estatisticamente significantes para todos os eventos, com exceção da recessão de 2015. O coeficiente associado ao tempo (t) mostra uma tendência de crescimento de aproximadamente 254 mil chegadas por ano.

Para a Copa do Mundo foi identificado um efeito positivo no intercepto e um efeito negativo na inclinação. A estimativa do intercepto é de aproximadamente 600 mil chegadas, o que significa que o evento causou um crescimento do fluxo internacional no Brasil mais de duas vezes superior ao que seria esperado (as 254 mil chegadas estimadas para "t"). Por outro lado, o coeficiente negativo da inclinição revela que após o evento foi registrada uma tendência de queda do volume de chegadas, interrompendo a trajetória de crescimento que se observava desde o início da série. Isso também pode estar atrelado à aproximação da recessão econômica de 2015.

O coeficiente estimado para a recessão não é significante, o que significa não ser possível concluir sobre a existência ou não de efeitos a respeito.

Os Jogos Olímpicos de 2016 geraram um crescimento de aproximadamente 360 mil chegadas, frente à tendência anterior ao evento. É um efeito positivo, mas inferior ao da Copa do Mundo de 2014.

Por fim, o modelo estima que a pandemia de covid-19 representou uma brutal queda do fluxo turístico internacional, da ordem de 6,9 milhões de chegadas. O parâmetro associado à inclinação do evento mostra que após 2020 a série apresentou crescimento de aproximadamente 1,5 milhão de chegadas por ano, vinculada à recuperação acelerada que foi se materializando principalmente de 2022 em diante.


```{r}
stargazer(epHAC, type = "text")
```

```{r}
#| label: anual nivel outros erros-padrão
#| eval: false
#| include: false

# HC3 — mais conservador que HAC em amostras pequenas
# (não corrige autocorrelação, mas é mais estável com n pequeno)
coeftest(fit_anual_nivel, vcov = vcovHC(fit_anual_nivel, type = "HC3"))

# Bootstrap paramétrico — mais robusto que HAC assintótico com n pequeno
Confint(fit_anual_nivel, vcov. = vcovHAC, level = 0.95)

# Bootstrap não-paramétrico dos coeficientes, que contorna o problema assintótico inteiramente
boot_coef <- function(data, indices) {
  coef(lm(chegadas ~ t + D_copa + slope_copa + D_rec + slope_rec +
           D_rio + slope_rio + D_pand + slope_pand,
          data = data[indices, ]))
}

set.seed(42)
boot_fit <- boot(data = bd_anual, statistic = boot_coef, R = 999)
boot.ci(boot_fit, type = "perc", index = 2)  # IC para b1 (tendência)
boot.ci(boot_fit, type = "perc", index = 3)  # IC para D_copa
```
#### Visualização

```{r}
#| label: anual nivel plot

bd_anual <- bd_anual |>
  mutate(
    fitted    = fitted(fit_anual_nivel),
    # Contrafactual: remove os efeitos dos eventos mantendo apenas t + intercepto
    contraf   = coef(fit_anual_nivel)["(Intercept)"] +
                coef(fit_anual_nivel)["t"] * t
  )

ggplot(bd_anual, aes(x = ano)) +
  geom_point(aes(y = chegadas, color = "Dados reais"), size = 2) +
  geom_line(aes(y = fitted, color = "Modelo Ajustado"),  
            linewidth = 1, linetype = "solid", na.rm = TRUE) +
  geom_line(aes(y = contraf, color = "Contrafactual"),
            linewidth = 0.8, linetype = "dashed", na.rm = TRUE) +
  geom_vline(xintercept = c(2014, 2015, 2016, 2020),
             linetype = "dotted", color = "red", alpha = 0.7) +
  annotate("text", x = c(2014, 2015, 2016, 2020),
           y = max(bd_anual$chegadas, na.rm = TRUE),
           label = labels_eventos,
           angle = 90, vjust = -0.3, hjust = 0,
           size = 3, color = "red") +
  scale_y_continuous(labels = fun_formatC_inteiros) +
  scale_x_continuous(breaks = seq(2009, 2024, 1), minor_breaks = NULL) +
  scale_color_manual(values = c("Dados reais" = "black",
                                "Modelo Ajustado" = "steelblue", 
                                "Contrafactual" = "gray50"),
                     breaks = c("Dados reais", "Modelo Ajustado", "Contrafactual")) +
    labs(title = "Chegadas turísticas internacionais ao Brasil (anual)",
         x = "Ano", 
         y = "Chegadas internacionais",
         color = "") + 
  theme_minimal() +
  theme(legend.position = "bottom")
```

#### Autocorrelação

O teste Breusch-Godfrey detectou autocorrelação de segunda ordem nos resíduos (LM = 6,28; p = 0,043). A validade da inferência foi assegurada pela aplicação do estimador HAC de Newey-West, com largura de banda fixada em 2, confirmada pela estacionariedade dos resíduos (ADF: p < 0,01 para k ≤ 1).

```{r}
#| label: anual nível Diagnóstico de autocorrelação

# Teste Breusch-Godfrey (H0: sem autocorrelação nos resíduos)
bgtest(fit_anual_nivel, order = 2)
```

```{r}
#| eval: false
#| include: false
# Se autocorrelação for detectada, ajustar com ARIMA nos resíduos

# Gráfico dos resíduos
checkresiduals(fit_anual_nivel$residuals)

# Se as barras do ACF nos lags 1 e 2 cruzarem levemente a banda pontilhada (intervalo de confiança), confirma que é moderada. Se ultrapassarem com folga, é mais séria.
acf(residuals(fit_anual_nivel), main = "ACF dos resíduos — modelo anual")
pacf(residuals(fit_anual_nivel), main = "PACF dos resíduos — modelo anual")

adf.test(residuals(fit_anual_nivel))
# H0: raiz unitária — rejeitar é bom (resíduos estacionários)

adf.test(residuals(fit_anual_nivel), k = 2)

# Lag 1 — mais parcimonioso com n pequeno
adf.test(residuals(fit_anual_nivel), k = 1)

# Lag 0 — DF puro, sem correção AR
adf.test(residuals(fit_anual_nivel), k = 0)

# a não-rejeição com k = 2 era um artefato de perda de poder: dois lags consumiram observações demais numa série de n=22, e o teste ficou sem força para rejeitar H0. Com k = 1 e k = 0, a estacionariedade dos resíduos é confirmada com folga. A conclusão é direta:
# - Os resíduos são estacionários (memória curta, sem raiz unitária)
# - O HAC de Newey-West é válido para o seu modelo
# - Não há necessidade de transformações adicionais nem de abordagens alternativas por esse motivo
```


```{r}
#| label: anual nivel plot alternativo
#| eval: false
#| include: false

# Gráfico com intervalo de confiança do contrafactual

# Cria dataset contrafactual: zera todas as variáveis de evento
bd_contraf <- bd_anual |>
  mutate(
    D_copa = 0, slope_copa = 0,
    D_rec  = 0, slope_rec  = 0,
    D_rio  = 0, slope_rio  = 0,
    D_pand = 0, slope_pand = 0
  )

# Predição com intervalo de confiança
pred_contraf <- predict(
  fit_anual_nivel,
  newdata  = bd_contraf,
  interval = "confidence",
  level    = 0.95) |>   
  as_tibble() |>
  rename(contraf_point = fit, contraf_lo = lwr, contraf_hi = upr)

bd_anual <- bind_cols(bd_anual, pred_contraf)

# Gráfico com banda de incerteza no contrafactual
ggplot(bd_anual, aes(x = ano)) +
  geom_ribbon(aes(ymin = contraf_lo, ymax = contraf_hi),
              fill = "gray70", alpha = 0.3) +
  geom_line(aes(y = contraf_point), color = "gray50",
            linetype = "dashed", linewidth = 0.8) +
  geom_line(aes(y = fitted(fit_anual_nivel)), color = "steelblue",
            linewidth = 1) +
  geom_point(aes(y = chegadas), color = "black", size = 2) +
  geom_vline(xintercept = c(2014, 2015, 2016, 2020),
             linetype = "dotted", color = "red", alpha = 0.7) +
  theme_minimal()

```


<!-- #### Modelo ARIMA com regressores ITS -->

```{r}
#| label: anual nivel arima
#| eval: false
#| include: false

# Versão com todos os regressores
regressores_anual <- bd_anual |>
  select(t, D_copa, slope_copa, D_rec, slope_rec,
         D_rio, slope_rio, D_pand, slope_pand) |>
  as.matrix()

# Não roda por multicolinearidade entre alguns regressores
# fit_arima_anual <- auto.arima(
#   bd_anual$chegadas,
#   xreg     = regressores_anual,
#   seasonal = FALSE,   # dados anuais: sem sazonalidade
#   stepwise = FALSE,
#   approximation = FALSE
# )

# Identificando os regressores com multicolinearidade
alias(fit_anual_nivel)
names(which(is.na(coef(fit_anual_nivel))))

# Excluindo os regressores com multicolinearidade ("slope_rec" "slope_rio")
regressores_anual <- bd_anual |>
  select(t, 
         D_copa, slope_copa, 
         D_rec, 
         D_rio, 
         D_pand, slope_pand) |>
  as.matrix()

fit_arima_anual <- auto.arima(
  bd_anual$chegadas,
  xreg     = regressores_anual,
  seasonal = FALSE,   # dados anuais: sem sazonalidade
  stepwise = FALSE,
  approximation = FALSE
)

summary(fit_arima_anual)

# Excluindo todos os slopes
regressores_anual <- bd_anual |>
  select(t, 
         D_copa, 
         D_rec, 
         D_rio, 
         D_pand) |>
  as.matrix()

fit_arima_anual <- auto.arima(
  bd_anual$chegadas,
  xreg     = regressores_anual,
  seasonal = FALSE,   # dados anuais: sem sazonalidade
  stepwise = FALSE,
  approximation = FALSE
)

summary(fit_arima_anual)
```



### Chegadas em 1ª diferença
#### Série
```{r}

bd_anual_dif <- bd_anual |> 
  dplyr::select(ano:slope_pand) |> 
  mutate(dchegadas = chegadas - dplyr::lag(chegadas, 1L)) |> 
  filter(ano != 2009)

bd_anual_dif |> mutate(dchegadas = dchegadas / 1000) |> 
  ggplot(aes(x=ano, y=dchegadas)) + 
  geom_bar(stat = "identity") +
  geom_text(aes(label = formatC(dchegadas, format = "f", big.mark = ".", decimal.mark = ",", digits = 1)), 
            position = position_dodge(width = 0.9), 
            vjust = -0.3, size = 2.5) +
   scale_x_continuous(breaks = seq(2010, 2024, 1), minor_breaks = NULL) +
  scale_y_continuous(labels = fun_formatC_inteiros) +
  labs(
    title = "Variação chegadas turísticas internacionais ao Brasil, por ano",
    y = "Variação das chegadas internacionais (mil)",
    x = "Ano")
```

#### Modelo
```{r}
#| label: anual diferença Modelo ITS
#| include: false

# O modelo estima, para cada evento:
#   β_D_k    = mudança abrupta no nível (efeito imediato)
#   β_slope_k = mudança na tendência após o evento (efeito acumulado por ano)

fit_anual_dif <- lm(
  dchegadas ~ t +
    D_copa     + slope_copa  +
    D_rec      + slope_rec   +
    D_rio      + slope_rio   +
    D_pand     + slope_pand,
  data = bd_anual_dif
)

# Erros-padrão normais
summary(fit_anual_dif)

# Erros-padrão robustos à autocorrelação e heterocedasticidade (Newey-West HAC)
epHAC <- coeftest(fit_anual_dif, vcov = vcovHAC(fit_anual_dif))

# Tabela formatada com HAC
tidy(epHAC) %>%
  mutate(ic_inf = 100 * (estimate - 1.96 * std.error),
         ic_sup = 100 * (estimate + 1.96 * std.error)) |> 
  mutate(p.value = scales::label_pvalue(accuracy = 0.001)(p.value)) |> 
  print()
```


```{r}
stargazer(epHAC, type = "text")
```
#### Visualização

```{r}
#| label: anual dif plot


bd_anual_dif <- bd_anual_dif |> 
  mutate(fitted = fitted(fit_anual_dif),
         # Contrafactual: remove os efeitos dos eventos mantendo apenas t + intercepto
         contraf = coef(fit_anual_dif)["(Intercept)"] + coef(fit_anual_dif)["t"] * t)

ggplot(bd_anual_dif, aes(x = ano)) +
  geom_point(aes(y = dchegadas, color = "Dados reais"), size = 2) +
  geom_line(aes(y = fitted, color = "Modelo Ajustado"),  
            linewidth = 1, linetype = "solid", na.rm = TRUE) +
  geom_line(aes(y = contraf, color = "Contrafactual"), 
            linewidth = 0.8, linetype = "dashed", na.rm = TRUE) +
  geom_vline(xintercept = c(2014, 2015, 2016, 2020),
             linetype = "dotted", color = "red", alpha = 0.7) +
  annotate("text", x = c(2014, 2015, 2016, 2020),
           y = max(bd_anual_dif$dchegadas, na.rm = TRUE),
           label = labels_eventos,
           angle = 90, vjust = -0.3, hjust = .9,
           size = 3, color = "red") +
  scale_y_continuous(labels = fun_formatC_inteiros) +
  scale_x_continuous(breaks = seq(2010, 2024, 1), minor_breaks = NULL) +
  scale_color_manual(values = c("Dados reais" = "black",
                                "Modelo Ajustado" = "steelblue", 
                                "Contrafactual" = "gray50"),
                     breaks = c("Dados reais", "Modelo Ajustado", "Contrafactual")) +
  labs(title = "Chegadas turísticas internacionais ao Brasil (anual)",
       x = "Ano", 
       y = "Variação anual das chegadas internacionais",
       color = "") + 
  theme_minimal() +
  theme(legend.position = "bottom")

```

```{r}
#| label: anual dif plot alternativo
#| eval: false
#| include: false

# Gráfico com intervalo de confiança do contrafactual

 
# Cria dataset contrafactual: zera todas as variáveis de evento
bd_contraf_dif <- bd_anual_dif |>
  mutate(
    D_copa = 0, slope_copa = 0,
    D_rec  = 0, slope_rec  = 0,
    D_rio  = 0, slope_rio  = 0,
    D_pand = 0, slope_pand = 0
  )

# Predição com intervalo de confiança
pred_contraf_dif <- predict(
  fit_anual_dif,
  newdata  = bd_contraf_dif,
  interval = "confidence",
  level    = 0.95) |>   
  as_tibble() |>
  rename(contraf_point = fit, contraf_lo = lwr, contraf_hi = upr)

bd_anual_dif <- bind_cols(bd_anual_dif, pred_contraf_dif)

# Gráfico com banda de incerteza no contrafactual
ggplot(bd_anual_dif, aes(x = ano)) +
  geom_ribbon(aes(ymin = contraf_lo, ymax = contraf_hi),
              fill = "gray70", alpha = 0.3) +
  geom_line(aes(y = contraf_point), color = "gray50",
            linetype = "dashed", linewidth = 0.8) +
  geom_line(aes(y = fitted(fit_anual_dif)), color = "steelblue",
            linewidth = 1) +
  geom_point(aes(y = dchegadas), color = "black", size = 2) +
  geom_vline(xintercept = c(2014, 2015, 2016, 2020),
             linetype = "dotted", color = "red", alpha = 0.7) +
  theme_minimal()

```

#### Autocorrelação
```{r}
#| label: anual dif Diagnóstico de autocorrelação
# Teste Breusch-Godfrey (H0: sem autocorrelação nos resíduos)
bgtest(fit_anual_dif, order = 2)
```
```{r}
# Padrão de autocorrelação nos resíduos
acf(residuals(fit_anual_dif),  main = "ACF — modelo em diferença")
pacf(residuals(fit_anual_dif), main = "PACF — modelo em diferença")
```


```{r}
#| eval: false
#| include: false
# Se autocorrelação for detectada, ajustar com ARIMA nos resíduos

# Gráfico dos resíduos
checkresiduals(fit_anual_dif$residuals)
```

### Chegadas em log
#### Série
```{r}

bd_anual_log <- bd_anual |> 
  dplyr::select(ano:slope_pand) |> 
  mutate(lchegadas = log(chegadas),
         var_pct = (chegadas / lag(chegadas) - 1) * 100)

bd_anual_log |> 
  ggplot(aes(x=ano, y=lchegadas)) + 
  geom_bar(stat = "identity") +
  geom_text(aes(label = formatC(lchegadas, format = "f", big.mark = ".", decimal.mark = ",", digits = 2)), 
            position = position_dodge(width = 0.9), 
            vjust = -0.3, size = 2.5) +
  scale_x_continuous(breaks = seq(2009, 2024, 1), minor_breaks = NULL) +
  scale_y_continuous(labels = fun_formatC_1_decimal) +
  coord_cartesian(ylim = c(12, 16)) +
  labs(title = "Chegadas turísticas internacionais ao Brasil, por ano (log)",
    y = "Chegadas internacionais (log)",
    x = "Ano")

bd_anual_log |> 
  ggplot(aes(x=ano, y=var_pct)) + 
  geom_bar(stat = "identity") +
  geom_text(aes(label = formatC(var_pct, format = "f", big.mark = ".", decimal.mark = ",", digits = 2)), 
            position = position_dodge(width = 0.9), 
            vjust = -0.3, size = 2.5) +
  scale_x_continuous(breaks = seq(2009, 2024, 1), minor_breaks = NULL) +
  scale_y_continuous(labels = fun_formatC_1_decimal) +
  labs(title = "Crescimento das chegadas turísticas internacionais ao Brasil, por ano (%)",
    y = "Variação das chegadas internacionais (%)",
    x = "Ano")
```

#### Modelo
```{r}
#| label: anual log Modelo ITS
#| include: false

# O modelo estima, para cada evento:
#   β_D_k    = mudança abrupta no nível (efeito imediato)
#   β_slope_k = mudança na tendência após o evento (efeito acumulado por ano)

fit_anual_log <- lm(
  lchegadas ~ t +
    D_copa     + slope_copa  +
    D_rec      + slope_rec   +
    D_rio      + slope_rio   +
    D_pand     + slope_pand,
  data = bd_anual_log
)

summary(fit_anual_log)

# Erros-padrão robustos à autocorrelação e heterocedasticidade (Newey-West HAC)
epHAC <- coeftest(fit_anual_log, vcov = vcovHAC(fit_anual_log))

# Tabela formatada com HAC
tidy(epHAC) %>%
  mutate(ic_inf = 100 * (estimate - 1.96 * std.error),
         ic_sup = 100 * (estimate + 1.96 * std.error)) |> 
  mutate(p.value = scales::label_pvalue(accuracy = 0.001)(p.value)) |> 
  print()
```

```{r}
stargazer(epHAC, type = "text")
```

#### Visualização
```{r}
#| label: anual log plot

bd_anual_log <- bd_anual_log |>
  mutate(
    fitted    = fitted(fit_anual_log),
    # Contrafactual: remove os efeitos dos eventos mantendo apenas t + intercepto
    contraf   = coef(fit_anual_log)["(Intercept)"] +
                coef(fit_anual_log)["t"] * t)

ggplot(bd_anual_log, aes(x = ano)) +
  geom_point(aes(y = lchegadas), color = "black", size = 2) +
  geom_line(aes(y = fitted, color = "Modelo Ajustado"),  
            linewidth = 1, linetype = "solid", na.rm = TRUE) +
  geom_line(aes(y = contraf, color = "Contrafactual"), 
            linewidth = 0.8, linetype = "dashed", na.rm = TRUE) +
  geom_vline(xintercept = c(2014, 2015, 2016, 2020),
             linetype = "dotted", color = "red", alpha = 0.7) +
  annotate("text", x = c(2014, 2015, 2016, 2020),
           y = max(bd_anual_log$lchegadas, na.rm = TRUE),
           label = labels_eventos,
           angle = 90, vjust = -0.3, hjust = -0.6,
           size = 3, color = "red") +
  scale_y_continuous(labels = fun_formatC_2_decimais) +
  coord_cartesian(ylim = c(13, 17)) +
  scale_x_continuous(breaks = seq(2009, 2024, 1), minor_breaks = NULL) +
  scale_color_manual(values = c("Modelo Ajustado" = "steelblue", 
                                "Contrafactual" = "gray50")) +
  labs(title = "Chegadas turísticas internacionais ao Brasil (anual)",
       x = "Ano", 
       y = "Logaritmo natural das chegadas internacionais",
       color = "") + 
  theme_minimal() +
  theme(legend.position = "bottom")
```

```{r}
#| eval: false
#| include: false

# Gráfico com intervalo de confiança do contrafactual

# Cria dataset contrafactual: zera todas as variáveis de evento
bd_contraf_log <- bd_anual_log |>
  mutate(
    D_copa = 0, slope_copa = 0,
    D_rec  = 0, slope_rec  = 0,
    D_rio  = 0, slope_rio  = 0,
    D_pand = 0, slope_pand = 0
  )

# Predição com intervalo de confiança
pred_contraf_log <- predict(
  fit_anual_log,
  newdata  = bd_contraf_log,
  interval = "confidence",
  level    = 0.95) |>   
  as_tibble() |>
  rename(contraf_point = fit, contraf_lo = lwr, contraf_hi = upr)

bd_anual_log <- bind_cols(bd_anual_log, pred_contraf_log)

# Gráfico com banda de incerteza no contrafactual
ggplot(bd_anual_log, aes(x = ano)) +
  geom_ribbon(aes(ymin = contraf_lo, ymax = contraf_hi),
              fill = "gray70", alpha = 0.3) +
  geom_line(aes(y = contraf_point), color = "gray50",
            linetype = "dashed", linewidth = 0.8) +
  geom_line(aes(y = fitted(fit_anual_log)), color = "steelblue",
            linewidth = 1) +
  geom_point(aes(y = lchegadas), color = "black", size = 2) +
  geom_vline(xintercept = c(2014, 2015, 2016, 2020),
             linetype = "dotted", color = "red", alpha = 0.7) +
  theme_minimal()

```


#### Autocorrelação
```{r}
#| label: anual log Diagnóstico de autocorrelação

# Teste Breusch-Godfrey (H0: sem autocorrelação nos resíduos)
bgtest(fit_anual_log, order = 2)

# 1. Verificar estacionariedade dos resíduos
adf.test(residuals(fit_anual_log), k = 1)
adf.test(residuals(fit_anual_log), k = 0)

# 2. Se estacionário, aplicar HAC com lag = 2
coeftest(fit_anual_log,
         vcov = NeweyWest(fit_anual_log, lag = 2, prewhite = FALSE))
```


```{r}
#| eval: false
#| include: false
# Se autocorrelação for detectada, ajustar com ARIMA nos resíduos

# Gráfico dos resíduos
checkresiduals(fit_anual_log$residuals)
```


### Participação do Brasil
#### Importação de dados
```{r}
#| label: Cria banco da participação
#| include: false

path_chegadas <- "data/UN_Tourism_inbound_arrivals_12_2025.xlsx"
bd_raw_chegadas <- readxl::read_excel(path_chegadas, 
                                      sheet = "Data",
                                      col_types = c("text", "text", "text", "numeric", "text", "numeric",
                                                    "text","numeric","numeric","text","text","text",
                                                    "text")) |> 
  janitor::clean_names()

# Vetor de concorrentes ----
concorrentes <- c("Brazil","Peru","Dominican Republic", "Colombia","Spain","Chile","Costa Rica","Jamaica", "Cuba","Argentina","Mexico")

bd_chegadas_2009 <- bd_raw_chegadas |>
  filter(indicator_code == "INBD_TRIP_TOTL_TOTL_TOUR", year == 2009, reporter_area_label %in% concorrentes) |>
  summarise(chegadas = sum(value), .by = c(reporter_area_label, year)) |> 
  rename(destino = reporter_area_label,
         ano = year)

# Importações do UN Tourism Highlights
tipos_hl <- c("numeric", "text", "text", 
              "text", "text", "numeric", "numeric", 
              "numeric", "numeric", "numeric", 
              "numeric", "numeric", "numeric", 
              "numeric", "numeric", "numeric", 
              "numeric", "numeric", "numeric")

hl_americas <- read_excel("data/UNWTO_HL2024_Americas.xlsx", 
                          col_types = tipos_hl,
                          na = c("..",""),
                          sheet = "Americas_Arrivals",
                          range = "A1:S55")
hl_americas  %<>% janitor::clean_names()

hl_europe <- read_excel("data/UNWTO_HL2024_Europe.xlsx", 
                        col_types = tipos_hl,
                        na = c("..",""),
                        sheet = "Europe_Arrivals",
                        range = "A1:S61")
hl_europe  %<>% janitor::clean_names()

hl_regions <- read_excel("data/UNWTO_HL2024_Regions.xlsx", 
                         col_types =c("text", "text", 
                                      "text", "numeric", "numeric", 
                                      "numeric", "numeric", "numeric", 
                                      "numeric", "numeric", "numeric", 
                                      "numeric", "numeric", "numeric", 
                                      "numeric", "numeric", "numeric"),
                         na = c("..",""),
                         sheet = "Regions_Arrivals",
                         range = "A1:Q24")
hl_regions  %<>% janitor::clean_names()

hl <- bind_rows(hl_americas, hl_europe, hl_regions)
hl <- janitor::clean_names(hl)
hl %<>% mutate(country_group_name = str_replace_all(country_group_name, "Dominican Rep.", "Dominican Republic"))
hl <- hl |> filter(country_group_name %in% c(concorrentes,"World"))
# hl |> count(country_group_name)

hl_long <- hl |> 
  dplyr::select(country_group_name,
                x2010:x2023) |> 
  pivot_longer(cols = c(x2010:x2023), names_to = "ano", values_to = "chegadas") |> 
  mutate(ano = as.integer(str_replace_all(ano, "x", ""))) |> 
  rename(destino = country_group_name)

# Acréscimo de dados mais recentes
# Fonte 2024:2025 UN Tourism Dashboard (https://www.untourism.int/tourism-data/un-tourism-tourism-dashboard, 19/2/2026)
# Fonte 2009 Mundo: Anuário Estatístico de Turismo 2022 - Ano Base 2021. https://www.gov.br/turismo/pt-br/acesso-a-informacao/acoes-e-programas/observatorio/anuario-estatistico/anuario-estatistico-de-turismo-2021-ano-base-2020/copy_of_anuario_estatistico_de_turismo_2022_vol49_1ed__plan_excel.zip
dados_extras <- data.frame(destino = character(), ano = numeric(), chegadas = numeric())
dados_extras <- add_row(dados_extras, destino = "World",              ano = 2024, chegadas = 1465000)
dados_extras <- add_row(dados_extras, destino = "World",              ano = 2025, chegadas = 1523000)
dados_extras <- add_row(dados_extras, destino = "Brazil",             ano = 2024, chegadas = 6800)
dados_extras <- add_row(dados_extras, destino = "Brazil",             ano = 2025, chegadas = 9300)
dados_extras <- add_row(dados_extras, destino = "Peru",               ano = 2024, chegadas = 3300)
dados_extras <- add_row(dados_extras, destino = "Dominican Republic", ano = 2024, chegadas = 8100)
dados_extras <- add_row(dados_extras, destino = "Dominican Republic", ano = 2025, chegadas = 8500)
dados_extras <- add_row(dados_extras, destino = "Colombia",           ano = 2024, chegadas = 6800)
dados_extras <- add_row(dados_extras, destino = "Spain",              ano = 2024, chegadas = 93800)
dados_extras <- add_row(dados_extras, destino = "Chile",              ano = 2024, chegadas = 5200)
dados_extras <- add_row(dados_extras, destino = "Costa Rica",         ano = 2024, chegadas = 2900)
dados_extras <- add_row(dados_extras, destino = "Jamaica",            ano = 2024, chegadas = 2900)
dados_extras <- add_row(dados_extras, destino = "Cuba",               ano = 2023, chegadas = 2400)
dados_extras <- add_row(dados_extras, destino = "Cuba",               ano = 2024, chegadas = 2200)
dados_extras <- add_row(dados_extras, destino = "Argentina",          ano = 2024, chegadas = 6600)
dados_extras <- add_row(dados_extras, destino = "Mexico",             ano = 2024, chegadas = 45000)
dados_extras <- add_row(dados_extras, destino = "World",             ano = 2009, chegadas = 892000)

hl_long <- bind_rows(hl_long, dados_extras, bd_chegadas_2009)
hl_long <- hl_long |> arrange(destino, ano) |> na.omit()

bd_mundo <- hl_long |> filter(destino == "World")
bd_concorrentes <- hl_long |> filter(destino != "World")
bd_completo <- left_join(bd_concorrentes, bd_mundo, by = join_by(ano)) |> 
  rename(chegadas = chegadas.x,
         mundo = chegadas.y,
         destino = destino.x) |> 
  dplyr::select(-destino.y) |> 
  mutate(pct = round(chegadas / mundo * 100,2))

bd_completo_brasil <- bd_completo |> filter(destino == "Brazil") |> dplyr::select(ano, pct)

bd_anual_pct <- left_join(bd_anual, bd_completo_brasil, by = join_by(ano))

rm(list = c("bd_completo_brasil", "bd_completo", "bd_concorrentes", "bd_mundo",
            "bd_chegadas_2009", "bd_raw_chegadas", "dados_extras", "hl", "hl_americas",
            "hl_europe", "hl_long", "hl_regions", "path_chegadas", "tipos_hl", "concorrentes"))
```

#### Série
```{r}
bd_anual_pct |> 
  ggplot(aes(x=ano, y=pct)) + 
  geom_bar(stat = "identity") +
  geom_text(aes(label = formatC(pct, format = "f", big.mark = ".", decimal.mark = ",", digits = 2)), 
            position = position_dodge(width = 0.9), 
            vjust = -0.3, size = 2.5) +
   scale_x_continuous(breaks = seq(2009, 2024, 1), minor_breaks = NULL) +
  scale_y_continuous(labels = fun_formatC_2_decimais, breaks = seq(0,.6,.1)) +
  coord_cartesian(ylim = c(0, .6)) + 
  labs(
    title = "Participação do Brasil no total mundial de chegadas (anual)",
    y = "Participação do Brasil (%)",
    x = "Ano")
```

#### Modelo
```{r}
#| label: anual pct Modelo ITS
#| include: false

# O modelo estima, para cada evento:
#   β_D_k    = mudança abrupta no nível (efeito imediato)
#   β_slope_k = mudança na tendência após o evento (efeito acumulado por ano)

fit_anual_pct <- lm(
  pct ~ t +
    D_copa     + slope_copa  +
    D_rec      + slope_rec   +
    D_rio      + slope_rio   +
    D_pand     + slope_pand,
  data = bd_anual_pct
)

summary(fit_anual_pct)

# Erros-padrão robustos à autocorrelação e heterocedasticidade (Newey-West HAC)
epHAC <- coeftest(fit_anual_pct, vcov = vcovHAC(fit_anual_pct))

# Tabela formatada com HAC
tidy(epHAC) %>%
  mutate(ic_inf = 100 * (estimate - 1.96 * std.error),
         ic_sup = 100 * (estimate + 1.96 * std.error)) |> 
  mutate(p.value = scales::label_pvalue(accuracy = 0.001)(p.value)) |> 
  print()
```

```{r}
stargazer(epHAC, type = "text")
```

#### Visualização
```{r}
#| label: anual pct plot
bd_anual_pct <- bd_anual_pct |> dplyr::select(ano:slope_pand, pct) |> 
  mutate(fitted = fitted(fit_anual_pct),
         # Contrafactual: remove os efeitos dos eventos mantendo apenas t + intercepto
         contraf   = coef(fit_anual_pct)["(Intercept)"] + coef(fit_anual_pct)["t"] * t)

ggplot(bd_anual_pct, aes(x = ano)) +
  geom_point(aes(y = pct, color = "Dados reais"), size = 2) +
  geom_line(aes(y = fitted, color = "Modelo Ajustado"),  
            linewidth = 1, linetype = "solid", na.rm = TRUE) +
  geom_line(aes(y = contraf, color = "Contrafactual"), 
            linewidth = 0.8, linetype = "dashed", na.rm = TRUE) +
  geom_vline(xintercept = c(2014, 2015, 2016, 2020),
             linetype = "dotted", color = "red", alpha = 0.7) +
  annotate("text", x = c(2014, 2015, 2016, 2020),
           y = max(bd_anual_pct$pct, na.rm = TRUE),
           label = labels_eventos,
           angle = 90, vjust = -0.3, hjust = -.15,
           size = 3, color = "red") +
  scale_y_continuous(labels = fun_formatC_2_decimais, limits = c(NA, .7)) +
  scale_x_continuous(breaks = seq(2009, 2024, 1), minor_breaks = NULL) +
  scale_color_manual(values = c("Dados reais" = "black",
                                "Modelo Ajustado" = "steelblue", 
                                "Contrafactual" = "gray50"),
                      breaks = c("Dados reais", "Modelo Ajustado", "Contrafactual")) +
  labs(title = "Participação do Brasil no total mundial de chegadas (anual)",
       x = "Ano", 
       y = "Participação do Brasil (%)",
       color = "") + 
  theme_minimal() +
  theme(legend.position = "bottom")

```
¨
```{r}
#| eval: false
#| include: false

# Gráfico com intervalo de confiança do contrafactual

# Cria dataset contrafactual: zera todas as variáveis de evento
bd_contraf_pct <- bd_anual_pct |> 
  mutate(
    D_copa = 0, slope_copa = 0,
    D_rec  = 0, slope_rec  = 0,
    D_rio  = 0, slope_rio  = 0,
    D_pand = 0, slope_pand = 0
  )

# Predição com intervalo de confiança
pred_contraf_pct <- predict(
  fit_anual_pct,
  newdata  = bd_contraf_pct,
  interval = "confidence",
  level    = 0.95) |>   
  as_tibble() |>
  rename(contraf_point = fit, contraf_lo = lwr, contraf_hi = upr)

bd_anual_pct <- bind_cols(bd_anual_pct, pred_contraf_pct)

# Gráfico com banda de incerteza no contrafactual
ggplot(bd_anual_pct, aes(x = ano)) +
  geom_ribbon(aes(ymin = contraf_lo, ymax = contraf_hi),
              fill = "gray70", alpha = 0.3) +
  geom_line(aes(y = contraf_point), color = "gray50",
            linetype = "dashed", linewidth = 0.8) +
  geom_line(aes(y = fitted(fit_anual_pct)), color = "steelblue",
            linewidth = 1) +
  geom_point(aes(y = pct), color = "black", size = 2) +
  geom_vline(xintercept = c(2014, 2015, 2016, 2020),
             linetype = "dotted", color = "red", alpha = 0.7) +
  theme_minimal()

```

#### Autocorrelação
```{r}
#| label: anual pct Diagnóstico de autocorrelação

# Teste Breusch-Godfrey (H0: sem autocorrelação nos resíduos)
bgtest(fit_anual_pct, order = 2)
```


```{r}
#| eval: false
#| include: false
# Se autocorrelação for detectada, ajustar com ARIMA nos resíduos

# Gráfico dos resíduos
checkresiduals(fit_anual_pct$residuals)
```


## Fluxo anual, análise por evento, 2009-2024

## Fluxo anual, testes de robustez

## Fluxo mensal

### Análise agregada

#### Dados
```{r}
## Construção das variáveis ITS ----
bd <- bd |>
  mutate(
    mes = case_match(
      mes,
      "janeiro"   ~ 1L,
      "fevereiro" ~ 2L,
      "marco"     ~ 3L,
      "abril"     ~ 4L,
      "maio"      ~ 5L,
      "junho"     ~ 6L,
      "julho"     ~ 7L,
      "agosto"    ~ 8L,
      "setembro"  ~ 9L,
      "outubro"   ~ 10L,
      "novembro"  ~ 11L,
      "dezembro"  ~ 12L
    )
  )

bdm <- bd |> summarise(chegadas = sum(chegadas),.by = c(ano,mes))

bd_mensal <- bdm |>
  arrange(ano, mes) |>
  mutate(
    # Índice de tempo (1, 2, 3, ...) — tendência linear
    t = row_number(),

    # Datas numéricas fracionadas para comparação
    data_frac = ano + (mes - 1) / 12,

    # Copa do Mundo: junho de 2014 (início do torneio: 12/06/2014)
    D_copa     = as.integer(data_frac >= 2014 + 5/12),
    slope_copa = pmax(0, t - (which(ano == 2014 & mes == 6)[1] - 1)),

    # Recessão: início em 2015-01
    D_rec      = as.integer(data_frac >= 2015),
    slope_rec  = pmax(0, t - (which(ano == 2015 & mes == 1)[1] - 1)),

    # Olimpíadas Rio: agosto de 2016 (início: 05/08/2016)
    D_rio      = as.integer(data_frac >= 2016 + 7/12),
    slope_rio  = pmax(0, t - (which(ano == 2016 & mes == 8)[1] - 1)),

    # Pandemia: março de 2020 (OMS declarou emergência: 11/03/2020)
    D_pand     = as.integer(data_frac >= 2020 + 2/12),
    slope_pand = pmax(0, t - (which(ano == 2020 & mes == 3)[1] - 1))
  )
```

#### Sazonalidade
```{r}
# Turismo tem sazonalidade forte. Usamos termos de Fourier (pares seno/cosseno)
# para modelá-la de forma flexível, sem incluir 11 dummies de mês.
# harmonic(t, nharmonics, period) do {tsModel} gera os termos.

# Transforma chegadas em objeto ts (necessário para harmonic())
chegadas_ts <- ts(bd_mensal$chegadas, start = c(min(bd_mensal$ano), 1), frequency = 12)

# Matriz de termos de Fourier (2 pares = 4 colunas)
fourier_mat <- harmonic(chegadas_ts, nfreq = 2, period = 12)
colnames(fourier_mat) <- c("sin1", "cos1", "sin2", "cos2")

bd_mensal <- bind_cols(bd_mensal, as_tibble(fourier_mat))
```

#### Modelo
```{r}
#| eval: false
#| include: false
# OLS com erros HAC

fit_mensal <- lm(
  chegadas ~ t + sin1 + cos1 + sin2 + cos2 +
    D_copa    + slope_copa  +
    D_rec     + slope_rec   +
    D_rio     + slope_rio   +
    D_pand    + slope_pand,
  data = bd_mensal
)

summary(fit_mensal)

# Erros-padrão robustos HAC (Newey-West)
coeftest(fit_mensal, vcov = vcovHAC(fit_mensal))

```

#### Autocorrelação
```{r}
#| eval: false
#| include: false
# Para dados mensais, testar até ordem 12 (1 ano) (H0: sem autocorrelação nos resíduos)
bgtest(fit_mensal, order = 12)

checkresiduals(fit_mensal$residuals)
```

#### Visualização
```{r}
#| eval: false
#| include: false
bd_mensal <- bd_mensal |>
  mutate(
    data_plot = as.Date(paste(ano, mes, "01", sep = "-")),
    fitted    = fitted(fit_mensal),
    # Contrafactual: apenas tendência + sazonalidade (sem eventos)
    contraf   = coef(fit_mensal)["(Intercept)"] +
                coef(fit_mensal)["t"]    * t    +
                coef(fit_mensal)["sin1"] * sin1 +
                coef(fit_mensal)["cos1"] * cos1 +
                coef(fit_mensal)["sin2"] * sin2 +
                coef(fit_mensal)["cos2"] * cos2
  )

datas_eventos <- as.Date(c("2014-06-01", "2015-01-01", "2016-08-01", "2020-03-01"))
labels_eventos <- c("Copa 2014", "Recessão 2015", "Rio 2016", "COVID-19 2020")

ggplot(bd_mensal, aes(x = data_plot)) +
  geom_point(aes(y = chegadas), color = "black", size = 0.8, alpha = 0.6) +
  geom_line(aes(y = fitted),  color = "steelblue", linewidth = 0.9,
            linetype = "solid",  na.rm = TRUE) +
  geom_line(aes(y = contraf), color = "gray50",   linewidth = 0.7,
            linetype = "dashed", na.rm = TRUE) +
  geom_vline(xintercept = datas_eventos,
             linetype = "dotted", color = "red", alpha = 0.7) +
  annotate("text", x = datas_eventos,
           y = max(bd_mensal$chegadas, na.rm = TRUE),
           label = labels_eventos,
           angle = 90, vjust = -0.3, hjust = 1.1,
           size = 2.8, color = "red") +
  labs(
    title    = "ITS — Chegadas turísticas internacionais ao Brasil (mensal)",
    subtitle = "Linha azul: modelo ajustado | Linha cinza: contrafactual (tendência + sazonalidade)",
    x = "Data", y = "Chegadas internacionais"
  ) +
  theme_minimal()
```

#### Modelo SARIMA com regressores ITS (Opcional)
```{r}
#| eval: false
#| include: false
# Use se bgtest() rejeitar H0 nos resíduos do OLS mensal.
# auto.arima() detecta automaticamente a estrutura ARIMA + sazonal.

regressores_mensal <- bd_mensal |>
  select(t, sin1, cos1, sin2, cos2,
         D_copa, slope_copa, D_rec, slope_rec,
         D_rio, slope_rio, D_pand, slope_pand) |>
  as.matrix()

fit_sarima_mensal <- auto.arima(
  chegadas_ts,
  xreg        = regressores_mensal,
  seasonal    = TRUE,
  stepwise    = FALSE,
  approximation = FALSE
)

summary(fit_sarima_mensal)
```


### Análise por evento