---
title: "Relatório Parcial OE1"
format: 
  html: default
editor: source
page-layout: full
self-contained: true
execute:
  warning: false
  cache: false 
toc: true
toc-depth: 5
toc-expand: true
toc-title: Sumário
toc-location: right
number-sections: true
echo: false
lightbox: true
lang: pt
fig-cap-location: top
editor_options: 
  chunk_output_type: inline
---

## Perguntas de pesquisa

> **OE1.1 Como evoluiu a participação do Brasil no turismo internacional entre 2010 e 2024 em comparação a destinos concorrentes?**

> **OE1.2 Há diferenças na evolução da participação do Brasil em mercados emissores mais sensíveis às mudanças climáticas?**

> **OE1.3 Quais fatores estruturais e conjunturais explicam variações no desempenho do Brasil em termos de chegadas e receitas?**

> **OE1.4 Em que medida choques externos (megaeventos, recessões, pandemia) afetaram a competitividade internacional do turismo brasileiro?**

## Estrutura do relatório

**1. [Participação do Brasil no Turismo Internacional]**

> Descrição da evolução da participação do Brasil e concorrentes

> Decomposição shift-share (dinâmico) da participação do Brasil e seus principais concorrentes no receptivo turístico internacional (chegadas e receitas)

**2. [Participação dos países prioritários e sensíveis às mudanças climáticas no Turismo Internacional]**

> Descrição da evolução da participação dos países no emissivo mundial (saídas e gastos)

> Decomposição shift-share (dinâmico) da participação desses países no emissivo turístico internacional (saídas e gastos)

> Descrição da evolução da participação do Brasil no emissivo internacional desses países

**3. Avaliação do efeito de choques externos sobre a participação do Brasil no Turismo Internacional**

> Descrição dos choques (Copa-2014, Rio-2016, recessão-2015, pandemia-2020)

> Event-study

**4. (TALVEZ) Fatores estruturais e conjunturais que afetaram a participação**

```{r}
#| label: Configurações iniciais

options(scipen = 999) 
rm(list = ls(all=T))
library(tidyverse)
library(magrittr)
library(readxl)
library(viridis)
library(WDI)
library(gt)
library(sf)
library(rnaturalearth)
library(countrycode)
library(streamgraph)
library(scales)
library(treemapify)

# Funções de formatação de números
fun_formatC_inteiros <- function(x) {
  formatC(x, format = "f", digits = 0, big.mark = ".", decimal.mark = ",")
}

fun_formatC_1_decimal <- function(x) {
  formatC(x, format = "f", digits = 1, big.mark = ".", decimal.mark = ",")
}

fun_formatC_2_decimais <- function(x) {
  formatC(x, format = "f", digits = 2, big.mark = ".", decimal.mark = ",")
}

fun_formatC_pct <- function(x) {
  paste0(
    formatC(x, format = "f", digits = 1, big.mark = ".", decimal.mark = ","),
    "%")
}

# Vetor de concorrentes ----
concorrentes <- c("Brazil","Peru","Dominican Republic", "Colombia","Spain","Chile","Costa Rica","Jamaica",
                          "Cuba","Argentina","Mexico")
```

```{r}
#| label: Importados dados de 2009


path_chegadas <- "data/UN_Tourism_inbound_arrivals_12_2025.xlsx"
bd_raw_chegadas <- readxl::read_excel(path_chegadas, 
                                      sheet = "Data",
                                      col_types = c("text", "text", "text", "numeric", "text", "numeric",
                                                    "text","numeric","numeric","text","text","text",
                                                    "text")) |> 
  janitor::clean_names()

bd_chegadas_2009 <- bd_raw_chegadas |>
  filter(indicator_code == "INBD_TRIP_TOTL_TOTL_TOUR", year == 2009, reporter_area_label %in% concorrentes) |>
  summarise(chegadas = sum(value), .by = c(reporter_area_label, year)) |> 
  rename(destino = reporter_area_label,
         ano = year)

```

```{r}
#| label: Importações Tourism Highlights
#| include: false
 
# Importações do UN Tourism Highlights
tipos_hl <- c("numeric", "text", "text", 
        "text", "text", "numeric", "numeric", 
        "numeric", "numeric", "numeric", 
        "numeric", "numeric", "numeric", 
        "numeric", "numeric", "numeric", 
        "numeric", "numeric", "numeric")

hl_americas <- read_excel("data/UNWTO_HL2024_Americas.xlsx", 
    col_types = tipos_hl,
    na = c("..",""),
    sheet = "Americas_Arrivals",
    range = "A1:S55")
hl_americas  %<>% janitor::clean_names()

hl_europe <- read_excel("data/UNWTO_HL2024_Europe.xlsx", 
    col_types = tipos_hl,
    na = c("..",""),
    sheet = "Europe_Arrivals",
    range = "A1:S61")
hl_europe  %<>% janitor::clean_names()

hl_regions <- read_excel("data/UNWTO_HL2024_Regions.xlsx", 
    col_types =c("text", "text", 
        "text", "numeric", "numeric", 
        "numeric", "numeric", "numeric", 
        "numeric", "numeric", "numeric", 
        "numeric", "numeric", "numeric", 
        "numeric", "numeric", "numeric"),
    na = c("..",""),
    sheet = "Regions_Arrivals",
    range = "A1:Q24")
hl_regions  %<>% janitor::clean_names()

hl <- bind_rows(hl_americas, hl_europe, hl_regions)
hl <- janitor::clean_names(hl)
hl %<>% mutate(country_group_name = str_replace_all(country_group_name, "Dominican Rep.", "Dominican Republic"))
hl <- hl |> filter(country_group_name %in% c(concorrentes,"World"))
# hl |> count(country_group_name)

hl_long <- hl |> 
  dplyr::select(country_group_name,
                x2010:x2023) |> 
  pivot_longer(cols = c(x2010:x2023), names_to = "ano", values_to = "chegadas") |> 
  mutate(ano = as.integer(str_replace_all(ano, "x", ""))) |> 
  rename(destino = country_group_name)

# Acréscimo de dados mais recentes
# Fonte 2024:2025 UN Tourism Dashboard (https://www.untourism.int/tourism-data/un-tourism-tourism-dashboard, 19/2/2026)
# Fonte 2009 Mundo: Anuário Estatístico de Turismo 2022 - Ano Base 2021. https://www.gov.br/turismo/pt-br/acesso-a-informacao/acoes-e-programas/observatorio/anuario-estatistico/anuario-estatistico-de-turismo-2021-ano-base-2020/copy_of_anuario_estatistico_de_turismo_2022_vol49_1ed__plan_excel.zip
dados_extras <- data.frame(destino = character(), ano = numeric(), chegadas = numeric())
dados_extras <- add_row(dados_extras, destino = "World",              ano = 2024, chegadas = 1465000)
dados_extras <- add_row(dados_extras, destino = "World",              ano = 2025, chegadas = 1523000)
dados_extras <- add_row(dados_extras, destino = "Brazil",             ano = 2024, chegadas = 6800)
dados_extras <- add_row(dados_extras, destino = "Brazil",             ano = 2025, chegadas = 9300)
dados_extras <- add_row(dados_extras, destino = "Peru",               ano = 2024, chegadas = 3300)
dados_extras <- add_row(dados_extras, destino = "Dominican Republic", ano = 2024, chegadas = 8100)
dados_extras <- add_row(dados_extras, destino = "Dominican Republic", ano = 2025, chegadas = 8500)
dados_extras <- add_row(dados_extras, destino = "Colombia",           ano = 2024, chegadas = 6800)
dados_extras <- add_row(dados_extras, destino = "Spain",              ano = 2024, chegadas = 93800)
dados_extras <- add_row(dados_extras, destino = "Chile",              ano = 2024, chegadas = 5200)
dados_extras <- add_row(dados_extras, destino = "Costa Rica",         ano = 2024, chegadas = 2900)
dados_extras <- add_row(dados_extras, destino = "Jamaica",            ano = 2024, chegadas = 2900)
dados_extras <- add_row(dados_extras, destino = "Cuba",               ano = 2023, chegadas = 2400)
dados_extras <- add_row(dados_extras, destino = "Cuba",               ano = 2024, chegadas = 2200)
dados_extras <- add_row(dados_extras, destino = "Argentina",          ano = 2024, chegadas = 6600)
dados_extras <- add_row(dados_extras, destino = "Mexico",             ano = 2024, chegadas = 45000)
dados_extras <- add_row(dados_extras, destino = "World",             ano = 2009, chegadas = 892000)

hl_long <- bind_rows(hl_long, dados_extras, bd_chegadas_2009)
hl_long <- hl_long |> arrange(destino, ano) |> na.omit()

# Heatmap pra verificar a completude anual dos dados
hl_long |> ggplot(aes(x=ano, y=destino, fill = chegadas)) + 
  geom_tile() +
  scale_fill_viridis(discrete=FALSE, direction=-1) +
   labs(
    title = "Total de chegadas turísticas internacionais, por país e ano")

```

## Participação do Brasil no Turismo Internacional

### Evolução da participação do Brasil e de concorrentes

#### Mundo e Brasil

Em relação ao mundo:

-   Crescimento contínuo entre 2010 e 2019.

-   Grande interrupção por conta da pandemia de covid-19.

-   Forte retomada em 2022.

-   Em 2024 retomou o número de viagens de 2019.

```{r}
#| label: fig-chegadas-mundo
#| fig-cap: "Total de chegadas turísticas internacionais, por ano"

# Gráfico do total mundial de chegadas
hl_long |> filter(destino == "World", ano %in% c(2010:2024)) |> 
  ggplot(aes(x = ano, y = chegadas)) +
  geom_bar(stat="identity") +
  geom_text(aes(label = formatC(chegadas, format = "f", big.mark = ".", decimal.mark = ",", digits = 0)), 
            position = position_dodge(width = 0.9), 
            vjust = -0.3, size = 2.5) +
   scale_x_continuous(breaks = seq(2010, 2024, 2),
                      minor_breaks = seq(2010, 2024, 1)) +
  scale_y_continuous(labels = fun_formatC_inteiros) +
  labs(
    title = "Total de chegadas turísticas internacionais, por ano",
    y = "Chegadas (mil)",
    x = "Ano")
```

```{r}
#| label: Cria tabela da participação de cada país no total
# Cria tabela com a participação anual de cada país no total mundial
bd_mundo <- hl_long |> filter(destino == "World")
bd_concorrentes <- hl_long |> filter(destino != "World")
bd <- left_join(bd_concorrentes, bd_mundo, by = join_by(ano)) |> 
  rename(chegadas = chegadas.x,
         mundo = chegadas.y,
         destino = destino.x) |> 
  dplyr::select(-destino.y) |> 
  mutate(pct = round(chegadas / mundo * 100,2))
```

-   Brasil não seguiu a mesma tendência mundial antes de 2019, com relativa estagnação na segunda metade dos anos 2010.

-   Forte crescimento no pós-pandemia. Dados de 2024 correspondem a um crescimento de 46% em relação a 2019.

::: {.callout-warning  title = "Alerta sobre crescimento recente do Brasil"}
Tenho a impressão de que o Brasil mudou a forma de calcular o volume de chegadas anual após a pandemia. Antes da pandemia o MTUR tinha técnicos que se dedicavam a essa estimativa e dados de apoio secundários da apoio, que ajudavam a refinar os dados provenientes da Polícia Federal. Acho que após a pandemia esses recursos praticamente desapareceram e os dados passaram a se basear somente no que a Polícia Federal entrega. Ressalto que isso é só uma leitura minha da situação. Deixo isso escrito aqui para tomarmos cuidado com a análise dos resultados recentes do Brasil - acho que não devemos nos empolgar com o crescimento recente sem ter mais certeza de que ele é real.
:::

```{r}
#| label: fig-chegadas-brasil
#| fig-cap: "Total de chegadas turísticas internacionais ao Brasil, por ano"

# Gráfico das chegadas do Brasil
bd |> filter(destino == "Brazil", ano %in% c(2010:2024)) |> 
  ggplot(aes(x = ano, y = chegadas)) +
  geom_bar(stat="identity") +
  geom_text(aes(label = formatC(chegadas, format = "f", big.mark = ".", decimal.mark = ",", digits = 2)), 
            position = position_dodge(width = 0.9), 
            vjust = -0.3, size = 2.5) +
   scale_x_continuous(breaks = seq(2010, 2024, 2),
                      minor_breaks = seq(2010, 2024, 1)) +
  scale_y_continuous(labels = fun_formatC_inteiros) +
  labs(
    title = "Total de chegadas turísticas internacionais ao Brasil, por ano",
    y = "Chegadas (mil)",
    x = "Ano")
```

-   A participação o Brasil no total mundial se manteve estável até o período da pandemia.

-   Após a pandemia, há alguma dificuldade para retomar o patamar anterior.

```{r}
#| label: fig-chegadas-pct-brasil-anptur2026
#| fig-cap: "Volume de chegadas turísticas internacionais ao Brasil e participação no total global, por ano (2010-2019)"


# Gráfico das chegadas e participação do Brasil
bd |> filter(destino == "Brazil", ano %in% c(2010:2019)) |> 
  ggplot(aes(x = ano, y = chegadas)) +
  geom_bar(stat="identity") +
  geom_text(aes(label = formatC(chegadas, format = "f", big.mark = ".", decimal.mark = ",", digits = 1)), 
            position = position_dodge(width = 0.9), 
            vjust = -0.3, size = 2.5) +
   scale_x_continuous(breaks = seq(2010, 2019, 2),
                      minor_breaks = seq(2010, 2019, 1)) +
  scale_y_continuous(labels = fun_formatC_inteiros) +
  labs(
    title = "Total de chegadas turísticas internacionais ao Brasil, por ano",
    y = "Chegadas (mil)",
    x = "Ano")

# Calcula o fator de escala a partir dos dados filtrados
bd_br <- bd |> filter(destino == "Brazil", ano %in% 2010:2019)

escala <- max(bd_br$chegadas, na.rm = TRUE) / max(bd_br$pct, na.rm = TRUE)

bd_br |>
  ggplot(aes(x = ano, y = chegadas)) +
  geom_bar(stat = "identity", fill = "steelblue") +
  geom_line(aes(y = pct * escala), color = "firebrick", linewidth = 1) +
  geom_point(aes(y = pct * escala), color = "firebrick", size = 2.5) +
  geom_text(
    aes(label = formatC(chegadas, format = "f", big.mark = ".", 
                        decimal.mark = ",", digits = 1)),
    vjust = -0.3, size = 2.5
  ) +
  geom_text(
    aes(y = pct * escala,
        label = formatC(pct, format = "f", big.mark = ".", 
                        decimal.mark = ",", digits = 2)),
    color = "firebrick", vjust = -0.7, size = 2.5
  ) +
  scale_x_continuous(
    breaks = seq(2010, 2019, 1),
    minor_breaks = seq(2010, 2019, 1)
  ) +
  scale_y_continuous(
    labels = fun_formatC_inteiros,
    sec.axis = sec_axis(
      transform = ~ . / escala,
      name = "Participação no mundo (%)",
      labels = scales::label_number(accuracy = 0.1, decimal.mark = ",", suffix = "%")
    )
  ) +
  labs(
    y = "Chegadas (mil)",
    x = "Ano"
  ) +
  theme(
    axis.title.y.right = element_text(color = "firebrick"),
    axis.text.y.right  = element_text(color = "firebrick")
  )

```

```{r}
#| label: fig-participacao-brasil
#| fig-cap: "Participação do Brasil no total de chegadas turísticas internacionais, por país e ano"

# Gráfico da participação do Brasil
bd |> filter(destino == "Brazil", ano %in% c(2010:2024)) |>  
  ggplot(aes(x = ano, y = pct)) +
  geom_bar(stat="identity") +
  geom_text(aes(label = formatC(pct, format = "f", big.mark = ".", decimal.mark = ",", digits = 2)), 
            position = position_dodge(width = 0.9), 
            vjust = -0.3, size = 2.5) +
   scale_x_continuous(breaks = seq(2010, 2024, 2),
                      minor_breaks = seq(2010, 2024, 1)) +
  labs(
    title = "Participação do Brasil no total de chegadas turísticas internacionais, por país e ano",
    y = "Participação (%)",
    x = "Ano")
```

-   A taxa de crescimento do Brasil está em linha com a mundial no período 2010-2013.

-   Em 2014 há um crescimento mais elevado o Brasil, que pode ser atribuído à realização da Copa do Mundo de Futebol Masculino naquele ano. O ano de 2015 mostra uma natural variação negativa em relação ao ano anterior.

-   Entre 2016 e 2019 a taxa de crescimento anual do Brasil é notadamente inferior à mundial, inclusive com substancial variação negativa em 2019.

-   São exibidos gráficos separados para o antes e o depois da pandemia por conta da alta variabilidade nas taxas de crescimento entre os dois períodos, o que prejudicaria a visualização se fosse apresentado somente um gráfico.

-   O Brasil e o mundo registram quedas relativamente semelhantes em 2020. No ano seguinte houve crescimento positivo no mundo, mas no Brasil foi registrada variação negativa semelhante a de 2020. Este cenário se altera em 2022, com taxa de crescimento mais de três vezes superior a mundial. Em 2023 e 2024 a variação do Brasl e do mundo é semelhante.

```{r}
#| label: fig-variacao-brasil2019
#| fig-cap: "Variação do total de chegadas turísticas internacionais no Brasil e no mundo, por ano (2010-2019)"

# Taxa de crescimento do Brasil e do mundo
hl_long |> filter(destino %in% c("Brazil", "World"), ano %in% c(2009:2024)) |> 
  group_by(destino) |> 
  mutate(variacao = round((chegadas / lag(chegadas) - 1) * 100, 2)) |>
  filter(ano %in% c(2010:2019)) |> 
  ggplot(aes(x = ano, y = variacao, group = destino, colour = destino)) +
  geom_line(stat="identity") +
  geom_text(aes(label = formatC(variacao, format = "f", big.mark = ".", decimal.mark = ",", digits = 2)), 
            position = position_dodge(width = 0.9), 
            vjust = -0.3, size = 2.5, show.legend=FALSE) +
   scale_x_continuous(breaks = seq(2010, 2019, 1),
                      minor_breaks = seq(2010, 2019, 1)) +
  labs(
    title = "Variação do total de chegadas turísticas internacionais no Brasil\n e no mundo, por ano (2010-2019)",
    y = "Variação (%)",
    x = "Ano")
```


```{r}
#| label: fig-variacao-brasil2024
#| fig-cap: "Variação do total de chegadas turísticas internacionais no Brasil e no mundo, por ano (2019-2024)"

hl_long |> filter(destino %in% c("Brazil", "World"), ano %in% c(2009:2024)) |> 
  group_by(destino) |> 
  mutate(variacao = round((chegadas / lag(chegadas) - 1) * 100, 2)) |>
  filter(ano %in% c(2019:2024)) |> 
  ggplot(aes(x = ano, y = variacao, group = destino, colour = destino)) +
  geom_line(stat="identity") +
  geom_text(aes(label = formatC(variacao, format = "f", big.mark = ".", decimal.mark = ",", digits = 2)), 
            position = position_dodge(width = 0.9), 
            vjust = -0.3, size = 2.5, show.legend=FALSE) +
   scale_x_continuous(breaks = seq(2019, 2024, 1),
                      minor_breaks = seq(2019, 2024, 1)) +
  labs(
    title = "Variação do total de chegadas turísticas internacionais no Brasil\n e no mundo, por ano (2019-2024)",
    y = "Variação (%)",
    x = "Ano")

```

#### Brasil e concorrentes

-   Dez concorrentes do Brasil foram selecionados para uma análise comparativa: Peru, República Dominicana, Colômbia, Espanha, Chile, Costa Rica, Jamaica, Cuba, Argentina e Mexico.

```{r}
#| label: fig-mapa-concorrentes
#| fig-cap: "Mapa ilustrativo do Brasil e concorrentes selecionados"

paises_destacados <- c(
  "Brazil","Peru","Dominican Republic","Colombia","Spain","Chile",
  "Costa Rica","Jamaica","Cuba","Argentina","Mexico"
)

iso3_destacados <- countrycode(paises_destacados, "country.name", "iso3c")

mundo <- ne_countries(scale = "medium", returnclass = "sf") %>%
  mutate(
    grupo = case_when(
      iso_a3 == "BRA" ~ "Brasil",
      iso_a3 %in% iso3_destacados ~ "Concorrentes",
      TRUE ~ "Outros"
    )
  )

# Labels apenas para Brasil + destacados
rotulos <- mundo %>%
  filter(grupo %in% c("Brasil", "Concorrentes")) %>%
  st_point_on_surface() %>%
  cbind(st_coordinates(.)) %>%
  st_drop_geometry() %>%
  select(name, X, Y)

ggplot(mundo) +
  geom_sf(aes(fill = grupo), color = "gray70", size = 0.15) +
  scale_fill_manual(
    values = c(
      "Brasil" = "#a6cee3",      # mais claro
      "Concorrentes" = "#1f78b4",  # mais escuro
      "Outros" = "gray90"),
    breaks = c("Brasil", "Concorrentes", "Outros"),
    name = NULL) +
  ggrepel::geom_text_repel(
    data = rotulos,
    aes(x = X, y = Y, label = name),
    size = 3,
    seed = 1,
    box.padding = 0.35,
    point.padding = 0.2,
    min.segment.length = 0
  ) +
  coord_sf(xlim = c(-120, 20), ylim = c(-60, 60), expand = FALSE) +
  theme_minimal() +
  theme(
    panel.grid.major = element_line(color = "gray90", linewidth = 0.2),
    axis.title = element_blank(),
    axis.text = element_blank(),
    axis.ticks = element_blank(),
    legend.position = "none"
  )

```

-   A Espanha e, em segundo lugar, o México claramente destoam dos demais países deste grupo em termos de volume de chegadas internacionais.

```{r}
#| label: fig-treemap-chegadas-brasil
#| fig-cap: "Chegadas turísticas internacionais em países concorrentes selecionados - 2019 (milhão)"


bd |> dplyr::select(destino, ano, chegadas)  |> 
  filter(ano == 2019) |> 
  ggplot(aes(area = chegadas, fill = destino, 
             label = paste0(destino, 
                            "\n",
                            formatC(round(chegadas/1000, 1), format = "f", big.mark = ".", decimal.mark = ",", digits = 1)))) +
  geom_treemap(show.legend = FALSE) +
  geom_treemap_text() +
  labs(title = "Chegadas turísticas internacionais em países\n concorrentes selecionados - 2019 (milhão)")

```

```{r}
#| label: fig-boxplot-chegadas-concorrentes
#| fig-cap: "Distribuição das chegadas turísticas internacionais, por país"

# Boxplot do total das chegadas
bd |> filter(ano %in% 2010:2024) |> 
  mutate(destino = fct_reorder(destino, if_else(ano == 2024, pct, NA_real_),
                       .fun = max, .na_rm = TRUE, .desc = TRUE)) |> 
  ggplot(aes(x = destino, y = chegadas)) +
  geom_boxplot() +
   labs(
    title = "Distribuição das chegadas turísticas internacionais, por país",
    y = "Chegadas (mil)",
    x = "Destino") + 
  scale_x_discrete(labels = scales::label_wrap(10)) +
  scale_y_continuous(labels = fun_formatC_inteiros)

```

-   O gráfico a seguir mostra o ranking destes países ao longo do tempo. Nota-se o Brasil majoritariamente na quarta posição, abaixo da Argentina e acima da República Dominicana.

```{r}
#| label: fig-ranking-chegadas-concorrentes
#| fig-cap: "Ranking anual de destinos por chegadas"

df_rank <- hl_long |> filter(destino != "World", ano %in% c(2010:2024)) %>%
  group_by(ano) %>%
  mutate(rank = rank(-chegadas, ties.method = "min")) %>%
  ungroup()

shapes_11 <- c(16, 17, 15, 18, 3, 7, 8, 0, 1, 2, 4)
# 16=círculo, 17=triângulo, 15=quadrado, 18=losango, 3=+, 7=quadrado X, 8=estrela,
# 0=quadrado vazio, 1=círculo vazio, 2=triângulo vazio, 4=X

ggplot(df_rank, aes(x = ano, y = rank, group = destino, color = destino, shape = destino)) +
  geom_line(linewidth = 0.8, alpha = 0.7) +
  geom_point(size = 2.6) +
  scale_shape_manual(values = shapes_11) +
  scale_y_reverse(breaks = 1:11) +
  scale_x_continuous(breaks = unique(df_rank$ano)) +
  labs(
    title = "Ranking anual de destinos por chegadas",
    x = "Ano",
    y = "Posição no ranking",
    color = "Destino",
    shape = "Destino"
  ) +
  theme_minimal() +
  theme(
    axis.text.x = element_text(angle = 45, hjust = 1),
    legend.position = "right"
  )

```

-   Em 2024 o Brasil recebeu 6,8 milhões de visitantes, o mesmo número estimado pela ONU Turismo para a Colômbia e muito próximo do valor para a Argentina (6,6 milhões).

-   Para o Brasil, 6,8 milhões representa o recorde da série histórica.

-   O Brasil tem a quinta maior média de chegadas entre os 11 países analisados.

```{r}
#| label: tbl-chegadas-concorrentes
#| tbl-cap: "Chegadas turísticas internacionais, por país e ano (mil)"

cols_color <- c(as.character(2010:2019), as.character(2023:2024))

tab_gt <- bd |> dplyr::select(destino, ano, chegadas) |> filter(ano %in% 2010:2024) |> 
  pivot_wider(id_cols = destino, values_from = chegadas, names_from = ano, names_sort = TRUE) |> 
  rowwise() |> mutate(Média = mean(c_across(`2010`:`2024`), na.rm = TRUE)) |>  ungroup() |> 
  arrange(desc(Média)) |> 
  gt(rowname_col = "destino") |>
  tab_stubhead(label = "Concorrentes") |> 
  data_color(
    columns = cols_color, 
    direction = "row",
    method = "numeric",
    palette = "Blues") |> 
  fmt_number(decimals = 0, sep_mark = ".", dec_mark = ",") |> 
  tab_style(
    style = cell_text(weight = "bold"),
    locations = cells_body(columns = Média))
tab_gt
gtsave(tab_gt, "output/tbl-chegadas-concorrentes.docx")

```

```{r}
#| fig-height: 16
#| fig-width: 10
#| label: fig-chegadas-por-pais
#| fig-cap: "Total de chegadas turísticas internacionais, por país e ano"

# Gráfico do volume de todos os países
bd |> filter(ano %in% 2010:2024) |> 
  group_by(destino) |> 
  mutate(media = mean(chegadas, na.rm = TRUE)) |> 
  ungroup() |> 
  ggplot(aes(x = ano, y = chegadas)) +
  geom_bar(stat="identity") +
  geom_hline(aes(yintercept = media), 
             color = "blue", linetype = "dashed", linewidth = 0.8, alpha = 0.5) +
  geom_text(aes(label = formatC(chegadas, format = "f", big.mark = ".", decimal.mark = ",", digits = 1)), 
            position = position_dodge(width = 0.9), 
            vjust = -0.3, size = 2.5) +
   scale_x_continuous(breaks = seq(2010, 2024, 2),
                      minor_breaks = seq(2010, 2024, 1)) +
  scale_y_continuous(labels = fun_formatC_inteiros) +
  labs(
    title = "Total de chegadas turísticas internacionais, por país e ano",
    y = "Chegadas (mil)",
    x = "Ano",
    caption = "A linha tracejada mostra a média de todo o período") + 
  facet_wrap(~destino, scales = "free_y", ncol = 2, axes = "all_x")
```

```{r}
#| label: fig-chegadas-concorrentes
#| fig-cap: "Total de chegadas turísticas internacionais, por país e ano"
#| fig-subcap: 
#|   - "Conjunto completo de concorrentes"
#|   - "Excluindo Espanha e México"
#| layout-nrow: 2


# Gráfico das chegadas por país
bd |> filter(ano %in% 2010:2024) |> 
    mutate(destino = fct_reorder(destino, if_else(ano == 2024, chegadas, NA_real_),
                       .fun = max, .na_rm = TRUE)) |> 
  ggplot(aes(x = ano, y = chegadas, fill = destino)) +
  geom_area() +
   labs(
    title = "Total de chegadas turísticas internacionais, por ano",
    y = "Chegadas (mil)",
    x = "Ano") + 
  scale_x_continuous(breaks = seq(2010, 2024, 2),
                      minor_breaks = seq(2010, 2024, 1)) +
  scale_y_continuous(labels = fun_formatC_inteiros)

# Gráfico das chegadas por país, sem Espanha e México
bd |> filter(ano %in% 2010:2024, !destino %in% c("Spain", "Mexico")) |> 
    mutate(destino = fct_reorder(destino, if_else(ano == 2024, chegadas, NA_real_),
                       .fun = max, .na_rm = TRUE)) |> 
  ggplot(aes(x = ano, y = chegadas, fill = destino)) +
  geom_area() +
  scale_x_continuous(breaks = seq(2010, 2024, 2),
                      minor_breaks = seq(2010, 2024, 1)) +
  scale_y_continuous(labels = fun_formatC_inteiros) +
  labs(
    title = "Total de chegadas turísticas internacionais, por ano",
     subtitle = "Espanha e México excluídos",
    y = "Chegadas (mil)",
    x = "Ano")

```

-   Em termos de participação de cada país no total mundial, Brasil, Argentina, Chile, Cuba e Peru apresentam tendência decrescente. Os demais apresentam tendência de crescimento, embora no caso da Costa Rica seja aparente uma relativa estabilidade.

-   O Brasil não recuperou a participação que tinha em 2019, antes da declaração oficial da pandemia. É o mesmo que acontece com Argentina, Cuba e Costa Rica (neste último caso a diferença é de apenas 0,1%).

```{r}
#| label: fig-boxplot-participacao-concorrentes
#| fig-cap: "Participação nas chegadas turísticas internacionais, por país"

bd |> filter(ano %in% 2010:2024) |> 
    mutate(destino = fct_reorder(destino, if_else(ano == 2024, pct, NA_real_),
                       .fun = max, .na_rm = TRUE, .desc = TRUE)) |> 
  ggplot(aes(x = destino, y = pct)) +
  geom_boxplot() +
   labs(
    title = "Participação nas chegadas turísticas internacionais, por país",
    y = "Participação (%)",
    x = "Destino") +
  scale_y_continuous(breaks = seq(0, 8, 1),
                     minor_breaks = seq(0,8,.25)) +
  scale_x_discrete(labels = scales::label_wrap(10))
```

```{r}
#| label: tbl-participacao-concorrentes
#| tbl-cap: "Participação nas chegadas internacionais, por país e ano (%)"

cols_color <- c(as.character(2010:2019), as.character(2023:2024))

tab_gt <- bd |> dplyr::select(destino, ano, pct) |> filter(ano %in% 2010:2024) |> 
  pivot_wider(id_cols = destino, values_from = pct, names_from = ano, names_sort = TRUE) |> 
  rowwise() |> mutate(Média = mean(c_across(`2010`:`2024`), na.rm = TRUE)) |>  ungroup() |> 
  arrange(desc(Média)) |> 
  gt(rowname_col = "destino") |>
  tab_stubhead(label = "Concorrentes") |> 
  data_color(
    columns = cols_color, 
    direction = "row", 
    method = "numeric",
    palette = "Blues") |> 
  fmt_number(decimals = 2, sep_mark = ".", dec_mark = ",") |> 
  tab_style(
    style = cell_text(weight = "bold"),
    locations = cells_body(columns = Média))
tab_gt
gtsave(tab_gt, "output/tbl-participacao-concorrentes.docx")
```

```{r}
#| label: fig-participacao-por-concorrente
#| fig-cap: "Participação no total de chegadas turísticas internacionais, por país e ano"
#| fig-height: 12
#| fig-width: 8

bd |> filter(ano %in% 2010:2024) |> 
  group_by(destino) |> 
  mutate(media = mean(pct, na.rm = TRUE)) |> 
  ungroup() |> 
  ggplot(aes(x = ano, y = pct)) +
  geom_bar(stat="identity") +
  geom_hline(aes(yintercept = media), 
             color = "blue", linetype = "dashed", linewidth = 0.8, alpha = 0.5) +
  geom_text(aes(label = formatC(pct, format = "f", big.mark = ".", decimal.mark = ",", digits = 2)), 
            position = position_dodge(width = 0.9), 
            vjust = -0.3, size = 2.5) +
  scale_x_continuous(breaks = seq(2010, 2024, 2),
                      minor_breaks = seq(2010, 2024, 1)) +
  labs(
    title = "Participação no total de chegadas turísticas internacionais, por país e ano",
    y = "Participação (%)",
    x = "Ano",
    caption = "A linha tracejada mostra a média de todo o período") + 
  facet_wrap(~destino, scales = "free_y", ncol = 2, axes = "all_x")
```

```{r}
#| label: fig-participacao-concorrentes
#| fig-cap: "Participação nas chegadas turísticas internacionais, por país e ano"
#| fig-subcap: 
#|   - "Conjunto completo de concorrentes"
#|   - "Excluindo Espanha e México"
#| layout-nrow: 2

bd |> filter(ano %in% 2010:2024) |> 
    mutate(destino = fct_reorder(destino, if_else(ano == 2024, pct, NA_real_),
                       .fun = max, .na_rm = TRUE)) |> 
  ggplot(aes(x = ano, y = pct, fill = destino)) +
  geom_area() +
  scale_x_continuous(breaks = seq(2010, 2024, 2),
                      minor_breaks = seq(2010, 2024, 1)) +
  labs(
    title = "Participação nas chegadas turísticas internacionais, por país e ano",
    y = "Participação (%)",
    x = "Ano")

# Gráfico da participação, sem Espanha e México
bd |> filter(ano %in% 2010:2024, !destino %in% c("Spain", "Mexico")) |> 
    mutate(destino = fct_reorder(destino, if_else(ano == 2024, pct, NA_real_),
                       .fun = max, .na_rm = TRUE)) |> 
  ggplot(aes(x = ano, y = pct, fill = destino)) +
  geom_area() +
  scale_x_continuous(breaks = seq(2010, 2024, 2),
                      minor_breaks = seq(2010, 2024, 1)) +
   labs(
    title = "Participação nas chegadas turísticas internacionais, por país e ano",
    subtitle = "Espanha e México excluídos",
    y = "Participação (%)",
    x = "Ano")

```

### Decomposição da participação do Brasil e seus principais concorrentes no receptivo turístico internacional

```{r}
#| label: Dados do PIB mundial

# # PIB
# # Indicador de Crescimento Anual (%) - NY.GDP.MKTP.KD.ZG = GDP growth (annual %)
# indicador_crescimento <- "NY.GDP.MKTP.KD.ZG"
# 
# # Baixar dados do PIB mundial
# # iso2c "1W" = Mundo, "BR" = Brasil, "CN" = China, "US" = EUA
# paises_interesse_pib <- c("1W")
# 
# # Faz o download
# dados_cresc <- WDI(
#   country = paises_interesse_pib,
#   indicator = indicador_crescimento,
#   start = 2010,
#   end = 2024
# )
# 
# # Limpeza
# dados_cresc <- dados_cresc |>
#   as_tibble() |>
#   rename(crescimento_anual = NY.GDP.MKTP.KD.ZG) |>
#   filter(!is.na(crescimento_anual))
# 
# attr(dados_cresc$crescimento_anual, "label") <- NULL
# 
# saveRDS(dados_cresc, "data/pib.rds")

# # 4. Visualização com linha de referência em 0
# ggplot(dados_limpos, aes(x = year, y = crescimento_anual, color = country)) +
#   # Linha horizontal no zero para destacar recessões
#   geom_hline(yintercept = 0, linetype = "dashed", color = "gray50") +
#   geom_line(linewidth = 1) +
#   geom_point(size = 2) +
#   # Ajustar eixo Y para mostrar porcentagem
#   scale_y_continuous(labels = scales::percent_format(scale = 1)) +
#   scale_x_continuous(breaks = seq(2003, 2025, 2)) + # Pula de 2 em 2 anos
#   labs(
#     title = "Taxa de Crescimento Real do PIB (% Anual)",
#     subtitle = "Comparativo: Brasil, EUA e Média Mundial",
#     y = "Crescimento (%)",
#     x = "Ano",
#     caption = "Fonte: Banco Mundial (Indicador NY.GDP.MKTP.KD.ZG)",
#     color = "Região/País"
#   ) +
#   theme_minimal() +
#   theme(legend.position = "bottom")

dados_cresc <- readRDS("data/pib.rds")

world_gdp <- dados_cresc |> arrange(year) |> 
  mutate(crescimento_anual2 = crescimento_anual / 100) |> 
  pull(crescimento_anual2)

pib <- data.frame(ano = 2010:2024, g_world_gdp = world_gdp)
# pib <- pib |> mutate(g_world_gdp = ifelse(ano == 2003, NA, g_world_gdp))


```

```{r}
#| label: Função do Shift-share estático

calcular_shift_share <- function(bd, df_pib, paises_concorrentes, variavel = "chegadas", ano_inicio, ano_fim) {
  
  # --- 1. Validação ---
  if (!variavel %in% c("chegadas", "receitas")) {
    stop("O argumento 'variavel' deve ser 'chegadas' ou 'receitas'.")
  }
  
  # Seleciona colunas e renomeia variável de interesse dinamicamente
  bd_limpo <- hl_long %>%
    select(destino, ano, valor = .data[[variavel]])
  
  # --- 2. Cálculo do Benchmark MUNDIAL (Todos os países da base) ---
  dados_mundo <- bd_limpo %>%
    filter(ano >= (ano_inicio - 1), ano <= ano_fim, destino == "World") %>%
    mutate(
      g_mundo_tour = (valor / lag(valor)) - 1
    ) |> 
    rename(mundo_volume = valor) |> 
    dplyr::select(-destino)
  
  # --- 3. Cálculo do Benchmark GRUPO (Brasil + Concorrentes) ---
  lista_paises <- unique(c("Brazil", paises_concorrentes))
  
  dados_grupo <- bd_limpo %>%
    filter(destino %in% lista_paises,
           ano >= (ano_inicio - 1), ano <= ano_fim) %>%
    group_by(ano) %>%
    summarise(
      grupo_volume = sum(valor, na.rm = TRUE),
      .groups = "drop"
    ) %>%
    mutate(
      g_grupo_tour = (grupo_volume / lag(grupo_volume)) - 1
    )
  
  # --- 4. Preparação dos Dados Individuais ---
  dados_individuais <- bd_limpo %>%
    filter(destino %in% lista_paises,
           ano >= (ano_inicio - 1), ano <= ano_fim)
  
  # Agregado dos concorrentes (sem Brasil)
  dados_concorrentes_agg <- dados_individuais %>%
    filter(destino != "Brazil") %>%
    group_by(ano) %>%
    summarise(valor = sum(valor, na.rm = TRUE), .groups = "drop") %>%
    mutate(destino = "Concorrentes")
  
  dados_todos <- bind_rows(dados_individuais, dados_concorrentes_agg)
  
  # --- 5. Cálculo dos Efeitos Shift-Share ---
  
  df_calculo <- dados_todos %>%
    arrange(destino, ano) %>%
    group_by(destino) %>%
    mutate(
      g_pais = (valor / lag(valor)) - 1,
      lag_valor = lag(valor)
    ) %>%
    filter(ano >= ano_inicio - 1) %>%
    left_join(df_pib, by = "ano") %>%
    left_join(dados_mundo, by = "ano") %>%
    left_join(dados_grupo, by = "ano") %>%
    mutate(
      # Efeitos (Baseados em Volume)
      GGE = lag_valor * g_world_gdp,
      
      GIME_Grupo = lag_valor * (g_grupo_tour - g_world_gdp),
      GCSE_Grupo = lag_valor * (g_pais - g_grupo_tour),
      
      GIME_Mundo = lag_valor * (g_mundo_tour - g_world_gdp),
      GCSE_Mundo = lag_valor * (g_pais - g_mundo_tour),
      
      Total_Change = valor - lag_valor,
      
      # Share do país em relação ao MUNDO naquele ano
      share_mundo_atual = (valor / mundo_volume) * 100,
      share_mundo_anterior = (lag_valor / lag(mundo_volume)) * 100,
      var_share_pp = share_mundo_atual - share_mundo_anterior # Variação em pontos percentuais
    ) %>%
    ungroup() |> 
    filter(ano >= ano_inicio)
  
  # --- 6. Output 1: Série Temporal do Brasil ---
  df_brasil_timeseries <- df_calculo %>%
    filter(destino == "Brazil") %>%
    select(ano, 
           brazil_volume = valor, 
           share_global_pct = share_mundo_atual,
           var_share_pp, 
           g_world_gdp, 
           g_mundo_turismo = g_mundo_tour,
           g_grupo_turismo = g_grupo_tour,
           g_brazil_turismo = g_pais, 
           GGE, 
           GIME_Mundo, GCSE_Mundo,
           GIME_Grupo, GCSE_Grupo
    )
  
  # --- 7. Output 2: Resumo Consolidado (COMPLETO) ---
  df_resumo_periodo <- df_calculo %>%
    group_by(destino) %>%
    summarise(
      # Volumetria
      Volume_Inicial = first(lag_valor),
      Volume_Final = last(valor),
      Variação_Total = sum(Total_Change, na.rm = TRUE),
      
      # Métricas de Share (Adicionadas)
      Share_Global_Inicial = first(share_mundo_anterior),
      Share_Global_Final = last(share_mundo_atual),
      Variação_Share_PP = Share_Global_Final - Share_Global_Inicial,
      
      # Efeitos acumulados (Todos mantidos)
      Total_GGE = sum(GGE, na.rm = TRUE),
      
      # Contexto Mundo
      Total_GIME_Mundo = sum(GIME_Mundo, na.rm = TRUE),
      Total_GCSE_Mundo = sum(GCSE_Mundo, na.rm = TRUE),
      
      # Contexto Grupo
      Total_GIME_Grupo = sum(GIME_Grupo, na.rm = TRUE),
      Total_GCSE_Grupo = sum(GCSE_Grupo, na.rm = TRUE)

    ) %>%
    arrange(desc(Total_GCSE_Mundo))
  
  return(list(
    serie_brasil = df_brasil_timeseries,
    resumo_geral = df_resumo_periodo
  ))
}

# Rodar a função
dssa <- calcular_shift_share(
  bd = bd,
  df_pib = pib,
  paises_concorrentes = concorrentes, 
  variavel = "chegadas",
  ano_inicio = 2010,
  ano_fim = 2024
)
```

#### SSA-Dogru-2021 - Brasil

```{r}
#| label: tbl-ssa-brasil
#| tbl-cap: "Decomposição da evolução das chegadas turísticas ao Brasil (2010-2024)"

tab_gt <- as.data.frame(dssa$serie_brasil) |>
  gt() |>
   tab_spanner(
    label = "Crescimento (%)",
    columns = c(g_world_gdp:g_brazil_turismo)) |>
  tab_spanner(
    label = "Composição vs mundo (mil chegadas)",
    columns = c(GGE:GCSE_Mundo)) |> 
  tab_spanner(
    label = "Composição vs benchmark  (mil chegadas)",
    columns = c(GIME_Grupo:GCSE_Grupo)) |> 
  fmt_integer(columns = ano, sep_mark = "") |> 
  fmt_number(columns = c(share_global_pct:g_brazil_turismo), decimals = 2, sep_mark = ".", dec_mark = ",") |> 
  fmt_number(columns = var_share_pp, decimals = 2, sep_mark = ".", dec_mark = ",") |> 
  fmt_number(columns = c(g_world_gdp:g_brazil_turismo), scale_by = 100, decimals = 1, sep_mark = ".", dec_mark = ",") |>
  fmt_integer(columns = c(brazil_volume, GGE:GCSE_Grupo), sep_mark = ".") |> 
  cols_label(ano = "Ano",
    brazil_volume = "Chegadas (mil)",
    share_global_pct = "Participação global (%)",
    var_share_pp = "Variação na participação (p.p.)",
    g_world_gdp = "Economia mundial",
    g_mundo_turismo = "Chegadas turísticas no mundo",
    g_grupo_turismo = "Chegadas turísticas no benchmark",
    g_brazil_turismo = "Chegadas turísticas no Brasil",
    GGE = "Crescimento econômico",
    GIME_Mundo = "Crescimento do turismo",
    GCSE_Mundo = "Competitivo",
    GIME_Grupo = "Crescimento do turismo",
    GCSE_Grupo = "Competitivo") |> 
  tab_source_note("Nota: Baseado em Dogru et al. (2021)")  |> 
  tab_style(style = cell_text(align = "left"), locations = cells_source_notes()) |> 
  tab_options(footnotes.multiline = TRUE)
tab_gt
gtsave(tab_gt, "output/tbl-ssa-brasil.docx")
```


```{r}
#| label: fig-ssa-brasil-mundo
#| fig-cap: "Decomposição da evolução das chegadas turísticas ao Brasil (2010-2024)"
#| fig-subcap: "Comparado com mundo"

dssa$serie_brasil |>
  select(ano, GGE, GIME_Mundo, GCSE_Mundo) |>
  pivot_longer(cols = -ano, names_to = "Composição", values_to = "Valor") |>
  mutate(Composição = factor(Composição, levels = c("GGE", "GIME_Mundo", "GCSE_Mundo"))) |>
  ggplot(aes(x = ano, y = Valor, fill = Composição)) +
  geom_col(position = "dodge") +
  labs(title = "Decomposição da evolução das chegadas turísticas ao Brasil (2010-2024)",
       subtitle = "Comparado com mundo",
       y = "Variação de chegadas (nº)",
       x = "Ano") +
  scale_x_continuous(breaks = seq(2010, 2024, 1)) +
  scale_y_continuous(breaks = seq(-5000, 5000, 1000))
```


```{r}
#| label: fig-ssa-brasil-benchmark
#| fig-cap: "Decomposição da evolução das chegadas turísticas ao Brasil (2010-2024)"
#| fig-subcap: "Comparado com benchmark"

dssa$serie_brasil |>
  select(ano, GGE, GIME_Grupo, GCSE_Grupo) |>
  pivot_longer(cols = -ano, names_to = "Composição", values_to = "Valor") |>
  mutate(Composição = factor(Composição, levels = c("GGE", "GIME_Grupo", "GCSE_Grupo"))) |>
  ggplot(aes(x = ano, y = Valor, fill = Composição)) +
  geom_col(position = "dodge") +
  labs(title = "Decomposição da evolução das chegadas turísticas ao Brasil (2010-2024)",
       subtitle = "Comparado com benchmark",
       y = "Variação de chegadas (nº)",
       x = "Ano") +
  scale_x_continuous(breaks = seq(2010, 2024, 1)) +
  scale_y_continuous(breaks = seq(-5000, 5000, 1000))
```

#### SSA-Dogru-2021 - Brasil x Concorrentes

```{r}
#| label: tbl-ssadogru-brasil-concorrentes
#| tbl-cap: "Decomposição da evolução das chegadas turísticas ao Brasil e concorrentes (2010-2024)"
#| warning: false

# Resumo comparativo (Brasil, Países Individuais e Grupo Concorrente)

tab_gt <- dssa$resumo_geral |>
  filter(destino != "Concorrentes") |> 
  gt(rowname_col = "destino") |> 
  tab_stubhead(label = "Destino") |>
  tab_style(
    style = list(
      cell_text(weight = "bold"),
      cell_fill(color = "gray95")
    ),
    locations = list(
      cells_stub(rows = destino == "Brazil"),
      cells_body(rows = destino == "Brazil")
    )
  ) |> 
  tab_spanner(
    label = "Chegadas (mil)",
    columns = c(Volume_Inicial:Variação_Total)) |>
  tab_spanner(
    label = "Participação",
    columns = c(Share_Global_Inicial:Variação_Share_PP)) |> 
  tab_spanner(
    label = "Composição vs mundo (mil chegadas)",
    columns = c(Total_GGE:Total_GCSE_Mundo)) |> 
  tab_spanner(
    label = "Composição vs benchmark  (mil chegadas)",
    columns = c(Total_GIME_Grupo:Total_GCSE_Grupo)) |> 
  fmt_integer(columns = c(Volume_Inicial:Variação_Total, Total_GGE:Total_GCSE_Grupo), 
              sep_mark = ".") |> 
  fmt_percent(columns = c(Share_Global_Inicial:Share_Global_Final),
              dec_mark = ",", decimals = 2, scale_values = FALSE) |> 
  fmt_number(columns = Variação_Share_PP, decimals = 2, dec_mark = ",") |> 
  cols_label(
    destino = "Destino",
    Volume_Inicial = "Inicial",
    Volume_Final = "Final",
    Variação_Total = "Variação",
    Share_Global_Inicial = "Inicial",
    Share_Global_Final	 = "Final",
    Variação_Share_PP = "Variação (p.p.)",
    Total_GGE = "Crescimento econômico",
    Total_GIME_Mundo = "Crescimento do turismo",
    Total_GCSE_Mundo = "Competitivo",
    Total_GIME_Grupo = "Crescimento do turismo",
    Total_GCSE_Grupo = "Competitivo") |> 
  tab_source_note("Nota: Baseado em Dogru et al. (2021)") |> 
  tab_style(style = cell_text(align = "left"), locations = cells_source_notes()) |> 
  tab_options(footnotes.multiline = TRUE)
tab_gt
gtsave(tab_gt, "output/tbl-ssadogru-brasil-concorrentes.docx")

```

#### SSA-EM

- Análise aplicada em turismo para conjunto de origens e destinos (5 artigos).

- Impossibilidade de montar uma extensa matriz origem-destino.

- Temos uma matriz de sete países e três mercados, de 2010 a 2019.

  - **Concorrentes**: Brasil, Argentina, Colômbia, Cuba, República Dominicana, Jamaica, Peru
  
    - Há dados para a Espanha, mas retirei pois destoa muito do resto do grupo.
    
    - Não há dados para Chile, Costa Rica e México.
    
  - **Mercados**: Américas, Europa, Outros.
    


```{r}
#| label: Prepara dados Esteban-Marquillas
#| include: false

bd <- readRDS("data/untourism_tourists_visitors.rds")
bd %<>% rename(destino = reporter_area_label, origem = partner_area_label, ano = year, turistas = value)
bd %<>% relocate(origem, destino)
bd %<>% mutate(tipo_area = ifelse(partner_area_code > 1000, "regiao","pais"))
concorrentes <- c("Argentina", "Brazil", "Colombia", "Cuba", "Dominican Republic", "Jamaica", "Peru")
concorrentes_com_Espanha <- c("Argentina", "Brazil", "Colombia", "Cuba", "Dominican Republic", "Jamaica", "Peru", "Spain")


bd <- bd |> filter(tipo_area == "regiao", str_detect(origem, "UNWTO"), destino %in% concorrentes) |> 
  mutate(origem = case_when(
    origem == "Americas (UNWTO total)" ~ "Americas",
    origem == "Europe (UNWTO total)" ~ "Europe",
    .default = "Outros")) |> 
  summarise(turistas = sum(turistas), .by = c(origem, destino, ano)) |> 
  rename(chegadas = turistas)
```

##### Descrição do grupo de comparação
```{r}
#| label: fig-em-desc-benchmark
#| fig-cap: "Total de chegadas turísticas internacionais dos países do grupo de comparação, por ano (2010-2019)"

# Gráfico da composição deste grupo
bd |> 
  filter(destino %in% concorrentes, ano %in% 2010:2019) |>
  summarise(chegadas = sum(chegadas), .by = c(destino, ano)) |> 
  mutate(destino = fct_reorder(destino, if_else(ano == 2019, chegadas, NA_real_),
                               .fun = max, .na_rm = TRUE)) |> 
  ggplot(aes(x = ano, y = chegadas, fill = destino)) +
  geom_area() +
  labs(
    y = "Chegadas (mil)",
    x = "Ano",
    fill = "Destino") + 
  geom_text(
    data = \(x) filter(x, ano %in% c(2010, 2019)),
    aes(label = fun_formatC_inteiros(chegadas)),
    position = position_stack(vjust = 0.5),
    size = 3
  ) +
  scale_x_continuous(breaks = seq(2010, 2019, 1)) + 
  scale_y_continuous(labels = fun_formatC_inteiros,
                     breaks = seq(0, 35000, 5000))
```


```{r}
#| label: fig-em-desc-benchmark-2019
#| fig-cap: "Participação de cada país no total das chegadas do grupo de comparação (2019)"

bd |> 
  filter(destino %in% concorrentes, ano == 2019) |>
  summarise(chegadas = sum(chegadas), .by = destino) |> 
  mutate(chegadas = round(chegadas / sum(chegadas) * 100, 1)) |> 
  slice_max(chegadas, n = 20) |>  
  ggplot(aes(area = chegadas, fill = destino, 
             label = paste0(destino, 
                            "\n",
                            formatC(round(chegadas, 1), format = "f", big.mark = ".", decimal.mark = ",", digits = 1),
                            "%"))) +
  geom_treemap(show.legend = FALSE) +
  geom_treemap_text()
```
```{r}
#| label: fig-em-desc-mercados
#| fig-cap: "Total de chegadas turísticas internacionais, por ano (2010-2019)"

# Gráfico da composição dos mercados
bd |> 
  filter(ano %in% 2010:2019) |>
  summarise(chegadas = sum(chegadas), .by = c(origem, ano)) |> 
    mutate(origem = fct_reorder(origem, if_else(ano == 2019, chegadas, NA_real_),
                               .fun = max, .na_rm = TRUE)) |> 
  ggplot(aes(x = ano, y = chegadas, fill = origem)) +
  geom_area() +
    geom_text(
    data = \(x) filter(x, ano %in% c(2010, 2019)),
    aes(label = fun_formatC_inteiros(chegadas)),
    position = position_stack(vjust = 0.5),
    size = 3
  ) +
  labs(
    y = "Chegadas (mil)",
    x = "Ano",
    fill = "Mercado") + 
  scale_x_continuous(breaks = seq(2010, 2019, 1)) + 
  scale_y_continuous(labels = fun_formatC_inteiros,
                     breaks = seq(0, 35000, 5000)) +
  scale_fill_discrete(limits = rev)
```
```{r}
#| label: fig-em-desc-mercados-2019
#| fig-cap: "Participação dos mercados analisados no total de chegadas turísticas internacionais (2019)"

bd |> 
  filter(ano == 2019) |>
  summarise(chegadas = sum(chegadas), .by = origem) |> 
  mutate(chegadas = round(chegadas / sum(chegadas) * 100, 1)) |> 
  slice_max(chegadas, n = 20) |>  
  ggplot(aes(area = chegadas, fill = origem, 
             label = paste0(origem, 
                            "\n",
                            formatC(round(chegadas, 1), format = "f", big.mark = ".", decimal.mark = ",", digits = 1),
                            "%"))) +
  geom_treemap(show.legend = FALSE) +
  geom_treemap_text()
```

```{r}
#| label: Funções e execução SSA-EM
#| include: false

# Shift-share estático + Esteban-Marquillas ----

shift_share_static_em <- function(bd, year0 = 2009, year1 = 2019) {
  
  # --- checagens mínimas
  stopifnot(all(c("ano","origem","destino","chegadas") %in% names(bd)))
  if (!all(c(year0, year1) %in% unique(bd$ano))) {
    stop("year0 e/ou year1 não existem em bd$ano.")
  }
  
  # --- agrega caso haja duplicidades por célula
  df <- bd %>%
    filter(ano %in% c(year0, year1)) %>%
    group_by(ano, origem, destino) %>%
    summarise(chegadas = sum(chegadas, na.rm = TRUE), .groups = "drop")
  
  # completa combinações faltantes como 0 
  df <- df %>%
    tidyr::complete(
      ano = c(year0, year1),
      origem,
      destino,
      fill = list(chegadas = 0)
    )
  
  wide <- df %>%
    pivot_wider(names_from = ano, values_from = chegadas, names_sort = TRUE) %>%
    rename(T0 = !!as.character(year0),
           T1 = !!as.character(year1))
  
  # --- totais necessários
  T0_AREA  <- sum(wide$T0)
  T1_AREA  <- sum(wide$T1)
  if (T0_AREA == 0) stop("T0_AREA = 0. Não dá para calcular G_AREA.")
  
  G_AREA <- (T1_AREA - T0_AREA) / T0_AREA
  
  # Totais por origem para a 'área' (benchmark = conjunto de destinos)
  by_orig <- wide %>%
    group_by(origem) %>%
    summarise(T0_iAREA = sum(T0), T1_iAREA = sum(T1), .groups = "drop") %>%
    mutate(
      denom_ok = T0_iAREA != 0,
      G_iAREA  = if_else(denom_ok, (T1_iAREA - T0_iAREA) / T0_iAREA, NA_real_)
    )
  
  # Totais por destino no período 0
  by_dest0 <- wide %>%
    group_by(destino) %>%
    summarise(T0_j = sum(T0), .groups = "drop")
  
  # Junta tudo
  out <- wide %>%
    left_join(by_orig,  by = "origem") %>%
    left_join(by_dest0, by = "destino") %>%
    mutate(
      # checagens de denominadores
      denom_ok_cell  = (T0 != 0),
      denom_ok_iAREA = (T0_iAREA != 0),
      
      # taxas
      G_ij = if_else(denom_ok_cell, (T1 - T0) / T0, NA_real_),
      
      # homotético (T_hat_ij = T0_j * (T0_iAREA / T0_AREA))
      T_hat = T0_j * (T0_iAREA / T0_AREA),
      
      # componentes (Alavi & Yasin / Toh et al.)
      actual_growth = T1 - T0,
      area_wide     = T0 * G_AREA,
      mix_effect    = T0 * (G_iAREA - G_AREA),
      competitive   = T_hat * (G_ij - G_iAREA),
      allocation    = (T0 - T_hat) * (G_ij - G_iAREA),
      
      # checagem de identidade
      check_sum = area_wide + mix_effect + competitive + allocation
    )
  
  # --- se houver casos que impedem cálculo (NA em taxas), pare e avise
  bad <- out %>% filter(is.na(G_iAREA) | is.na(G_ij))
  if (nrow(bad) > 0) {
    msg <- bad %>%
      transmute(origem, destino, T0, T1, G_iAREA, G_ij) %>%
      head(20)
    stop(
      "Há células com denominador zero (T0==0 e/ou T0_iAREA==0), ",
      "o que torna G_ij e/ou G_iAREA indefinidos.\n",
      "Exemplos (até 20):\n",
      paste(capture.output(print(msg)), collapse = "\n"),
      "\n\nDiga como você quer tratar zeros (excluir, epsilon, etc.) que eu ajusto."
    )
  }
  
  list(
    params = list(year0 = year0, year1 = year1, T0_AREA = T0_AREA, T1_AREA = T1_AREA, G_AREA = G_AREA),
    cell_level = out %>%
      select(ano0 = T0, ano1 = T1, origem, destino,
             T0, T1, actual_growth, area_wide, mix_effect, competitive, allocation, check_sum),
    by_destino = out %>%
      group_by(destino) %>%
      summarise(across(c(actual_growth, area_wide, mix_effect, competitive, allocation), sum), .groups = "drop"),
    by_origem = out %>%
      group_by(origem) %>%
      summarise(across(c(actual_growth, area_wide, mix_effect, competitive, allocation), sum), .groups = "drop"),
    total = out %>%
      summarise(across(c(actual_growth, area_wide, mix_effect, competitive, allocation), sum))
  )
}

# ---- Exemplo de execução
res_static <- shift_share_static_em(bd, year0 = 2010, year1 = 2019)

# Resultados
res_static$total
res_static$by_destino
res_static$by_origem
res_static$cell_level  # nível origem-destino


# Shift-share dinâmico + Esteban-Marquillas ----
# Shift-Share (Esteban-Marquillas) - Dinâmico (somatório anual)

shift_share_dynamic_em <- function(bd, years = 2010:2019) {
  
  years <- sort(unique(years))
  if (length(years) < 2) stop("years precisa ter pelo menos 2 anos.")
  
  # roda estático para cada par consecutivo e soma
  pairs <- tibble(y0 = years[-length(years)], y1 = years[-1])
  
  pieces <- purrr::pmap_dfr(
    list(pairs$y0, pairs$y1),
    function(y0, y1) {
      res <- shift_share_static_em(bd, year0 = y0, year1 = y1)$cell_level
      res %>%
        mutate(year0 = y0, year1 = y1)
    }
  )
  
  summed_cell <- pieces %>%
    group_by(origem, destino) %>%
    summarise(
      actual_growth = sum(actual_growth, na.rm = TRUE),
      area_wide     = sum(area_wide, na.rm = TRUE),
      mix_effect    = sum(mix_effect, na.rm = TRUE),
      competitive   = sum(competitive, na.rm = TRUE),
      allocation    = sum(allocation, na.rm = TRUE),
      .groups = "drop"
    )
  
  list(
    years = years,
    pieces = pieces, # acréscimo após a entrega do relatório parcial, para ter os dados ano a ano
    cell_level = summed_cell,
    by_destino = summed_cell %>%
      group_by(destino) %>%
      summarise(across(c(actual_growth, area_wide, mix_effect, competitive, allocation), sum), .groups = "drop"),
    by_origem = summed_cell %>%
      group_by(origem) %>%
      summarise(across(c(actual_growth, area_wide, mix_effect, competitive, allocation), sum), .groups = "drop"),
    total = summed_cell %>%
      summarise(across(c(actual_growth, area_wide, mix_effect, competitive, allocation), sum))
  )
}

# Execução ----
res_dyn <- shift_share_dynamic_em(bd, years = 2010:2019)

# # Acessar resultados
# res_dyn$total
# res_dyn$by_destino
# res_dyn$by_origem
# res_dyn$cell_level
# res_dyn$pieces
# 
# as.data.frame(res_dyn$by_destino) |> View()
# as.data.frame(res_dyn$cell_level) |> View()

write.table(res_dyn$total, paste0("output/res_dyn_total",".csv"), 
            quote = FALSE,
            sep = ";",
            na = "",
            fileEncoding = "ISO-8859-1",
            dec = ",",
            row.names = FALSE)
            
write.table(res_dyn$by_destino, paste0("output/res_dyn_by_destino",".csv"), 
            quote = FALSE,
            sep = ";",
            na = "",
            fileEncoding = "ISO-8859-1",
            dec = ",",
            row.names = FALSE)

write.table(res_dyn$by_origem, paste0("output/res_dyn_by_origem",".csv"), 
            quote = FALSE,
            sep = ";",
            na = "",
            fileEncoding = "ISO-8859-1",
            dec = ",",
            row.names = FALSE)

write.table(res_dyn$cell_level, paste0("output/res_dyn_cell_level",".csv"), 
            quote = FALSE,
            sep = ";",
            na = "",
            fileEncoding = "ISO-8859-1",
            dec = ",",
            row.names = FALSE)

write.table(res_dyn$pieces, paste0("output/res_dyn_pieces",".csv"), 
            quote = FALSE,
            sep = ";",
            na = "",
            fileEncoding = "ISO-8859-1",
            dec = ",",
            row.names = FALSE)


# Visualização dos resultados ----
## Gráfico completo ----
as.data.frame(res_dyn$by_destino) |> 
  pivot_longer(cols = c(actual_growth:allocation), values_to = "valor", names_to = "efeito") |> 
  mutate(efeito = factor(efeito, 
                         levels = c("actual_growth", "area_wide", "mix_effect", "competitive", "allocation"),
                         labels = c("Crescimento real","Area wide", "Region-mix", "Competitive", "Allocation"))) |> 
  ggplot(aes(x = destino, y = valor, fill = efeito)) + 
  geom_bar(stat = "identity", position = "dodge") +
  labs(title = "Decomposição da evolução das chegadas internacionais \nem destinos concorrentes selecionados (2010-2019)",
       x = "Destino",
       y = "Chegadas (mil)",
       fill = "Composição") +
  scale_x_discrete(labels = scales::label_wrap(10)) +
  scale_y_continuous(labels = fun_formatC_inteiros)

## Gráfico total de cada país ----
as.data.frame(res_dyn$by_destino) |> 
  pivot_longer(cols = c(actual_growth:allocation), values_to = "valor", names_to = "efeito") |> 
  filter(destino == "Brazil") |> 
  mutate(efeito = factor(efeito, 
                         levels = c("actual_growth", "area_wide", "mix_effect", "competitive", "allocation"),
                         labels = c("Crescimento real","Area wide", "Region-mix", "Competitive", "Allocation"))) |> 
  ggplot(aes(x = efeito, y = valor)) + 
  geom_bar(stat = "identity", position = "dodge") +
  annotate("text", x = "Crescimento real", y = -500, colour = "blue",
           label="Crescimento real \nde 1,2 milhão de \nchegadas") +
  annotate("text", x = "Area wide", y = -500, colour = "blue",
           label="Crescimento esperado \nfoi maior do que \no real") +
  annotate("text", x = "Region-mix", y = -500, colour = "blue",
           label="Brasil com foco \nem mercados com \ncrescimento maior \ndo que a média") +
  annotate("text", x = "Competitive", y = 500, colour = "blue",
           label="Brasil não consegue \natrair chegadas no \nmesmo ritmo que \nconcorrentes") +
  annotate("text", x = "Allocation", y = 1000, colour = "blue",
           label="Brasil especializado \nem atrair chegadas \nde países em onde \nmaior competitividade") +
  labs(title = "Decomposição da evolução das chegadas internacionais \nao Brasil (2010-2019)",
       x = "Destino",
       y = "Chegadas (mil)") +
  scale_x_discrete(labels = scales::label_wrap(10)) 
# +  scale_y_continuous(labels = fun_formatC_inteiros)

as.data.frame(res_dyn$by_destino) |>
  pivot_longer(cols = c(actual_growth:allocation),
               values_to = "valor", names_to = "efeito") |>
  filter(destino == "Brazil") |>
  mutate(efeito = factor(efeito,
                         levels = c("actual_growth", "area_wide", "mix_effect", "competitive", "allocation"),
                         labels = c("Crescimento real","Area wide", "Region-mix", "Competitive", "Allocation")),
         alpha_barra = if_else(efeito == "Crescimento real", 1, 0.75)) |>
  ggplot(aes(x = efeito, y = valor)) +
  geom_col(aes(alpha = alpha_barra), color = NA) +
  scale_alpha_identity() +
  labs(title = "Decomposição da evolução das chegadas internacionais \nao Brasil (2010-2019)",
       x = "Destino",
       y = "Chegadas (mil)") +
  scale_x_discrete(labels = scales::label_wrap(10)) 

## Gráfico Brasil ----
as.data.frame(res_dyn$by_destino) |> 
  pivot_longer(cols = c(actual_growth:allocation), values_to = "valor", names_to = "efeito") |> 
  mutate(efeito = factor(efeito, 
                         levels = c("actual_growth", "area_wide", "mix_effect", "competitive", "allocation"),
                         labels = c("Crescimento real","Area wide", "Region-mix", "Competitive", "Allocation"))) |> 
  ggplot(aes(x = efeito, y = valor)) + 
  geom_bar(stat = "identity", position = "dodge") +
  labs(title = "Decomposição da evolução das chegadas internacionais \nao Brasil (2010-2019)",
       x = "Destino",
       y = "Chegadas (mil)") +
  scale_x_discrete(labels = scales::label_wrap(10)) +
  facet_wrap(~destino)
# +  scale_y_continuous(labels = fun_formatC_inteiros)

as.data.frame(res_dyn$by_destino) |>
  pivot_longer(cols = c(actual_growth:allocation),
               values_to = "valor", names_to = "efeito") |>
  filter(destino == "Brazil") |>
  mutate(efeito = factor(efeito,
                         levels = c("actual_growth", "area_wide", "mix_effect", "competitive", "allocation"),
                         labels = c("Crescimento real","Area wide", "Region-mix", "Competitive", "Allocation")),
         alpha_barra = if_else(efeito == "Crescimento real", 1, 0.75)) |>
  ggplot(aes(x = efeito, y = valor)) +
  geom_col(aes(alpha = alpha_barra), color = NA) +
  scale_alpha_identity() +
  labs(title = "Decomposição da evolução das chegadas internacionais \nao Brasil (2010-2019)",
       x = "Destino",
       y = "Chegadas (mil)") +
  scale_x_discrete(labels = scales::label_wrap(10)) 
# +  scale_y_continuous(labels = fun_formatC_inteiros)
```

```{r}
#| label: fig-em-desc-emissor-por-destino-facet-absoluto
#| fig-cap: Participação dos mercados por destino, por ano (2010-2019)
#| fig-height: 12
#| fig-width: 10
 

bd |> filter(destino %in% concorrentes, ano %in% 2010:2019) |> 
  arrange(destino, origem) |> 
  ggplot(aes(x = ano, y = chegadas, fill = origem)) +
  geom_area() +
  scale_y_continuous(labels = fun_formatC_inteiros) +
  scale_x_continuous(breaks = seq(2010, 2019, 1)) +
geom_text(data = \(x) filter(x, ano == 2010),
          aes(label = fun_formatC_1_decimal(round(chegadas,10^-3))),
          position = position_stack(vjust = 0.5),
          hjust = 0) +
geom_text(data = \(x) filter(x, ano == 2019),
          aes(label = fun_formatC_1_decimal(round(chegadas,10^-3))),
          position = position_stack(vjust = 0.5),
          hjust = 1) +
  labs(y = "Participação (%)",
       x = "Ano",
       fill = "Mercado") +
  facet_wrap(~destino, scales = "free_y", axes = "all_x", ncol = 2)

```

```{r}
#| label: fig-em-desc-emissor-por-destino-facet-absoluto2
#| fig-cap: Participação dos mercados por destino, por ano (2010-2019)
#| fig-height: 12
#| fig-width: 10
 

bd |> filter(destino %in% concorrentes, ano %in% c(2010:2019)) |> 
  arrange(origem, ano, destino) |> 
  ggplot(aes(x = ano, y = chegadas, fill = destino)) +
  geom_col() +
  scale_x_discrete(breaks = seq(2010, 2019, 1)) +
  scale_y_continuous(labels = fun_formatC_inteiros) +
  geom_text(data = \(x) filter(x, ano == 2010),
          aes(label = fun_formatC_inteiros(round(chegadas,10^-3))),
          position = position_stack(vjust = 0.5)) +
  geom_text(data = \(x) filter(x, ano == 2019),
          aes(label = fun_formatC_inteiros(round(chegadas,10^-3))),
          position = position_stack(vjust = 0.5)) +
  labs(y = "Chegadas (mil)",
       x = "Ano",
       fill = "Mercado") +
  facet_wrap(vars(origem), scales = "free_y", axes = "all_x", ncol = 3)

```



##### Resultados
```{r}
#| label: fig-em-brasil-mercados
#| fig-cap: "Decomposição da evolução das chegadas internacionais ao Brasil, por mercado emissor (2010-2019)"
#| fig-width: 12

res_dyn$cell_level |>
  pivot_longer(cols = c(actual_growth:allocation),
               values_to = "valor", names_to = "efeito") |>
  filter(destino == "Brazil") |>
  mutate(
    efeito = factor(
      efeito,
      levels = c("actual_growth", "area_wide", "mix_effect", "competitive", "allocation"),
      labels = c("Crescimento\nreal","Area wide", "Region-mix", "Competitive", "Allocation")),
    alpha_barra = if_else(efeito == "Crescimento\nreal", 1, .6),
    origem = factor(origem)) |>
  ggplot(aes(x = efeito, y = valor, fill = efeito)) +
  geom_col(aes(alpha = alpha_barra), width = 0.8) +
  scale_alpha_identity() +
  geom_text(aes(label = formatC(round(valor, 1), format = "f", big.mark = ".", decimal.mark = ",", digits = 1)), 
            position = position_dodge(width = 0.9), 
            vjust = -0.3, size = 3) + 
  labs(
    x = NULL,
    y = "Chegadas (mil)",
    fill = "Componentes: ") +
  scale_x_discrete(labels = label_wrap(10)) +
  facet_wrap(~origem, scales = "free_y") +
  theme(
    legend.position = "bottom",
    axis.text.x = element_text(size = 9, lineheight = 0.95),
    plot.margin = margin(t = 5, r = 5, b = 18, l = 5)
  ) +  
  scale_y_continuous(labels = fun_formatC_inteiros)
```


```{r}
#| label: tbl-em-brasil-mercados
#| tbl-cap: "Decomposição da evolução das chegadas turísticas ao Brasil, por mercado (2010-2019)"
  
tab_gt <- res_dyn$cell_level |> 
  filter(destino == "Brazil") |>
  dplyr::select(-destino) |> 
  gt(rowname_col = "origem") |>
  tab_stubhead(label = "Mercados") |> 
  tab_spanner(
    label = "Decomposição",
    columns = area_wide:allocation) |>
  fmt_number(decimals = 1, sep_mark = ".", dec_mark = ",") |> 
  cols_label(
    actual_growth = "Crescimento\nreal",
    area_wide = "Area wide",
    mix_effect = "Region-mix",
    competitive = "Competitive",
    allocation = "Allocation") |> 
  tab_source_note("Nota: Baseado em Alavi & Yasin (2000), Ribeiro & Andrade (2015), Sobral et al. (2007), Toh et al. (2004), Yasin et al. (2004)") |> 
  tab_style(style = cell_text(align = "left"), locations = cells_source_notes()) |> 
  tab_options(footnotes.multiline = TRUE)
tab_gt
gtsave(tab_gt, "output/tbl-em-brasil-mercados.docx")

```


```{r}
#| label: tbl-em-concorrentes-mercados
#| tbl-cap: "Decomposição da evolução das chegadas turísticas aos concorrentes analisados, por mercado (2010-2019)"
  
tab_gt <- res_dyn$cell_level |> 
  mutate(destino = factor(destino, 
                          levels = c("Brazil", "Argentina", "Colombia", "Cuba", "Dominican Republic", "Jamaica", "Peru"))) |> 
  arrange(destino) |> 
  dplyr::group_by(destino) |> 
  gt(rowname_col = "origem") |>
  tab_stubhead(label = "Mercados") |> 
  tab_spanner(
    label = "Decomposição",
    columns = area_wide:allocation) |>
  fmt_number(decimals = 1, sep_mark = ".", dec_mark = ",") |> 
  cols_label(
    actual_growth = "Crescimento\nreal",
    area_wide = "Area wide",
    mix_effect = "Region-mix",
    competitive = "Competitive",
    allocation = "Allocation") |> 
  tab_source_note("Nota: Baseado em Alavi & Yasin (2000), Ribeiro & Andrade (2015), Sobral et al. (2007), Toh et al. (2004), Yasin et al. (2004)") |> 
  tab_style(style = cell_text(align = "left"), locations = cells_source_notes()) |> 
  tab_options(footnotes.multiline = TRUE) |> 
   tab_style(
    style = list(
      cell_fill(color = "gray95")),
    locations = cells_row_groups())
tab_gt
gtsave(tab_gt, "output/tbl-em-concorrentes-mercados.docx")
```


```{r}
#| label: fig-em-brasil-ano-ano
#| fig-cap: "Efeito líquido das chegadas internacionais ao Brasil, por mercado emissor (2011-2019)"
#| 
res_dyn$pieces |> filter(destino == "Brazil", year1 >= 2011) |> mutate(net_shift = actual_growth - area_wide) |> 
  ggplot(aes(x = year1, y = net_shift, colour = origem)) +
  geom_line(linewidth = 1) +
  scale_x_continuous(breaks = seq(2011, 2019, 1), minor_breaks = NULL) +
  labs(
    y = "Efeito líquido (mil chegadas)",
    colour = "Mercado",
    x = "Ano"
  )

res_dyn$pieces |> filter(destino == "Brazil", year1 >= 2011) |> dplyr::select(year1, origem, area_wide:allocation) |>
  pivot_longer(cols = area_wide:allocation, names_to = "Componentes", values_to = "Valores") |>
  ggplot(aes(x = year1, y = Valores, colour = origem)) +
  geom_line(linewidth = 1) +
  scale_x_continuous(breaks = seq(2011, 2019, 1), minor_breaks = NULL) +
  labs(
    y = "Efeito líquido (mil chegadas)",
    colour = "Mercado",
    x = "Ano") +
  facet_wrap(~Componentes, scales = "free_y")

res_dyn$pieces |> filter(destino == "Brazil", year1 >= 2011) |> dplyr::select(year1, origem, area_wide:allocation) |>
  pivot_longer(cols = area_wide:allocation, names_to = "Componentes", values_to = "Valores") |>
  ggplot(aes(x = year1, y = Valores, colour = Componentes)) +
  geom_line(linewidth = 1) +
  scale_x_continuous(breaks = seq(2011, 2019, 1), minor_breaks = NULL) +
  labs(
    y = "Efeito líquido (mil chegadas)",
    colour = "Componente",
    x = "Ano") +
  facet_wrap(~origem, scales = "free_y")

```
```{r}
#| label: tbl-em-total-destinos
#| tbl-cap: "Decomposição da evolução das chegadas turísticas aos concorrentes analisados (2010-2019)"
  
tab_gt <- res_dyn$by_destino |> 
  mutate(destino = factor(destino, 
                          levels = c("Brazil", "Argentina", "Colombia", "Cuba", "Dominican Republic", "Jamaica", "Peru"))) |> 
  arrange(destino) |> 
  gt(rowname_col = "destino") |>
  tab_spanner(
    label = "Decomposição",
    columns = area_wide:allocation) |>
  fmt_number(decimals = 1, sep_mark = ".", dec_mark = ",") |> 
  cols_label(
    actual_growth = "Crescimento\nreal",
    area_wide = "Area wide",
    mix_effect = "Region-mix",
    competitive = "Competitive",
    allocation = "Allocation") |> 
   tab_style(
    style = list(
      cell_fill(color = "gray95")),
    locations = cells_row_groups())
tab_gt
gtsave(tab_gt, "output/tbl-em-total-destinos.docx")
```

**Explicação sobre os efeitos**:

- ***Area-wide effect*** (efeito “tamanho do mercado”): 

  - Valor positivo indica que o benchmark cresceu.

  - Maior que o crescimento real: o Brasil cresceu menos que o “esperado” dado o crescimento geral do benchmark (indício de perda relativa).

- ***Region-mix effect*** (efeito “composição de mercados”): 

  - Cada mercado foi mais dinâmico ou menos dinâmico do que o crescimento médio do benchmark.

  - Positivo: mercado “quente”.

  - Negativo: mercado “frio”.

- ***Competitive effect*** (efeito “desempenho relativo”):

  - Mostra se o Brasil, dentro daquele mercado, cresceu mais ou menos do que o benchmark.

  - Positivo: ganho de competitividade/participação relativa.

  - Negativo: perda de competitividade/participação relativa.

- ***Allocation effect*** (efeito “especialização × vantagem”):

  - Mostra se o Brasil estava bem alocado entre mercados, no sentido de estar relativamente mais especializado nos mercados onde tem vantagem competitiva (ou menos exposto onde tem desvantagem).

  - Positivo: combinação favorável (especialização onde há vantagem / não especialização onde há desvantagem).

  - Negativo: combinação desfavorável (especialização onde há desvantagem / baixa presença onde haveria vantagem).

**Resumo sobre cada mercado**:

- ***Américas***: crescimento real menor do que o "esperado", perda de desempenho relativo, indício de problema de competitividade.

- ***Europa***: mercado mais problemático: combina queda no número de visitantes + perda competitiva + alocação negativa, resultando em queda no período.

- ***Outros***: havia tendência de crescimento, mas a perda competitiva domina; por isso o crescimento final é modesto.

::: {.callout-warning  title = "Alerta"}
Perda de desempenho relativo do Brasil frente aos concorrentes.
:::


## Participação dos países prioritários e sensíveis às mudanças climáticas no Turismo Internacional

### Evolução da participação dos mercados selecionados no emissivo mundial

```{r}
#| label: Importa dados emissivo mundial
bde <- read_excel("data/UN_Tourism_bulk_data_download_12_2025/03_Outbound/01_Total_departures/UN_Tourism_outbound_departures_12_2025.xlsx", 
                  sheet = "Data",
                  col_types = c("text", "text", "text", "numeric", "text", "numeric",
                                "text","numeric","numeric","text","text","text","text")) |> 
  janitor::clean_names() |> 
  filter(indicator_code == "OUTB_TRIP_TOTL_TOTL_TOUR") |> 
  rename(origem = reporter_area_label,
         ano = year,
         partidas = value) |> 
  dplyr::select(origem, ano, partidas)

# Vetor de mercados prioritários e sensíveis ao clima
# OBS: não há dados para África do Sul
mercados <- c("Argentina","Chile","Paraguay","Uruguay", # Mercados consolidados
              "Germany","Spain", "United States of America","France","Portugal","United Kingdom of Great Britain and Northern Ireland", # Mercados essenciais
              "Canada","Colombia","Italy","Mexico","Netherlands (Kingdom of the)","Peru","Switzerland", # Mercados de crescimento
              "South Africa","Australia","Belgium","Bolivia (Plurinational State of)","China","Japan", # Mercados de oportunidade
              "Republic of Korea","Sweden","Denmark","Norway") # Selecionei devido à sensibildade ao clima + fluxo 2019 no Brasil

```

#### Principais emissores mundiais

- As medições de turismo emissivo internacional são menos confiáveis do que as de turismo receptivo, devido ao desinteresse dos países pela medição. E parecem que questão ainda piores depois de 2019.

```{r}
#| label: tbl-20-emissores-mundo
#| tbl-cap: "20 principais emissores internacionais (2010-2024)"

tab <- bde |> 
  filter(ano %in% 2010:2024) |> 
  summarise(partidas = sum(partidas), .by = origem) |> 
  mutate(pct = partidas / sum(partidas))

top20 <- tab |> slice_max(partidas, n = 20)
demais <- tab |> slice_min(partidas, n = -20) |> 
  summarise(origem   = "Demais países",
            partidas = sum(partidas), 
            pct = sum(pct))

# Linha do total
total <- tab |> 
  summarise(origem   = "Total",
            partidas = sum(partidas), 
            pct = sum(pct))

tabf <- bind_rows(top20, demais, total) |> 
  mutate(pct_acum = cumsum(pct)) |> 
  dplyr::select(-partidas) |> 
  mutate(pct_acum = ifelse(origem == "Total", NA_integer_, pct_acum))


tab_gt <- tabf |> 
  gt(rowname_col = "origem") |>
  tab_stubhead(label = "Mercado") |> 
 tab_spanner(
    label = "Participação (%)",
    columns = c(pct:pct_acum)) |> 
  fmt_number(columns = pct:pct_acum, decimals = 1, sep_mark = ".", dec_mark = ",", scale =  100) |> 
  cols_label(pct = "Relativa", pct_acum = "Acumulada") |> 
  sub_missing(
    columns    = pct_acum,
    missing_text = "--"
  )
tab_gt
gtsave(tab_gt, "output/tbl-20-emissores-mundo.docx")


```


- O gráfico a seguir dá uma dimensão dos principais emissores mundiais. A partir da soma dos resultados do período de 2010 a 2024, o gráfico apresenta o percentual relativo aos 20 países mais relevantes (dentro deste grupo de 20 principais).

```{r}
#| label: fig-emissivo-treemap-partidas
#| fig-cap: "Participação dos principais países emissores mundiais no total de partidas do período 2010 a 2024"
tot_mundo <- hl_long |> 
  filter(destino == "World") |> 
  summarise(tot = sum(chegadas)) |> 
  pull(tot)

bde |> filter(ano %in% 2010:2024) |> 
  summarise(partidas = sum(partidas), .by = origem) |> 
  mutate(pct = round(partidas / tot_mundo * 100, 1)) |> 
  slice_max(partidas, n = 20) |> 
  ggplot(aes(area = pct, fill = origem, 
             label = paste0(origem, 
                            "\n",
                            formatC(round(pct, 1), format = "f", big.mark = ".", decimal.mark = ",", digits = 1),
                            "%"))) +
  geom_treemap(show.legend = FALSE) +
  geom_treemap_text(reflow = TRUE)

```


#### Principais emissores do Brasil

```{r}
#| label: Importa dados emissores Brasil
bdc <- readRDS("data/chegadas/chegadas.rds")

principais <- bdc |> filter(ano == 2024) |> 
  summarise(chegadas = sum(chegadas), .by = pais) |> 
  slice_max(n = 20, order_by = chegadas) |> pull(pais)

bdc <- bdc |> filter(pais %in% principais) |> 
  summarise(chegadas = sum(chegadas), .by = c(pais, ano))
```

- Os 20 principais emissores para o Brasil representaram em média 88,5% do total de chegadas de turistas ao Brasil no período 2010-2024.

- A Argentina historicamente é o principal emissor para o Brasil, com Estados Unidos em segundo lugar.

- Argentina em 2024 teve quase 29% do total brasileiro, enquanto EUA teve 11%.

- Chile, Paraguai e Uruguai se alternam nas posições seguintes.

- Em seguida há o bloco dos principais países europeus, composto por França, Alemanha, Itália, Portugal, Reino Unido e Espanha.

- Há dois países asiáticos entre os principais emissores para o Brasil: Japão e China.

<!-- IDEIA: inserir treemap ou colunas de um ano -->

```{r}
#| label: tbl-chegadas-brasil-paises
#| tbl-cap: "Chegadas turísticas internacionais ao Brasil, por país e ano (mil)"
#| tbl-subtitle: "20 principais emissores para o Brasil"

cols_color <- c(as.character(2010:2019), as.character(2023:2024))

tab_gt <- bdc |> dplyr::select(pais, ano, chegadas) |> filter(ano %in% 2010:2024) |> 
  pivot_wider(id_cols = pais, values_from = chegadas, names_from = ano, names_sort = TRUE) |> 
  rowwise() |> mutate(Média = mean(c_across(`2010`:`2024`), na.rm = TRUE)) |>  ungroup() |> 
  arrange(desc(Média)) |> 
  gt(rowname_col = "pais") |>
  tab_stubhead(label = "Mercados") |>  
  data_color(
    columns = cols_color, 
    direction = "row", 
    method = "numeric",
    palette = "Blues") |> 
  fmt_number(decimals = 0, sep_mark = ".", dec_mark = ",", scale_by = 10^-3) |> 
  tab_style(
    style = cell_text(weight = "bold"),
    locations = cells_body(columns = Média))
tab_gt
gtsave(tab_gt, "output/tbl-chegadas-brasil-paises.docx")


```


```{r}
#| label: calcula participacao brasil
#| include: false
tot_c <- bdc |> dplyr::select(pais, ano, chegadas) |> filter(ano %in% 2010:2024) |> 
  summarise(soma=sum(chegadas), .by = ano)

tot_br <- bd |> filter(destino == "Brazil", ano %in% c(2010:2024)) |> summarise(soma=sum(chegadas), .by = ano)

tot <- left_join(tot_c,tot_br,by="ano")
tot <- tot |> mutate(pct = round((soma.x/1000) / soma.y * 100,1))
mean(tot$pct)
```

```{r}
#| label: fig-chegadas-brasil-20principais
#| fig-cap: "Chegadas turísticas internacionais no Brasil, por ano"
#| fig-subtitle: "20 principais emissores para o Brasil"

# Gráfico das chegadas no Brasil por país
bdc |> filter(ano %in% 2010:2024) |> 
  mutate(chegadas = chegadas / 1000) |> 
  mutate(pais = fct_reorder(pais, if_else(ano == 2024, chegadas, NA_real_),
                               .fun = max, .na_rm = TRUE)) |> 
  ggplot(aes(x = ano, y = chegadas, fill = pais)) +
  geom_area(linewidth=.3, colour="grey") +
  scale_x_continuous(breaks = seq(2010, 2024, 2),
                     minor_breaks = seq(2010, 2024, 1)) +
  scale_y_continuous(labels = fun_formatC_inteiros) +
  labs(
    y = "Chegadas (mil)",
    x = "Ano",
    fill = "Mercado") +
  theme(legend.position = "bottom")
```

```{r}
#| include: false
#| label: visualização alternativas do receptivo brasileiro por país
bdc |> dplyr::select(pais, ano, chegadas) |> filter(ano %in% 2010:2024) |> 
  mutate(pais = fct_reorder(pais, if_else(ano == 2024, chegadas, NA_real_),
                               .fun = max, .na_rm = TRUE, .desc = FALSE)) |> 
  ggplot(aes(x = ano, y = pais, linewidth = chegadas, color = pais, group = pais)) +
  geom_line() +
  scale_linewidth(range = c(0.5, 10)) +
  theme(legend.position = "none")


bdc |> dplyr::select(pais, ano, chegadas) |> filter(ano %in% 2010:2024) |> 
  mutate(chegadas = chegadas / 1000) |> 
  mutate(pais = fct_reorder(pais, if_else(ano == 2024, chegadas, NA_real_),
                            .fun = max, .na_rm = TRUE, .desc = FALSE)) |> 
  streamgraph(key="pais", value="chegadas", date="ano") |> 
  sg_axis_x("ano") |> 
  sg_fill_tableau("tableau20") 
```


```{r}
#| label: tbl-variacao-brasil-emissores
#| tbl-cap: "Variação anual das chegadas turísticas internacionais ao Brasil, por país e ano (%)"
#| tbl-subtitle: "20 principais emissores para o Brasil"

# Taxa de crescimento do Brasil e do mundo
bdc_temp <- bdc |> filter(ano %in% c(2009:2024)) |> 
  mutate(variacao = round((chegadas / lag(chegadas) - 1) * 100, 1), .by = pais) |>
  filter(ano %in% c(2010:2024))

var_max <- bdc_temp |> filter(ano %in% c(2010:2019,2024)) |> 
  mutate(variacao = abs(variacao)) |> 
  slice_max(variacao, n=1) |> 
  pull()

cols_color <- c(as.character(2010:2019), as.character(2024))

tab_gt <- bdc_temp |> 
  pivot_wider(id_cols = pais, values_from = variacao, names_from = ano, names_sort = TRUE) |> 
  arrange(pais) |> 
  gt(rowname_col = "pais") |>
  tab_stubhead(label = "Mercados") |> 
  data_color(
    columns = all_of(cols_color),, 
    target_columns = all_of(cols_color),, 
    method = "numeric",
    palette = c("red", "white", "green"),
    domain = c(-var_max, var_max)) |> 
  fmt_number(decimals = 1, sep_mark = ".", dec_mark = ",")
tab_gt
gtsave(tab_gt, "output/tbl-variacao-brasil-emissores.docx")

```
- Os dados dos principais emissores a respeito do volume de chegadas e da taxa anual de crescimento das chegadas ao Brasil mostram uma tendência de queda da fluxo de alguns países europeus. 

- Por outro lado, o Brasil apresenta um bom desempenho na atração de turistas da América do Sul, em particular.

```{r}
#| fig-height: 20
#| fig-width: 10
#| label: fig-emissores-brasil
#| fig-cap: "Chegadas turísticas internacionais ao Brasil, por país e ano"

# Gráfico do volume de todos os países
bdc |> filter(ano %in% 2010:2024) |> 
  mutate(chegadas = chegadas / 1000) |> 
  group_by(pais) |>
  mutate(media = mean(chegadas, na.rm = TRUE)) |> 
  ungroup() |> 
  ggplot(aes(x = ano, y = chegadas)) +
  geom_bar(stat="identity", na.rm = TRUE) +
  geom_hline(aes(yintercept = media), 
             color = "blue", linetype = "dashed", linewidth = 0.8, alpha = 0.5) +
  geom_text(aes(label = formatC(chegadas, format = "f", big.mark = ".", decimal.mark = ",", digits = 2)),
            na.rm = TRUE, 
            position = position_dodge(width = 0.9), 
            vjust = -0.3, size = 2.5) +
   scale_x_continuous(breaks = seq(2010, 2024, 2),
                      minor_breaks = seq(2010, 2024, 1)) +
  scale_y_continuous(labels = fun_formatC_inteiros) +
  labs(
    y = "Chegadas (mil)",
    x = "Ano") +
  facet_wrap(~pais, scales = "free_y", ncol = 2, axes = "all_x")
```


```{r}
#| label: fig-receptivo-brasil-americasul
#| fig-cap: "Chegadas turísticas internacionais ao Brasil provenientes da América do Sul, por país e ano (2010-2019, 2023-2024) (mil)"

# Gráfico do volume de todos os países
bdc |> filter(ano %in% c(2010:2019, 2023:2024), 
              pais %in% c("Argentina", "Chile", "Paraguai", "Uruguai", "Colômbia", "Bolívia", "Peru")) |> 
  mutate(chegadas = chegadas / 1000) |> 
  group_by(pais) |>
  ungroup() |> 
  ggplot(aes(x = as.character(ano), y = chegadas, group = pais, colour = pais)) +
  geom_line(linewidth = 1.5) + 
  geom_smooth(method=lm , color="blue", se=FALSE, linewidth = 0.5, alpha = 0.3) +
  scale_x_discrete(breaks = c(2010:2019, 2023:2024)) +
  scale_y_continuous(labels = fun_formatC_inteiros) +
  labs(
    y = "Chegadas (mil)",
    x = "Ano")
```

#### Mercados selecionados: quem são, quanto representam e quanto cresceram
##### Quem são?

- China, Alemanha e Estados Unidos são os principais emissores deste grupo - o mesmo que acontece em escala global.

```{r}
#| label: fig-mapa-mercados
#| fig-cap: "Mapa ilustrativo do Brasil e mercados de interesse"

## IDEIA: Usar os grupos da Embratur e dividir por cores no mapa

iso3_destacados <- countrycode(c(mercados,"Brazil"), "country.name", "iso3c")

mundo <- ne_countries(scale = "medium", returnclass = "sf") %>%
  mutate(grupo = case_when(
    gu_a3 == "BRA" ~ "Brasil",
    gu_a3 %in% iso3_destacados ~ "Mercados de interesse",
    TRUE ~ "Outros"))

# Labels apenas para Brasil + destacados
rotulos <- mundo %>%
  filter(grupo %in% c("Brasil", "Mercados de interesse")) %>%
  st_point_on_surface() %>%
  cbind(st_coordinates(.)) %>%
  st_drop_geometry() %>%
  select(name, X, Y)

rotulos <- rotulos |> mutate(X = ifelse(name == "Norway", 10.7522, X),
                             Y = ifelse(name == "Norway", 59.9139, Y))

ggplot(mundo) +
  geom_sf(aes(fill = grupo), color = "gray70", size = 0.15) +
  scale_fill_manual(
    values = c(
      "Brasil" = "#a6cee3",      # mais claro
      "Mercados de interesse" = "#1f78b4",  # mais escuro
      "Outros" = "gray90"),
    breaks = c("Brasil", "Mercados de interesse", "Outros"),
    name = NULL) +
  ggrepel::geom_text_repel(
    data = rotulos,
    aes(x = X, y = Y, label = name),
    size = 3,
    seed = 1,
    box.padding = 0.35,
    point.padding = 0.2,
    min.segment.length = 0,
    max.overlaps = 20
  ) +
  coord_sf(xlim = c(-120, 160), ylim = c(-60, 80), expand = FALSE) +
  theme_minimal() +
  theme(
    panel.grid.major = element_line(color = "gray90", linewidth = 0.2),
    axis.title = element_blank(),
    axis.text = element_blank(),
    axis.ticks = element_blank(),
    legend.position = "none"
  ) 

```

##### Quanto representam do total?

```{r}
#| label: Prepara dados mercados de interesse

# Versão descartada, que estavam calculando sobre os totais anuais OMT
# bd_mundo <- bd_mundo |> filter(ano %in% 2010:2024)
# 
# bd_mercados <- bde |> filter(origem %in% mercados, ano %in% 2010:2024) |> 
#   summarise(partidas = sum(partidas), .by = ano)
# 
# bd_mercados <- left_join(bd_mercados, bd_mundo, by = "ano") |> 
#   mutate(pct = round(partidas / chegadas * 100,1))

# Versão definitiva, calculando sobre os totais da base de emissivo
## Total da base bde por ano
bde_ano <- bde |> filter(ano %in% 2010:2024) |> summarise(partidas_mundo = sum(partidas), .by = ano)

## Total da base bde por ano para os mercados selecionados
bde_mercados <- bde |> filter(origem %in% mercados, ano %in% 2010:2024) |> 
  summarise(partidas_mercados = sum(partidas), .by = ano)

bde_mercados <- left_join(bde_mercados, bde_ano, by = join_by(ano)) |> 
                mutate(pct = round(partidas_mercados / partidas_mundo * 100,1))
  
```


- Os mercados selecionados representam mais de 40% do total mundial de partidas.

  - A média entre 2010 e 2019 é de 
`r bde_mercados |> filter(ano %in% 2010:2019) |> summarise(media = round(mean(pct),1)) |> pull(media)` %.

  - A média entre 2010 e 2024 é de 
`r bde_mercados |> summarise(media = round(mean(pct),1)) |> pull(media)` %.


- A queda pós-pandemia muito provavelmente é por conta de ausência de dados.

```{r}
#| label: fig-participacao-mercados-total
#| fig-cap: "Participação dos mercados selecionados no total mundial de partidas, por ano"

bde_mercados |> 
  ggplot(aes(x = ano, y = pct)) +
  geom_bar(stat="identity") +
  geom_text(aes(label = formatC(pct, format = "f", big.mark = ".", decimal.mark = ",", digits = 1)), 
            position = position_dodge(width = 0.9), 
            vjust = -0.3, size = 2.5) +
   scale_x_continuous(breaks = seq(2010, 2024, 2),
                      minor_breaks = seq(2010, 2024, 1)) +
  labs(y = "Participação (%)",
    x = "Ano")

  
```



##### Como foi sua evolução ao longo do tempo?

- É notável como a China ganhou importância como emissor: o volume de partidas de 2024 é 2,7 vezes maior que o de 2010.

```{r}
#| label: fig-emissivo-boxplot-partidas
#| fig-cap: "Distribuição das partidas turísticas internacionais, por país (2010-2024)"
#| fig-height: 10

# Boxplot do total das partidas
bde |> filter(origem %in% mercados, ano %in% 2010:2024) |>
  ggplot(aes(x = origem, y = partidas)) +
  geom_boxplot() +
  labs(y = "Partidas (mil)", x = "Mercado") +
  scale_x_discrete(labels = scales::label_wrap(20)) +
  scale_y_continuous(labels = fun_formatC_inteiros) +
  coord_flip()

```

```{r}
#| label: tbl-partidas-mercados
#| tbl-cap: "Partidas turísticas internacionais, por país e ano (milhão)"

cols_color <- c(as.character(2010:2019), as.character(2023:2024))

tab_gt <- bde |> filter(origem %in% mercados, ano %in% 2010:2024) |> 
  dplyr::select(origem, ano, partidas) |> filter(ano %in% 2010:2024) |> 
  pivot_wider(id_cols = origem, values_from = partidas, names_from = ano, names_sort = TRUE) |> 
  rowwise() |> mutate(Média = mean(c_across(`2010`:`2024`), na.rm = TRUE)) |>  ungroup() |> 
  arrange(desc(Média)) |> 
  gt(rowname_col = "origem") |>
  tab_stubhead(label = "Mercados") |> 
  data_color(
    columns = cols_color, 
    direction = "row",
    method = "numeric",
    palette = "Blues") |> 
  fmt_number(decimals = 1, sep_mark = ".", dec_mark = ",", scale = 10^-3) |> 
  tab_style(
    style = cell_text(weight = "bold"),
    locations = cells_body(columns = Média))
tab_gt
gtsave(tab_gt, "output/tbl-partidas-mercados.docx")
```


```{r}
#| label: fig-emissivo-volume-facet
#| fig-cap: "Total de partidas turísticas internacionais, por ano"
#| fig-height: 28
#| fig-width: 12

# Gráfico do volume de todos os países
bde |> filter(origem %in% mercados, ano %in% 2010:2024) |> 
  group_by(origem) |> 
  mutate(media = mean(partidas, na.rm = TRUE)) |> 
  ungroup() |> 
  ggplot(aes(x = ano, y = partidas)) +
  geom_bar(stat="identity") +
  geom_hline(aes(yintercept = media), 
             color = "blue", linetype = "dashed", linewidth = 0.8, alpha = 0.5) +
  geom_text(aes(label = formatC(partidas, format = "f", big.mark = ".", decimal.mark = ",", digits = 1)), 
            position = position_dodge(width = 0.9), 
            vjust = -0.3, size = 2.5) +
  scale_x_continuous(breaks = seq(2010, 2024, 2),
                     minor_breaks = seq(2010, 2024, 1)) +
  scale_y_continuous(labels = fun_formatC_inteiros) +
  labs(y = "Partidas (mil)",
    x = "Ano") + 
  facet_wrap(~origem, scales = "free_y", ncol = 2, axes = "all_x")
```


```{r}
#| label: fig-emissivo-area-volume
#| fig-cap: "Total de partidas turísticas internacionais, por ano"
#| fig-height: 14
#| fig-width: 12 

# Gráfico do total das partidas

  # mutate(origem = fct_reorder(origem, if_else(ano == 2019, partidas, NA_real_),
  #                              .fun = max, .na_rm = TRUE)) |> 

bde |> filter(origem %in% mercados, ano %in% 2010:2024) |> 
  ggplot(aes(x = ano, y = partidas, fill = origem)) +
  geom_area() +
  labs(y = "Partidas (mil)", x = "Ano") + 
  scale_x_continuous(breaks = seq(2010, 2024, 2),
                     minor_breaks = seq(2010, 2024, 1)) +
  scale_y_continuous(labels = fun_formatC_inteiros) +
  theme(legend.position = "bottom")

```

### Evolução da participação do Brasil no emissivo internacional dos mercados selecionados

```{r}
#| label: Importa dados de market-share do Brasil

bdms <- read_excel("data/participacao_brasil_mercados.xlsx")
bdms <- janitor::clean_names(bdms)
bdms <- bdms |> rename(
  chegadas_br = chegadas_no_brasil,
  partidas_mercado = saidas_para_o_mundo_total,
  pct_br = market_share_brasil_percent)
bdms <- bdms |> mutate(pct_br = round(pct_br, 2))
```


```{r}
#| label: tbl-ms-pais
#| tbl-cap: "Participação do Brasil nos mercados selecionados, por país e ano (%)"
#| 
cols_color <- c(as.character(2010:2019), as.character(2023:2024))

tab_gt <- bdms |> dplyr::select(ano, origem, pct_br) |> filter(ano %in% 2010:2024) |> 
  pivot_wider(id_cols = origem, values_from = pct_br, names_from = ano, names_sort = TRUE) |> 
  rowwise() |> mutate(Média = mean(c_across(`2010`:`2024`), na.rm = TRUE)) |>  ungroup() |> 
  arrange(desc(Média)) |> 
  gt(rowname_col = "origem") |>
  tab_stubhead(label = "Mercados") |> 
  data_color(
    columns = all_of(cols_color), 
    direction = "row",
    method = "numeric",
    palette = "Blues") |> 
  fmt_number(decimals = 2, sep_mark = ".", dec_mark = ",") |> 
  tab_style(
    style = cell_text(weight = "bold"),
    locations = cells_body(columns = Média))
tab_gt
gtsave(tab_gt, "output/tbl-ms-pais.docx")
```

- Na maioria dos mercados selecionados, a participação do Brasil nos anos mais recentes é inferior à média histórica. Isso pode sugerir maior dificuldade de recuperar mercados, em comparação com concorrentes.

```{r}
#| fig-height: 20
#| fig-width: 10
#| label: fig-ms-por-pais
#| fig-cap: "Participação do Brasil nos mercados selecionados, por país e ano (%)"

# Gráfico do volume de todos os países
bdms |> dplyr::select(ano, origem, pct_br) |> 
  filter(ano %in% 2010:2024) |> 
  group_by(origem) |>
  mutate(media = mean(pct_br, na.rm = TRUE)) |> 
  ungroup() |> 
  ggplot(aes(x = ano, y = pct_br)) +
  geom_bar(stat="identity", na.rm = TRUE) +
  geom_hline(aes(yintercept = media), 
             color = "blue", linetype = "dashed", linewidth = 0.8, alpha = 0.5) +
  geom_text(aes(label = formatC(pct_br, format = "f", big.mark = ".", decimal.mark = ",", digits = 2)),
            na.rm = TRUE, 
            position = position_dodge(width = 0.9), 
            vjust = -0.3, size = 2.5) +
   scale_x_continuous(breaks = seq(2010, 2024, 2),
                      minor_breaks = seq(2010, 2024, 1)) +
  scale_y_continuous(labels = fun_formatC_2_decimais) +
  labs(y = "Participação (%)",  x = "Ano") + 
  facet_wrap(~origem, scales = "free_y", ncol = 2, axes = "all_x")
```

- De modo geral, houve crescimento da participação do Brasil nos mercados selecionados em 2014, certamente em razão da Copa do Mundo 2014 de Futebol Masculino. 

- Segue-se um movimento de queda de participação entre 2015 e 2017, seguido por alguns sinais de melhora principalmente em 2019, até que veio a pandemia.

- Devido à ausência de dados do turismo emissivo para muitos países nos anos mais recentes, não é possível compreender com suficiente grau de clareza o panorama da participação do Brasil nos mercados selecionados em 2024.

```{r}
#| label: tbl-variacao-ms-brasil-emissores
#| tbl-cap: "Variação anual da participação do Brasil nos mercados selecionados, por país e ano (%)"
#| tbl-subtitle: "20 principais emissores para o Brasil"

# Taxa de crescimento do Brasil e do mundo
bdms_temp <- bdms |> filter(ano %in% c(2010:2024)) |> 
  mutate(variacao = round((pct_br / lag(pct_br) - 1) * 100, 1), .by = origem) |>
  filter(ano %in% c(2011:2024))

var_max <- bdms_temp |> filter(ano %in% c(2011:2019,2024)) |> 
  mutate(variacao = abs(variacao)) |> 
  slice_max(variacao, n=1) |> 
  pull()

cols_color <- c(as.character(2011:2019), "2024")

tab_gt <- bdms_temp |> 
  pivot_wider(id_cols = origem, values_from = variacao, names_from = ano, names_sort = TRUE) |> 
  arrange(origem) |> 
  gt(rowname_col = "origem") |>
  tab_stubhead(label = "Mercados") |> 
  data_color(
    columns = all_of(cols_color),
    target_columns = all_of(cols_color),
    method = "numeric",
    palette = c("red", "white", "green"),
    domain = c(-var_max, var_max)) |> 
  fmt_number(decimals = 1, sep_mark = ".", dec_mark = ",")
tab_gt
gtsave(tab_gt, "output/tbl-variacao-ms-brasil-emissores.docx")

```


```{r}
#| label: tbl-participacao-brasil-mercados
#| tbl-cap: "Participação de mercados selecionados no turismo receptivo internacional brasileiro (2010-2024)"

trad <- read_excel("data/tradutor_países.xlsx")

paises <- as.data.frame(mercados)

paises <- left_join(paises, trad, by = join_by(mercados == ing))

mercados_ptbr <- paises |> pull(ptbr)

tot <- bde |> 
  filter(ano %in% 2010:2024) |> 
  summarise(vol_tot = sum(partidas), .by = origem) |> 
  mutate(pct_tot = vol_tot / sum(vol_tot)) |> 
  filter(origem %in% mercados) |> 
  left_join(trad, by = join_by(origem == ing)) |> 
  dplyr::select(-origem) |> 
  rename(origem = ptbr)

bdc <- readRDS("data/chegadas/chegadas.rds")

bra <- bdc |> 
  filter(pais %in% mercados_ptbr, ano %in% 2010:2024) |> 
  summarise(vol_br = sum(chegadas), .by = pais) |> 
  mutate(pct_br = vol_br / sum(vol_br))


bra <- left_join(bra, tot, by = join_by(pais == origem))

bra_mercado <- bdms |> dplyr::select(ano, origem, pct_br) |> filter(ano %in% 2010:2024) |> 
  summarise(pct_br_mercado = mean(pct_br, na.rm = TRUE), .by = origem) |> 
  mutate(origem = ifelse(origem == "Coreia do Sul","República da Coreia", origem))

bra <- left_join(bra, bra_mercado, by = join_by(pais == origem))

# Não há dados mundo para África do Sul, Japão, Coreia, Austrália
tab_gt <- bra |> dplyr::select(-vol_br, -vol_tot) |> arrange(desc(pct_br)) |> 
  mutate(pct_br_mercado = pct_br_mercado / 100) |> 
  gt(rowname_col = "pais") |> 
  tab_stubhead(label = "Mercados") |> 
  sub_missing(missing_text = "--") |> 
  fmt_number(columns = pct_br:pct_br_mercado,
             scale = 100,
             decimals = 1, sep_mark = ".",dec_mark = ",") |> 
  tab_spanner(label = "Participação (%)", columns = pct_br:pct_br_mercado) |> 
  cols_label(pct_br = "Mercado no Brasil", pct_tot = "Mercado no Mundo", pct_br_mercado = "Brasil no Mercado")

tab_gt
gtsave(tab_gt, "output/tbl-participacao-brasil-mercados.docx")

```

```{r}
#| label: tbl-ssaem-ano-ano
#| tbl-cap: "Resultados anuais"

tab_gt <- res_dyn$pieces |>
  gt() 
tab_gt
gtsave(tab_gt, "output/tbl-ssaem-ano-ano.docx")
write.table(res_dyn$pieces, paste0("output/tbl-ssaem-ano-ano",".csv"), 
            quote = FALSE,
            sep = ";",
            na = "",
            fileEncoding = "ISO-8859-1",
            dec = ",",
            row.names = FALSE)
            
```

```{r}
# Clusterização
# 1. Seleciona as variáveis
dados <- bra |> mutate(pct_br_mercado = pct_br_mercado / 100) |> na.omit()

# 2. Normaliza (padroniza média = 0, desvio = 1)
dados_norm <- dados |> select(-c(pais, vol_br, vol_tot)) |> scale()

# Scree plot — total within-cluster sum of squares por k
wss <- map_dbl(1:10, \(k) kmeans(dados_norm, centers = k, nstart = 25)$tot.withinss)

tibble(k = 1:10, wss = wss) |>
  ggplot(aes(x = k, y = wss)) +
  geom_line() +
  geom_point() +
  scale_x_continuous(breaks = 1:10) +
  labs(x = "Número de clusters (k)", y = "Total WSS",
       title = "Scree plot — Método do Cotovelo") +
  theme_minimal()

# 3. Roda k-means com, por exemplo, 3 clusters
set.seed(123)  # reprodutibilidade
kmeans_res <- kmeans(dados_norm, centers = 5, nstart = 25)

dados <- dados |> mutate(cluster = kmeans_res$cluster)

dados |> 
  ggplot(aes(x = pct_tot, y = pct_br_mercado, colour = factor(cluster), size = pct_br, label = pais)) +
  geom_point() +
  geom_text() + 
  labs(colour = "Cluster")

```


### Decomposição da participação dos mercados selecionados no emissivo turístico internacional 
