---
title: "Relatório Parcial OE1"
format: html
editor: source
page-layout: full
self-contained: true
execute:
  warning: false
  cache: false 
toc: true
toc-depth: 5
toc-title: Sumário
number-sections: true
echo: false
---

## Perguntas de pesquisa

> **OE1.1 Como evoluiu a participação do Brasil no turismo internacional entre 2010 e 2024 em comparação a destinos concorrentes?**

> **OE1.2 Há diferenças na evolução da participação do Brasil em mercados emissores mais sensíveis às mudanças climáticas?**

> **OE1.3 Quais fatores estruturais e conjunturais explicam variações no desempenho do Brasil em termos de chegadas e receitas?**

> **OE1.4 Em que medida choques externos (megaeventos, recessões, pandemia) afetaram a competitividade internacional do turismo brasileiro?**

## Estrutura do relatório

**1. [Participação do Brasil no Turismo Internacional]**

> Descrição da evolução da participação do Brasil e concorrentes

> Decomposição shift-share (dinâmico) da participação do Brasil e seus principais concorrentes no receptivo turístico internacional (chegadas e receitas)

**2. [Participação dos países prioritários e sensíveis às mudanças climáticas no Turismo Internacional]**

> Descrição da evolução da participação dos países no emissivo mundial (saídas e gastos)

> Decomposição shift-share (dinâmico) da participação desses países no emissivo turístico internacional (saídas e gastos)

> Descrição da evolução da participação do Brasil no emissivo internacional desses países

**3. Avaliação do efeito de choques externos sobre a participação do Brasil no Turismo Internacional**

> Descrição dos choques (Copa-2014, Rio-2016, recessão-2015, pandemia-2020)

> Event-study

**4. (TALVEZ) Fatores estruturais e conjunturais que afetaram a participação**

```{r}
#| label: Configurações iniciais

 
rm(list = ls(all=T))
library(tidyverse)
library(magrittr)
library(readxl)
library(viridis)
library(WDI)

# Vetor de concorrentes ----
concorrentes <- c("Brazil","Peru","Dominican Republic", "Colombia","Spain","Chile","Costa Rica","Jamaica",
                          "Cuba","Argentina","Mexico")
```

```{r}
#| label: Importados dados de 2009


path_chegadas <- "data/UN_Tourism_inbound_arrivals_12_2025.xlsx"
bd_raw_chegadas <- readxl::read_excel(path_chegadas, 
                                      sheet = "Data",
                                      col_types = c("text", "text", "text", "numeric", "text", "numeric",
                                                    "text","numeric","numeric","text","text","text",
                                                    "text")) |> 
  janitor::clean_names()

bd_chegadas_2009 <- bd_raw_chegadas |>
  filter(indicator_code == "INBD_TRIP_TOTL_TOTL_TOUR", year == 2009, reporter_area_label %in% concorrentes) |>
  summarise(chegadas = sum(value), .by = c(reporter_area_label, year)) |> 
  rename(destino = reporter_area_label,
         ano = year)

```

```{r}
#| label: Importações Tourism Highlights
#| include: false
 
# Importações do UN Tourism Highlights
tipos_hl <- c("numeric", "text", "text", 
        "text", "text", "numeric", "numeric", 
        "numeric", "numeric", "numeric", 
        "numeric", "numeric", "numeric", 
        "numeric", "numeric", "numeric", 
        "numeric", "numeric", "numeric")

hl_americas <- read_excel("data/UNWTO_HL2024_Americas.xlsx", 
    col_types = tipos_hl,
    na = c("..",""),
    sheet = "Americas_Arrivals",
    range = "A1:S55")
hl_americas  %<>% janitor::clean_names()

hl_europe <- read_excel("data/UNWTO_HL2024_Europe.xlsx", 
    col_types = tipos_hl,
    na = c("..",""),
    sheet = "Europe_Arrivals",
    range = "A1:S61")
hl_europe  %<>% janitor::clean_names()

hl_regions <- read_excel("data/UNWTO_HL2024_Regions.xlsx", 
    col_types =c("text", "text", 
        "text", "numeric", "numeric", 
        "numeric", "numeric", "numeric", 
        "numeric", "numeric", "numeric", 
        "numeric", "numeric", "numeric", 
        "numeric", "numeric", "numeric"),
    na = c("..",""),
    sheet = "Regions_Arrivals",
    range = "A1:Q24")
hl_regions  %<>% janitor::clean_names()

hl <- bind_rows(hl_americas, hl_europe, hl_regions)
hl <- janitor::clean_names(hl)
hl %<>% mutate(country_group_name = str_replace_all(country_group_name, "Dominican Rep.", "Dominican Republic"))
hl <- hl |> filter(country_group_name %in% c(concorrentes,"World"))
# hl |> count(country_group_name)

hl_long <- hl |> 
  dplyr::select(country_group_name,
                x2010:x2023) |> 
  pivot_longer(cols = c(x2010:x2023), names_to = "ano", values_to = "chegadas") |> 
  mutate(ano = as.integer(str_replace_all(ano, "x", ""))) |> 
  rename(destino = country_group_name)

# Acréscimo de dados mais recentes
# Fonte 2024:2025 UN Tourism Dashboard (https://www.untourism.int/tourism-data/un-tourism-tourism-dashboard, 19/2/2026)
# Fonte 2009 Mundo: Anuário Estatístico de Turismo 2022 - Ano Base 2021. https://www.gov.br/turismo/pt-br/acesso-a-informacao/acoes-e-programas/observatorio/anuario-estatistico/anuario-estatistico-de-turismo-2021-ano-base-2020/copy_of_anuario_estatistico_de_turismo_2022_vol49_1ed__plan_excel.zip
dados_extras <- data.frame(destino = character(), ano = numeric(), chegadas = numeric())
dados_extras <- add_row(dados_extras, destino = "World",              ano = 2024, chegadas = 1465000)
dados_extras <- add_row(dados_extras, destino = "World",              ano = 2025, chegadas = 1523000)
dados_extras <- add_row(dados_extras, destino = "Brazil",             ano = 2024, chegadas = 6800)
dados_extras <- add_row(dados_extras, destino = "Brazil",             ano = 2025, chegadas = 9300)
dados_extras <- add_row(dados_extras, destino = "Peru",               ano = 2024, chegadas = 3300)
dados_extras <- add_row(dados_extras, destino = "Dominican Republic", ano = 2024, chegadas = 8100)
dados_extras <- add_row(dados_extras, destino = "Dominican Republic", ano = 2025, chegadas = 8500)
dados_extras <- add_row(dados_extras, destino = "Colombia",           ano = 2024, chegadas = 6800)
dados_extras <- add_row(dados_extras, destino = "Spain",              ano = 2024, chegadas = 93800)
dados_extras <- add_row(dados_extras, destino = "Chile",              ano = 2024, chegadas = 5200)
dados_extras <- add_row(dados_extras, destino = "Costa Rica",         ano = 2024, chegadas = 2900)
dados_extras <- add_row(dados_extras, destino = "Jamaica",            ano = 2024, chegadas = 2900)
dados_extras <- add_row(dados_extras, destino = "Cuba",               ano = 2023, chegadas = 2400)
dados_extras <- add_row(dados_extras, destino = "Cuba",               ano = 2024, chegadas = 2200)
dados_extras <- add_row(dados_extras, destino = "Argentina",          ano = 2024, chegadas = 6600)
dados_extras <- add_row(dados_extras, destino = "Mexico",             ano = 2024, chegadas = 45000)
dados_extras <- add_row(dados_extras, destino = "World",             ano = 2009, chegadas = 892000)

hl_long <- bind_rows(hl_long, dados_extras, bd_chegadas_2009)
hl_long <- hl_long |> arrange(destino, ano) |> na.omit()

# Heatmap pra verificar a completude anual dos dados
hl_long |> ggplot(aes(x=ano, y=destino, fill = chegadas)) + 
  geom_tile() +
  scale_fill_viridis(discrete=FALSE, direction=-1) +
   labs(
    title = "Total de chegadas turísticas internacionais, por país e ano")

```

## Participação do Brasil no Turismo Internacional

### Evolução da participação do Brasil e de concorrentes

#### Mundo e Brasil

Em relação ao mundo:

-   Crescimento contínuo entre 2010 e 2019.

-   Grande interrupção por conta da pandemia de covid-19.

-   Forte retomada em 2022.

-   Em 2024 retomou o número de viagens de 2019.

```{r}


# Gráfico do total mundial de chegadas
hl_long |> filter(destino == "World", ano %in% c(2010:2024)) |> 
  ggplot(aes(x = ano, y = chegadas)) +
  geom_bar(stat="identity") +
  geom_text(aes(label = formatC(chegadas, format = "f", big.mark = ".", decimal.mark = ",", digits = 0)), 
            position = position_dodge(width = 0.9), 
            vjust = -0.3, size = 2.5) +
   scale_x_continuous(breaks = seq(2010, 2024, 2),
                      minor_breaks = seq(2010, 2024, 1)) +
  labs(
    title = "Total de chegadas turísticas internacionais, por ano",
    y = "Chegadas (mil)",
    x = "Ano")
```

```{r}
# Cria tabela com a participação anual de cada país no total mundial
bd_mundo <- hl_long |> filter(destino == "World")
bd_concorrentes <- hl_long |> filter(destino != "World")
bd <- left_join(bd_concorrentes, bd_mundo, by = join_by(ano)) |> 
  rename(chegadas = chegadas.x,
         mundo = chegadas.y,
         destino = destino.x) |> 
  dplyr::select(-destino.y) |> 
  mutate(pct = round(chegadas / mundo * 100,2))
```

-   Brasil não seguiu a mesma tendência mundial antes de 2019, com relativa estagnação na segunda metade dos anos 2010.

-   Forte crescimento no pós-pandemia. Dados de 2024 correspondem a um crescimento de 46% em relação a 2019.

::: {.callout-warning  title = "Alerta sobre crescimento recente do Brasil"}
Tenho a impressão de que o Brasil mudou a forma de calcular o volume de chegadas anual após a pandemia. Antes da pandemia o MTUR tinha técnicos que se dedicavam a essa estimativa e dados de apoio secundários da apoio, que ajudavam a refinar os dados provenientes da Polícia Federal. Acho que após a pandemia esses recursos praticamente desapareceram e os dados passaram a se basear somente no que a Polícia Federal entrega. Ressalto que isso é só uma leitura minha da situação. Deixo isso escrito aqui para tomarmos cuidado com a análise dos resultados recentes do Brasil - acho que não devemos nos empolgar com o crescimento recente sem ter mais certeza de que ele é real.
:::

```{r}
# Gráfico das chegadas do Brasil
bd |> filter(destino == "Brazil", ano %in% c(2010:2024)) |> 
  ggplot(aes(x = ano, y = chegadas)) +
  geom_bar(stat="identity") +
  geom_text(aes(label = formatC(chegadas, format = "f", big.mark = ".", decimal.mark = ",", digits = 2)), 
            position = position_dodge(width = 0.9), 
            vjust = -0.3, size = 2.5) +
   scale_x_continuous(breaks = seq(2010, 2024, 2),
                      minor_breaks = seq(2010, 2024, 1)) +
  labs(
    title = "Total de chegadas turísticas internacionais ao Brasil, por ano",
    y = "Chegadas (mil)",
    x = "Ano")
```

-   A participação o Brasil no total mundial se manteve estável até o período da pandemia.

-   Após a pandemia, há alguma dificuldade para retomar o patamar anterior.

```{r}
# Gráfico da participação do Brasil
bd |> filter(destino == "Brazil", ano %in% c(2010:2024)) |>  
  ggplot(aes(x = ano, y = pct)) +
  geom_bar(stat="identity") +
  geom_text(aes(label = formatC(pct, format = "f", big.mark = ".", decimal.mark = ",", digits = 2)), 
            position = position_dodge(width = 0.9), 
            vjust = -0.3, size = 2.5) +
   scale_x_continuous(breaks = seq(2010, 2024, 2),
                      minor_breaks = seq(2010, 2024, 1)) +
  labs(
    title = "Participação do Brasil no total de chegadas turísticas internacionais, por país e ano",
    y = "Participação (%)",
    x = "Ano")
```

-   A taxa de crescimento do Brasil está em linha com a mundial no período 2010-2013.

-   Em 2014 há um crescimento mais elevado o Brasil, que pode ser atribuído à realização da Copa do Mundo de Futebol Masculino naquele ano. O ano de 2015 mostra uma natural variação negativa em relação ao ano anterior.

-   Entre 2016 e 2019 a taxa de crescimento anual do Brasil é notadamente inferior à mundial, inclusive com substancial variação negativa em 2019.

-   São exibidos gráficos separados para o antes e o depois da pandemia por conta da alta variabilidade nas taxas de crescimento entre os dois períodos, o que prejudicaria a visualização se fosse apresentado somente um gráfico.

-   O Brasil e o mundo registram quedas relativamente semelhantes em 2020. No ano seguinte houve crescimento positivo no mundo, mas no Brasil foi registrada variação negativa semelhante a de 2020. Este cenário se altera em 2022, com taxa de crescimento mais de três vezes superior a mundial. Em 2023 e 2024 a variação do Brasl e do mundo é semelhante.

```{r}
# Taxa de crescimento do Brasil e do mundo
hl_long |> filter(destino %in% c("Brazil", "World"), ano %in% c(2009:2024)) |> 
  group_by(destino) |> 
  mutate(variacao = round((chegadas / lag(chegadas) - 1) * 100, 2)) |>
  filter(ano %in% c(2010:2019)) |> 
  ggplot(aes(x = ano, y = variacao, group = destino, colour = destino)) +
  geom_line(stat="identity") +
  geom_text(aes(label = formatC(variacao, format = "f", big.mark = ".", decimal.mark = ",", digits = 2)), 
            position = position_dodge(width = 0.9), 
            vjust = -0.3, size = 2.5, show.legend=FALSE) +
   scale_x_continuous(breaks = seq(2010, 2019, 1),
                      minor_breaks = seq(2010, 2019, 1)) +
  labs(
    title = "Variação do total de chegadas turísticas internacionais no Brasil\n e no mundo, por ano (2010-2019)",
    y = "Variação (%)",
    x = "Ano")

hl_long |> filter(destino %in% c("Brazil", "World"), ano %in% c(2009:2024)) |> 
  group_by(destino) |> 
  mutate(variacao = round((chegadas / lag(chegadas) - 1) * 100, 2)) |>
  filter(ano %in% c(2019:2024)) |> 
  ggplot(aes(x = ano, y = variacao, group = destino, colour = destino)) +
  geom_line(stat="identity") +
  geom_text(aes(label = formatC(variacao, format = "f", big.mark = ".", decimal.mark = ",", digits = 2)), 
            position = position_dodge(width = 0.9), 
            vjust = -0.3, size = 2.5, show.legend=FALSE) +
   scale_x_continuous(breaks = seq(2019, 2024, 1),
                      minor_breaks = seq(2019, 2024, 1)) +
  labs(
    title = "Variação do total de chegadas turísticas internacionais no Brasil\n e no mundo, por ano (2019-2024)",
    y = "Variação (%)",
    x = "Ano")

```

#### Brasil e concorrentes

-   Dez concorrentes do Brasil foram selecionados para uma análise comparativa: Peru, República Dominicana, Colômbia, Espanha, Chile, Costa Rica, Jamaica, Cuba, Argentina e Mexico.

```{r}
#| label: Mapa dos concorrentes
library(sf)
library(ggplot2)
library(dplyr)
library(rnaturalearth)
library(countrycode)

paises_destacados <- c(
  "Brazil","Peru","Dominican Republic","Colombia","Spain","Chile",
  "Costa Rica","Jamaica","Cuba","Argentina","Mexico"
)

iso3_destacados <- countrycode(paises_destacados, "country.name", "iso3c")

mundo <- ne_countries(scale = "medium", returnclass = "sf") %>%
  mutate(
    grupo = case_when(
      iso_a3 == "BRA" ~ "Brasil",
      iso_a3 %in% iso3_destacados ~ "Concorrentes",
      TRUE ~ "Outros"
    )
  )

# Labels apenas para Brasil + destacados
rotulos <- mundo %>%
  filter(grupo %in% c("Brasil", "Concorrentes")) %>%
  st_point_on_surface() %>%
  cbind(st_coordinates(.)) %>%
  st_drop_geometry() %>%
  select(name, X, Y)

ggplot(mundo) +
  geom_sf(aes(fill = grupo), color = "gray70", size = 0.15) +
  scale_fill_manual(
    values = c(
      "Brasil" = "#a6cee3",      # mais claro
      "Concorrentes" = "#1f78b4",  # mais escuro
      "Outros" = "gray90"),
    breaks = c("Brasil", "Concorrentes", "Outros"),
    name = NULL) +
  ggrepel::geom_text_repel(
    data = rotulos,
    aes(x = X, y = Y, label = name),
    size = 3,
    seed = 1,
    box.padding = 0.35,
    point.padding = 0.2,
    min.segment.length = 0
  ) +
  coord_sf(xlim = c(-120, 20), ylim = c(-60, 60), expand = FALSE) +
  theme_minimal() +
  theme(
    panel.grid.major = element_line(color = "gray90", linewidth = 0.2),
    axis.title = element_blank(),
    axis.text = element_blank(),
    axis.ticks = element_blank(),
    legend.position = "none"
  ) +
  labs(title = "Brasil e principais concorrentes")

```

-   A Espanha e, em segundo lugar, o México claramente destoam dos demais países deste grupo em termos de volume de chegadas internacionais.

```{r}
library(treemapify)

bd |> dplyr::select(destino, ano, chegadas)  |> 
  filter(ano == 2019) |> 
  ggplot(aes(area = chegadas, fill = destino, 
             label = paste0(destino, 
                            "\n",
                            formatC(round(chegadas/1000, 1), format = "f", big.mark = ".", decimal.mark = ",", digits = 1)))) +
  geom_treemap(show.legend = FALSE) +
  geom_treemap_text() +
  labs(title = "Chegadas turísticas internacionais em países\n concorrentes selecionados - 2019 (em mil)")

```

```{r}
# Boxplot do total das chegadas
bd |> filter(ano %in% 2010:2024) |> 
  mutate(destino = fct_reorder(destino, if_else(ano == 2024, pct, NA_real_),
                       .fun = max, .na_rm = TRUE, .desc = TRUE)) |> ggplot(aes(x = destino, y = chegadas)) +
  geom_boxplot() +
   labs(
    title = "Distribuição das chegadas turísticas internacionais, por país",
    y = "Chegadas (mil)",
    x = "País de destino") + 
  scale_x_discrete(labels = scales::label_wrap(10))

```

-   O gráfico a seguir mostra o ranking destes países ao longo do tempo. Nota-se o Brasil majoritariamente na quarta posição, abaixo da Argentina e acima da República Dominicana.

```{r}
#| label: Ranking dos países
df_rank <- hl_long |> filter(destino != "World", ano %in% c(2010:2024)) %>%
  group_by(ano) %>%
  mutate(rank = rank(-chegadas, ties.method = "min")) %>%
  ungroup()

shapes_11 <- c(16, 17, 15, 18, 3, 7, 8, 0, 1, 2, 4)
# 16=círculo, 17=triângulo, 15=quadrado, 18=losango, 3=+, 7=quadrado X, 8=estrela,
# 0=quadrado vazio, 1=círculo vazio, 2=triângulo vazio, 4=X

ggplot(df_rank, aes(x = ano, y = rank, group = destino, color = destino, shape = destino)) +
  geom_line(linewidth = 0.8, alpha = 0.7) +
  geom_point(size = 2.6) +
  scale_shape_manual(values = shapes_11) +
  scale_y_reverse(breaks = 1:11) +
  scale_x_continuous(breaks = unique(df_rank$ano)) +
  labs(
    title = "Ranking anual de destinos por chegadas",
    x = "Ano",
    y = "Posição no ranking",
    color = "Destino",
    shape = "Destino"
  ) +
  theme_minimal() +
  theme(
    axis.text.x = element_text(angle = 45, hjust = 1),
    legend.position = "right"
  )

```

-   Em 2024 o Brasil recebeu 6,8 milhões de visitantes, o mesmo número estimado pela ONU Turismo para a Colômbia e muito próximo do valor para a Argentina (6,6 milhões).

-   Para o Brasil, 6,8 milhões representa o recorde da série histórica.

-   O Brasil tem a quinta maior média de chegadas entre os 11 países analisados.

```{r}
library(gt)
bd |> dplyr::select(destino, ano, chegadas) |> filter(ano %in% 2010:2024) |> 
  pivot_wider(id_cols = destino, values_from = chegadas, names_from = ano, names_sort = TRUE) |> 
  rowwise() |> mutate(Média = mean(c_across(`2010`:`2024`), na.rm = TRUE)) |>  ungroup() |> 
  arrange(desc(Média)) |> 
  gt() |> 
  data_color(
    columns = `2010`:`2024`, 
    target_columns = `2010`:`2024`, 
    method = "numeric",
    palette = "Blues") |> 
  fmt_number(decimals = 1, sep_mark = ".", dec_mark = ",") |> 
  tab_header(title = "Chegadas turísticas internacionais, por país e ano (mil)") |> 
  tab_style(
    style = cell_text(weight = "bold"),
    locations = cells_body(columns = Média))
```

```{r}
#| label: Gráfico do volume de todos os países
#| fig-height: 16
#| fig-width: 10

# Gráfico do volume de todos os países
bd |> filter(ano %in% 2010:2024) |> 
  ggplot(aes(x = ano, y = chegadas)) +
  geom_bar(stat="identity") +
  geom_text(aes(label = formatC(chegadas, format = "f", big.mark = ".", decimal.mark = ",", digits = 1)), 
            position = position_dodge(width = 0.9), 
            vjust = -0.3, size = 2.5) +
   scale_x_continuous(breaks = seq(2010, 2024, 2),
                      minor_breaks = seq(2010, 2024, 1)) +
  labs(
    title = "Total de chegadas turísticas internacionais, por ano",
    y = "Chegadas (mil)",
    x = "Ano") + 
  facet_wrap(~destino, scales = "free_y", ncol = 2, axes = "all_x")
```

```{r}
# Gráfico do total das chegadas
bd |> filter(ano %in% 2010:2024) |> 
    mutate(destino = fct_reorder(destino, if_else(ano == 2024, chegadas, NA_real_),
                       .fun = max, .na_rm = TRUE)) |> 
  ggplot(aes(x = ano, y = chegadas, fill = destino)) +
  geom_area() +
   labs(
    title = "Total de chegadas turísticas internacionais, por ano",
    y = "Chegadas (mil)",
    x = "Ano") + 
  scale_x_continuous(breaks = seq(2010, 2024, 2),
                      minor_breaks = seq(2010, 2024, 1))

# Gráfico do total das chegadas, sem Espanha e México
bd |> filter(ano %in% 2010:2024, !destino %in% c("Spain", "Mexico")) |> 
    mutate(destino = fct_reorder(destino, if_else(ano == 2024, chegadas, NA_real_),
                       .fun = max, .na_rm = TRUE)) |> 
  ggplot(aes(x = ano, y = chegadas, fill = destino)) +
  geom_area() +
  scale_x_continuous(breaks = seq(2010, 2024, 2),
                      minor_breaks = seq(2010, 2024, 1)) +
  labs(
    title = "Total de chegadas turísticas internacionais, por ano",
     subtitle = "Espanha e México excluídos",
    y = "Chegadas (mil)",
    x = "Ano")

```

-   Em termos de participação de cada país no total mundial, Brasil, Argentina, Chile, Cuba e Peru apresentam tendência decrescente. Os demais apresentam tendência de crescimento, embora no caso da Costa Rica seja aparente uma relativa estabilidade.

-   O Brasil não recuperou a participação que tinha em 2019, antes da declaração oficial da pandemia. É o mesmo que acontece com Argentina, Cuba e Costa Rica (neste último caso a diferença é de apenas 0,1%).

```{r}
# Boxplot da participação
bd |> filter(ano %in% 2010:2024) |> 
    mutate(destino = fct_reorder(destino, if_else(ano == 2024, pct, NA_real_),
                       .fun = max, .na_rm = TRUE, .desc = TRUE)) |> 
  ggplot(aes(x = destino, y = pct)) +
  geom_boxplot() +
   labs(
    title = "Participação nas chegadas turísticas internacionais, por país",
    y = "Participação (%)",
    x = "País de destino") +
  scale_y_continuous(breaks = seq(0, 8, 1),
                     minor_breaks = seq(0,8,.25)) +
  scale_x_discrete(labels = scales::label_wrap(10))
```

```{r}
bd |> dplyr::select(destino, ano, pct) |> filter(ano %in% 2010:2024) |> 
  pivot_wider(id_cols = destino, values_from = pct, names_from = ano, names_sort = TRUE) |> 
  rowwise() |> mutate(Média = mean(c_across(`2010`:`2024`), na.rm = TRUE)) |>  ungroup() |> 
  arrange(desc(Média)) |> 
  gt() |> 
  data_color(
    columns = `2010`:`2024`, 
    target_columns = `2010`:`2024`, 
    method = "numeric",
    palette = "Blues") |> 
  fmt_number(decimals = 2, sep_mark = ".", dec_mark = ",") |> 
  tab_header(title = "Participação nas chegadas internacionais, por país e ano (%)") |> 
  tab_style(
    style = cell_text(weight = "bold"),
    locations = cells_body(columns = Média))
```

```{r}
#| label: Gráfico da participação de todos os países
#| fig-height: 12
#| fig-width: 8

# Gráfico da participação de todos os países
bd |> filter(ano %in% 2010:2024) |> 
  ggplot(aes(x = ano, y = pct)) +
  geom_bar(stat="identity") +
  geom_text(aes(label = formatC(pct, format = "f", big.mark = ".", decimal.mark = ",", digits = 2)), 
            position = position_dodge(width = 0.9), 
            vjust = -0.3, size = 2.5) +
  geom_line(stat="smooth",method = "lm", formula = y ~ x,
              linewidth = 1, alpha = 0.3, colour = "blue") +
   scale_x_continuous(breaks = seq(2010, 2024, 2),
                      minor_breaks = seq(2010, 2024, 1)) +
  labs(
    title = "Participação no total de chegadas turísticas internacionais, por ano",
    y = "Participação (%)",
    x = "Ano") + 
  facet_wrap(~destino, scales = "free_y", ncol = 2, axes = "all_x")
```

```{r}
# Gráfico da participação
bd |> filter(ano %in% 2010:2024) |> 
    mutate(destino = fct_reorder(destino, if_else(ano == 2024, pct, NA_real_),
                       .fun = max, .na_rm = TRUE)) |> 
  ggplot(aes(x = ano, y = pct, fill = destino)) +
  geom_area() +
  scale_x_continuous(breaks = seq(2010, 2024, 2),
                      minor_breaks = seq(2010, 2024, 1)) +
  labs(
    title = "Participação nas chegadas turísticas internacionais, por país e ano",
    y = "Participação (%)",
    x = "Ano")

# Gráfico da participação, sem Espanha e México
bd |> filter(ano %in% 2010:2024, !destino %in% c("Spain", "Mexico")) |> 
    mutate(destino = fct_reorder(destino, if_else(ano == 2024, pct, NA_real_),
                       .fun = max, .na_rm = TRUE)) |> 
  ggplot(aes(x = ano, y = pct, fill = destino)) +
  geom_area() +
  scale_x_continuous(breaks = seq(2010, 2024, 2),
                      minor_breaks = seq(2010, 2024, 1)) +
   labs(
    title = "Participação nas chegadas turísticas internacionais, por país e ano",
    subtitle = "Espanha e México excluídos",
    y = "Participação (%)",
    x = "Ano")

```

### Decomposição da participação do Brasil e seus principais concorrentes no receptivo turístico internacional

```{r}
#| label: Dados do PIB mundial

# # PIB
# # Indicador de Crescimento Anual (%) - NY.GDP.MKTP.KD.ZG = GDP growth (annual %)
# indicador_crescimento <- "NY.GDP.MKTP.KD.ZG"
# 
# # Baixar dados do PIB mundial
# # iso2c "1W" = Mundo, "BR" = Brasil, "CN" = China, "US" = EUA
# paises_interesse_pib <- c("1W")
# 
# # Faz o download
# dados_cresc <- WDI(
#   country = paises_interesse_pib,
#   indicator = indicador_crescimento,
#   start = 2010,
#   end = 2024
# )
# 
# # Limpeza
# dados_cresc <- dados_cresc |>
#   as_tibble() |>
#   rename(crescimento_anual = NY.GDP.MKTP.KD.ZG) |>
#   filter(!is.na(crescimento_anual))
# 
# attr(dados_cresc$crescimento_anual, "label") <- NULL
# 
# saveRDS(dados_cresc, "data/pib.rds")

# # 4. Visualização com linha de referência em 0
# ggplot(dados_limpos, aes(x = year, y = crescimento_anual, color = country)) +
#   # Linha horizontal no zero para destacar recessões
#   geom_hline(yintercept = 0, linetype = "dashed", color = "gray50") +
#   geom_line(linewidth = 1) +
#   geom_point(size = 2) +
#   # Ajustar eixo Y para mostrar porcentagem
#   scale_y_continuous(labels = scales::percent_format(scale = 1)) +
#   scale_x_continuous(breaks = seq(2003, 2025, 2)) + # Pula de 2 em 2 anos
#   labs(
#     title = "Taxa de Crescimento Real do PIB (% Anual)",
#     subtitle = "Comparativo: Brasil, EUA e Média Mundial",
#     y = "Crescimento (%)",
#     x = "Ano",
#     caption = "Fonte: Banco Mundial (Indicador NY.GDP.MKTP.KD.ZG)",
#     color = "Região/País"
#   ) +
#   theme_minimal() +
#   theme(legend.position = "bottom")

dados_cresc <- readRDS("data/pib.rds")

world_gdp <- dados_cresc |> arrange(year) |> 
  mutate(crescimento_anual2 = crescimento_anual / 100) |> 
  pull(crescimento_anual2)

pib <- data.frame(ano = 2010:2024, g_world_gdp = world_gdp)
# pib <- pib |> mutate(g_world_gdp = ifelse(ano == 2003, NA, g_world_gdp))


```

```{r}
#| label: Função do Shift-share estático


# variavel <- "chegadas"
# ano_inicio <- 2010
# ano_fim <- 2024
# paises_concorrentes <- concorrentes
# df_pib <- pib


calcular_shift_share <- function(bd, df_pib, paises_concorrentes, variavel = "chegadas", ano_inicio, ano_fim) {
  
  # --- 1. Validação ---
  if (!variavel %in% c("chegadas", "receitas")) {
    stop("O argumento 'variavel' deve ser 'chegadas' ou 'receitas'.")
  }
  
  # Seleciona colunas e renomeia variável de interesse dinamicamente
  bd_limpo <- hl_long %>%
    select(destino, ano, valor = .data[[variavel]])
  
  # --- 2. Cálculo do Benchmark MUNDIAL (Todos os países da base) ---
  dados_mundo <- bd_limpo %>%
    filter(ano >= (ano_inicio - 1), ano <= ano_fim, destino == "World") %>%
    mutate(
      g_mundo_tour = (valor / lag(valor)) - 1
    ) |> 
    rename(mundo_volume = valor) |> 
    dplyr::select(-destino)
  
  # --- 3. Cálculo do Benchmark GRUPO (Brasil + Concorrentes) ---
  lista_paises <- unique(c("Brazil", paises_concorrentes))
  
  dados_grupo <- bd_limpo %>%
    filter(destino %in% lista_paises,
           ano >= (ano_inicio - 1), ano <= ano_fim) %>%
    group_by(ano) %>%
    summarise(
      grupo_volume = sum(valor, na.rm = TRUE),
      .groups = "drop"
    ) %>%
    mutate(
      g_grupo_tour = (grupo_volume / lag(grupo_volume)) - 1
    )
  
  # --- 4. Preparação dos Dados Individuais ---
  dados_individuais <- bd_limpo %>%
    filter(destino %in% lista_paises,
           ano >= (ano_inicio - 1), ano <= ano_fim)
  
  # Agregado dos concorrentes (sem Brasil)
  dados_concorrentes_agg <- dados_individuais %>%
    filter(destino != "Brazil") %>%
    group_by(ano) %>%
    summarise(valor = sum(valor, na.rm = TRUE), .groups = "drop") %>%
    mutate(destino = "Concorrentes")
  
  dados_todos <- bind_rows(dados_individuais, dados_concorrentes_agg)
  
  # --- 5. Cálculo dos Efeitos Shift-Share ---
  
  df_calculo <- dados_todos %>%
    arrange(destino, ano) %>%
    group_by(destino) %>%
    mutate(
      g_pais = (valor / lag(valor)) - 1,
      lag_valor = lag(valor)
    ) %>%
    filter(ano >= ano_inicio - 1) %>%
    left_join(df_pib, by = "ano") %>%
    left_join(dados_mundo, by = "ano") %>%
    left_join(dados_grupo, by = "ano") %>%
    mutate(
      # Efeitos (Baseados em Volume)
      GGE = lag_valor * g_world_gdp,
      
      GIME_Grupo = lag_valor * (g_grupo_tour - g_world_gdp),
      GCSE_Grupo = lag_valor * (g_pais - g_grupo_tour),
      
      GIME_Mundo = lag_valor * (g_mundo_tour - g_world_gdp),
      GCSE_Mundo = lag_valor * (g_pais - g_mundo_tour),
      
      Total_Change = valor - lag_valor,
      
      # Share do país em relação ao MUNDO naquele ano
      share_mundo_atual = (valor / mundo_volume) * 100,
      share_mundo_anterior = (lag_valor / lag(mundo_volume)) * 100,
      var_share_pp = share_mundo_atual - share_mundo_anterior # Variação em pontos percentuais
    ) %>%
    ungroup() |> 
    filter(ano >= ano_inicio)
  
  # --- 6. Output 1: Série Temporal do Brasil ---
  df_brasil_timeseries <- df_calculo %>%
    filter(destino == "Brazil") %>%
    select(ano, 
           brazil_volume = valor, 
           share_global_pct = share_mundo_atual,
           var_share_pp, 
           g_world_gdp, 
           g_mundo_turismo = g_mundo_tour,
           g_grupo_turismo = g_grupo_tour,
           g_brazil_turismo = g_pais, 
           GGE, 
           GIME_Mundo, GCSE_Mundo,
           GIME_Grupo, GCSE_Grupo
    )
  
  # --- 7. Output 2: Resumo Consolidado (COMPLETO) ---
  df_resumo_periodo <- df_calculo %>%
    group_by(destino) %>%
    summarise(
      # Volumetria
      Volume_Inicial = first(lag_valor),
      Volume_Final = last(valor),
      Variação_Total = sum(Total_Change, na.rm = TRUE),
      
      # Métricas de Share (Adicionadas)
      Share_Global_Inicial = first(share_mundo_anterior),
      Share_Global_Final = last(share_mundo_atual),
      Variação_Share_PP = Share_Global_Final - Share_Global_Inicial,
      
      # Efeitos acumulados (Todos mantidos)
      Total_GGE = sum(GGE, na.rm = TRUE),
      
      # Contexto Mundo
      Total_GIME_Mundo = sum(GIME_Mundo, na.rm = TRUE),
      Total_GCSE_Mundo = sum(GCSE_Mundo, na.rm = TRUE),
      
      # Contexto Grupo
      Total_GIME_Grupo = sum(GIME_Grupo, na.rm = TRUE),
      Total_GCSE_Grupo = sum(GCSE_Grupo, na.rm = TRUE)

    ) %>%
    arrange(desc(Total_GCSE_Mundo))
  
  return(list(
    serie_brasil = df_brasil_timeseries,
    resumo_geral = df_resumo_periodo
  ))
}

# Rodar a função
dssa <- calcular_shift_share(
  bd = bd,
  df_pib = pib,
  paises_concorrentes = concorrentes, 
  variavel = "chegadas",
  ano_inicio = 2010,
  ano_fim = 2024
)
```

#### Brasil

```{r}
#| label: SSA Brasil


# 1. Ver a tabela de tempo original (Só Brasil)
knitr::kable(dssa$serie_brasil, caption = "Resultados SSA Brasil")

# Gráfico efeitos Brasil x Mundo
dssa$serie_brasil |>
  select(ano, GGE, GIME_Mundo, GCSE_Mundo) |>
  pivot_longer(cols = -ano, names_to = "Efeito", values_to = "Valor") |>
  mutate(Efeito = factor(Efeito, levels = c("GGE", "GIME_Mundo", "GCSE_Mundo"))) |>
  ggplot(aes(x = ano, y = Valor, fill = Efeito)) +
  geom_col() +
  labs(title = "Decomposição Shift-Share: Brasil vs Mundo",
       y = "Variação de chegadas (nº)",
       x = "Ano") +
  scale_x_continuous(breaks = seq(2010, 2024, 1)) +
  scale_y_continuous(breaks = seq(-5000, 5000, 1000))

# Gráfico efeitos Brasil x Concorrentes
dssa$serie_brasil |>
  select(ano, GGE, GIME_Grupo, GCSE_Grupo) |>
  pivot_longer(cols = -ano, names_to = "Efeito", values_to = "Valor") |>
  mutate(Efeito = factor(Efeito, levels = c("GGE", "GIME_Grupo", "GCSE_Grupo"))) |>
  ggplot(aes(x = ano, y = Valor, fill = Efeito)) +
  geom_col() +
  labs(title = "Decomposição Shift-Share: Brasil vs Concorrentes",
       y = "Variação de chegadas (nº)",
       x = "Ano") +
  scale_x_continuous(breaks = seq(2010, 2024, 1)) +
  scale_y_continuous(breaks = seq(-5000, 5000, 1000))
```

#### Brasil x Concorrentes

```{r}
#| label: SSA Brasil x concorrentes


# 2. Ver o resumo comparativo (Brasil, Países Individuais e Grupo Concorrente)
dssa$resumo_geral |> arrange(desc(Total_GCSE_Mundo)) |> knitr::kable(caption = "Resumo Geral")


```

## Participação dos países prioritários e sensíveis às mudanças climáticas no Turismo Internacional

### Evolução da participação dos mercados selecionados no emissivo mundial

```{r}
bde <- read_excel("data/UN_Tourism_bulk_data_download_12_2025/03_Outbound/01_Total_departures/UN_Tourism_outbound_departures_12_2025.xlsx", 
                  sheet = "Data",
                  col_types = c("text", "text", "text", "numeric", "text", "numeric",
                                "text","numeric","numeric","text","text","text","text")) |> 
  janitor::clean_names() |> 
  filter(indicator_code == "OUTB_TRIP_TOTL_TOTL_TOUR") |> 
  rename(origem = reporter_area_label,
         ano = year,
         partidas = value) |> 
  dplyr::select(origem, ano, partidas)

# Vetor de mercados prioritários e sensíveis ao clima
# OBS: não há dados para África do Sul
mercados <- c("Argentina","Chile","Paraguay","Uruguay", # Mercados consolidados
              "Germany","Spain", "United States of America","France","Portugal","United Kingdom of Great Britain and Northern Ireland", # Mercados essenciais
              "Canada","Colombia","Italy","Mexico","Netherlands (Kingdom of the)","Peru","Switzerland", # Mercados de crescimento
              "South Africa","Australia","Belgium","Bolivia (Plurinational State of)","China","Japan", # Mercados de oportunidade
              "Republic of Korea","Sweden","Denmark","Norway") # Selecionei devido à sensibildade ao clima + fluxo 2019 no Brasil

```

#### Principais emissores mundiais

- As medições de turismo emissivo internacional são menos confiáveis do que as de turismo receptivo, devido ao desinteresse dos países pela medição. E parecem que questão ainda piores depois de 2019.

- O gráfico a seguir dá uma dimensão dos principais emissores mundiais. A partir da soma dos resultados do período de 2010 a 2024, o gráfico apresenta o percentual relativo aos 20 países mais relevantes.

```{r}
bde |> summarise(partidas = sum(partidas), .by = origem) |> 
  mutate(pct = round(partidas / sum(partidas) * 100, 1)) |> 
  slice_max(partidas, n = 20) |>  
  ggplot(aes(area = pct, fill = origem, 
             label = paste0(origem, 
                            "\n",
                            formatC(round(pct, 1), format = "f", big.mark = ".", decimal.mark = ",", digits = 1),
                            "%"))) +
  geom_treemap(show.legend = FALSE) +
  geom_treemap_text() +
  labs(title = "Chegadas turísticas internacionais em países\n concorrentes selecionados - 2019 (em mil)")

```


#### Principais emissores do Brasil



#### Mercados selecionados: quem são, quanto representam e quanto cresceram
##### Quem são?
```{r}
#| label: Mapa dos mercados
library(sf)
library(ggplot2)
library(dplyr)
library(rnaturalearth)
library(countrycode)


## IDEIA: Usar os grupos da Embratur e dividir por cores no mapa

iso3_destacados <- countrycode(c(mercados,"Brazil"), "country.name", "iso3c")

mundo <- ne_countries(scale = "medium", returnclass = "sf") %>%
  mutate(grupo = case_when(
    gu_a3 == "BRA" ~ "Brasil",
    gu_a3 %in% iso3_destacados ~ "Mercados de interesse",
    TRUE ~ "Outros"))

# Labels apenas para Brasil + destacados
rotulos <- mundo %>%
  filter(grupo %in% c("Brasil", "Mercados de interesse")) %>%
  st_point_on_surface() %>%
  cbind(st_coordinates(.)) %>%
  st_drop_geometry() %>%
  select(name, X, Y)

rotulos <- rotulos |> mutate(X = ifelse(name == "Norway", 10.7522, X),
                             Y = ifelse(name == "Norway", 59.9139, Y))

ggplot(mundo) +
  geom_sf(aes(fill = grupo), color = "gray70", size = 0.15) +
  scale_fill_manual(
    values = c(
      "Brasil" = "#a6cee3",      # mais claro
      "Mercados de interesse" = "#1f78b4",  # mais escuro
      "Outros" = "gray90"),
    breaks = c("Brasil", "Mercados de interesse", "Outros"),
    name = NULL) +
  ggrepel::geom_text_repel(
    data = rotulos,
    aes(x = X, y = Y, label = name),
    size = 3,
    seed = 1,
    box.padding = 0.35,
    point.padding = 0.2,
    min.segment.length = 0,
    max.overlaps = 20
  ) +
  coord_sf(xlim = c(-120, 160), ylim = c(-60, 80), expand = FALSE) +
  theme_minimal() +
  theme(
    panel.grid.major = element_line(color = "gray90", linewidth = 0.2),
    axis.title = element_blank(),
    axis.text = element_blank(),
    axis.ticks = element_blank(),
    legend.position = "none"
  ) +
  labs(title = "Brasil e Mercados de interesse")

```

##### Quanto representam do total?

```{r}
bd_mundo <- bd_mundo |> filter(ano %in% 2010:2024)

bd_mercados <- bde |> filter(origem %in% mercados, ano %in% 2010:2024) |> 
  summarise(partidas = sum(partidas), .by = ano)

bd_mercados <- left_join(bd_mercados, bd_mundo, by = "ano") |> 
  mutate(pct = round(partidas / chegadas * 100,1))
```


- Os mercados selecionados representam mais de 40% do total mundial de partidas.

  - A média entre 2010 e 2019 é de 
`r bd_mercados |> filter(ano %in% 2010:2019) |> summarise(media = round(mean(pct),1)) |> pull(media)` %.

  - A média entre 2010 e 2024 é de 
`r bd_mercados |> filter(ano %in% 2010:2024) |> summarise(media = round(mean(pct),1)) |> pull(media)` %.



- A queda pós-pandemia muito provavelmente é por conta de ausência de dados.

```{r}

bd_mercados |> 
  ggplot(aes(x = ano, y = pct)) +
  geom_bar(stat="identity") +
  geom_text(aes(label = formatC(pct, format = "f", big.mark = ".", decimal.mark = ",", digits = 1)), 
            position = position_dodge(width = 0.9), 
            vjust = -0.3, size = 2.5) +
   scale_x_continuous(breaks = seq(2010, 2024, 2),
                      minor_breaks = seq(2010, 2024, 1)) +
  labs(
    title = "Participação dos mercados selecionados no total mundial de partidas, por ano",
    y = "Participação (%)",
    x = "Ano")

  
```



##### Como foi sua evolução ao longo do tempo?

```{r}
#| label: emissivo boxplot partidas
#| fig-height: 10

# Boxplot do total das partidas
# mutate(origem = fct_reorder(origem, if_else(ano == 2024, partidas, NA_real_),
#                                .fun = max, .na_rm = TRUE, .desc = TRUE)) |> 

bde |> filter(origem %in% mercados, ano %in% 2010:2024) |> 
  ggplot(aes(x = origem, y = partidas)) +
  geom_boxplot() +
  labs(
    title = "Distribuição das partidas turísticas internacionais, por país",
    y = "partidas (mil)",
    x = "País de origem") + 
  scale_x_discrete(labels = scales::label_wrap(10)) +
  coord_flip()

```

```{r}
library(gt)
bde |> filter(origem %in% mercados, ano %in% 2010:2024) |> 
  dplyr::select(origem, ano, partidas) |> filter(ano %in% 2010:2024) |> 
  pivot_wider(id_cols = origem, values_from = partidas, names_from = ano, names_sort = TRUE) |> 
  rowwise() |> mutate(Média = mean(c_across(`2010`:`2024`), na.rm = TRUE)) |>  ungroup() |> 
  arrange(desc(Média)) |> 
  gt() |> 
  data_color(
    columns = `2010`:`2024`, 
    target_columns = `2010`:`2024`, 
    method = "numeric",
    palette = "Blues") |> 
  fmt_number(decimals = 0, sep_mark = ".", dec_mark = ",") |> 
  tab_header(title = "Partidas turísticas internacionais, por país e ano (mil)") |> 
  tab_style(
    style = cell_text(weight = "bold"),
    locations = cells_body(columns = Média))
```


```{r}
#| label: emissivo volume facet
#| fig-height: 28
#| fig-width: 12

# Gráfico do volume de todos os países
bde |> filter(origem %in% mercados, ano %in% 2010:2024) |> 
  ggplot(aes(x = ano, y = partidas)) +
  geom_bar(stat="identity") +
  geom_text(aes(label = formatC(partidas, format = "f", big.mark = ".", decimal.mark = ",", digits = 1)), 
            position = position_dodge(width = 0.9), 
            vjust = -0.3, size = 2.5) +
  scale_x_continuous(breaks = seq(2010, 2024, 2),
                     minor_breaks = seq(2010, 2024, 1)) +
  labs(
    title = "Total de partidas turísticas internacionais, por ano",
    y = "partidas (mil)",
    x = "Ano") + 
  facet_wrap(~origem, scales = "free_y", ncol = 2, axes = "all_x")
```


```{r}
#| label: emissivo area volume
 
# Gráfico do total das partidas

  # mutate(origem = fct_reorder(origem, if_else(ano == 2019, partidas, NA_real_),
  #                              .fun = max, .na_rm = TRUE)) |> 

bde |> filter(origem %in% mercados, ano %in% 2010:2024) |> 
  ggplot(aes(x = ano, y = partidas, fill = origem)) +
  geom_area() +
  labs(
    title = "Total de partidas turísticas internacionais, por ano",
    y = "partidas (mil)",
    x = "Ano") + 
  scale_x_continuous(breaks = seq(2010, 2024, 2),
                     minor_breaks = seq(2010, 2024, 1)) +
  theme(legend.position = "bottom")

```

### Decomposição da participação dos mercados selecionados no emissivo turístico internacional 
### Evolução da participação do Brasil no emissivo internacional dos mercados selecionados