---
title: "Relatório Parcial OE1"
format: html
editor: source
page-layout: full
self-contained: true
execute:
  warning: false
  cache: false 
toc: true
toc-depth: 5
toc-title: Sumário
number-sections: true
---


## Perguntas de pesquisa

> **OE1.1 Como evoluiu a participação do Brasil no turismo internacional entre 2010 e 2024 em comparação a destinos concorrentes?**

> **OE1.2 Há diferenças na evolução da participação do Brasil em mercados emissores mais sensíveis às mudanças climáticas?**

> **OE1.3 Quais fatores estruturais e conjunturais explicam variações no desempenho do Brasil em termos de chegadas e receitas?**

> **OE1.4 Em que medida choques externos (megaeventos, recessões, pandemia) afetaram a competitividade internacional do turismo brasileiro?**


## Estrutura proposta

**1. Participação do Brasil no Turismo Internacional**

> Descrição da evolução da participação do Brasil e concorrentes

> Decomposição shift-share (dinâmico) da participação do Brasil e seus principais concorrentes no receptivo turístico internacional (chegadas e receitas)

**2. Participação dos países prioritários e sensíveis às mudanças climáticas no Turismo Internacional**

> Descrição da evolução da participação dos países no emissivo mundial (saídas e gastos)

> Decomposição shift-share (dinâmico) da participação desses países no emissivo turístico internacional (saídas e gastos)

> Descrição da evolução da participação do Brasil no emissivo internacional desses países

**3. Avaliação do efeito de choques externos sobre a participação do Brasil no Turismo Internacional**

> Descrição dos choques (Copa-2014, Rio-2016, recessão-2015, pandemia-2020)

> Event-study

**4. (TALVEZ) Fatores estruturais e conjunturais que afetaram a participação**


## 1. Participação do Brasil no Turismo Internacional

#### Descrição da evolução da participação do Brasil e de concorrentes

```{r}
#| label: Configurações iniciais
rm(list = ls(all=T))
library(tidyverse)
library(magrittr)
library(readxl)
library(viridis)
library(WDI)

# Vetor de concorrentes ----
concorrentes <- c("Brazil","Peru","Dominican Republic", "Colombia","Spain","Chile","Costa Rica","Jamaica",
                          "Cuba","Argentina","Mexico")
```

```{r}
#| label: Importados dados de 2009
path_chegadas <- "data/UN_Tourism_inbound_arrivals_12_2025.xlsx"
bd_raw_chegadas <- readxl::read_excel(path_chegadas, 
                                      sheet = "Data",
                                      col_types = c("text", "text", "text", "numeric", "text", "numeric",
                                                    "text","numeric","numeric","text","text","text",
                                                    "text")) |> 
  janitor::clean_names()

bd_chegadas_2009 <- bd_raw_chegadas |>
  filter(indicator_code == "INBD_TRIP_TOTL_TOTL_TOUR", year == 2009, reporter_area_label %in% concorrentes) |>
  summarise(chegadas = sum(value), .by = c(reporter_area_label, year)) |> 
  rename(destino = reporter_area_label,
         ano = year)

```


```{r}
#| label: Importações Tourism Highlights
 
# Importações do UN Tourism Highlights
tipos_hl <- c("numeric", "text", "text", 
        "text", "text", "numeric", "numeric", 
        "numeric", "numeric", "numeric", 
        "numeric", "numeric", "numeric", 
        "numeric", "numeric", "numeric", 
        "numeric", "numeric", "numeric")

hl_americas <- read_excel("data/UNWTO_HL2024_Americas.xlsx", 
    col_types = tipos_hl,
    na = c("..",""),
    sheet = "Americas_Arrivals",
    range = "A1:S55")
hl_americas  %<>% janitor::clean_names()

hl_europe <- read_excel("data/UNWTO_HL2024_Europe.xlsx", 
    col_types = tipos_hl,
    na = c("..",""),
    sheet = "Europe_Arrivals",
    range = "A1:S61")
hl_europe  %<>% janitor::clean_names()

hl_regions <- read_excel("data/UNWTO_HL2024_Regions.xlsx", 
    col_types =c("text", "text", 
        "text", "numeric", "numeric", 
        "numeric", "numeric", "numeric", 
        "numeric", "numeric", "numeric", 
        "numeric", "numeric", "numeric", 
        "numeric", "numeric", "numeric"),
    na = c("..",""),
    sheet = "Regions_Arrivals",
    range = "A1:Q24")
hl_regions  %<>% janitor::clean_names()

hl <- bind_rows(hl_americas, hl_europe, hl_regions)
hl <- janitor::clean_names(hl)
hl %<>% mutate(country_group_name = str_replace_all(country_group_name, "Dominican Rep.", "Dominican Republic"))
hl <- hl |> filter(country_group_name %in% c(concorrentes,"World"))
hl |> count(country_group_name)

hl_long <- hl |> 
  dplyr::select(country_group_name,
                x2010:x2023) |> 
  pivot_longer(cols = c(x2010:x2023), names_to = "ano", values_to = "chegadas") |> 
  mutate(ano = as.integer(str_replace_all(ano, "x", ""))) |> 
  rename(destino = country_group_name)

# Acréscimo de dados mais recentes
# Fonte 2024:2025 UN Tourism Dashboard (https://www.untourism.int/tourism-data/un-tourism-tourism-dashboard, 19/2/2026)
# Fonte 2009 Mundo: Anuário Estatístico de Turismo 2022 - Ano Base 2021. https://www.gov.br/turismo/pt-br/acesso-a-informacao/acoes-e-programas/observatorio/anuario-estatistico/anuario-estatistico-de-turismo-2021-ano-base-2020/copy_of_anuario_estatistico_de_turismo_2022_vol49_1ed__plan_excel.zip
dados_extras <- data.frame(destino = character(), ano = numeric(), chegadas = numeric())
dados_extras <- add_row(dados_extras, destino = "World",              ano = 2024, chegadas = 1465000)
dados_extras <- add_row(dados_extras, destino = "World",              ano = 2025, chegadas = 1523000)
dados_extras <- add_row(dados_extras, destino = "Brazil",             ano = 2024, chegadas = 6800)
dados_extras <- add_row(dados_extras, destino = "Brazil",             ano = 2025, chegadas = 9300)
dados_extras <- add_row(dados_extras, destino = "Peru",               ano = 2024, chegadas = 3300)
dados_extras <- add_row(dados_extras, destino = "Dominican Republic", ano = 2024, chegadas = 8100)
dados_extras <- add_row(dados_extras, destino = "Dominican Republic", ano = 2025, chegadas = 8500)
dados_extras <- add_row(dados_extras, destino = "Colombia",           ano = 2024, chegadas = 6800)
dados_extras <- add_row(dados_extras, destino = "Spain",              ano = 2024, chegadas = 93800)
dados_extras <- add_row(dados_extras, destino = "Chile",              ano = 2024, chegadas = 5200)
dados_extras <- add_row(dados_extras, destino = "Costa Rica",         ano = 2024, chegadas = 2900)
dados_extras <- add_row(dados_extras, destino = "Jamaica",            ano = 2024, chegadas = 2900)
dados_extras <- add_row(dados_extras, destino = "Cuba",               ano = 2023, chegadas = 2400)
dados_extras <- add_row(dados_extras, destino = "Cuba",               ano = 2024, chegadas = 2200)
dados_extras <- add_row(dados_extras, destino = "Argentina",          ano = 2024, chegadas = 6600)
dados_extras <- add_row(dados_extras, destino = "Mexico",             ano = 2024, chegadas = 45000)
dados_extras <- add_row(dados_extras, destino = "World",             ano = 2009, chegadas = 892000)

hl_long <- bind_rows(hl_long, dados_extras, bd_chegadas_2009)
hl_long <- hl_long |> arrange(destino, ano) |> na.omit()

```

```{r}
#| label: Exploração Tourism Highlights

# Heatmap pra verificar a completude anual dos dados
hl_long |> ggplot(aes(x=ano, y=destino, fill = chegadas)) + 
  geom_tile() +
  scale_fill_viridis(discrete=FALSE, direction=-1) +
   labs(
    title = "Total de chegadas turísticas internacionais, por país e ano")


# Gráfico do total mundial de chegadas
hl_long |> filter(destino == "World", ano %in% c(2010:2024)) |> 
  ggplot(aes(x = ano, y = chegadas)) +
  geom_bar(stat="identity") +
  geom_text(aes(label = formatC(chegadas, format = "f", big.mark = ".", decimal.mark = ",", digits = 0)), 
            position = position_dodge(width = 0.9), 
            vjust = -0.3, size = 2.5) +
   scale_x_continuous(breaks = seq(2010, 2024, 3),
                      minor_breaks = seq(2010, 2024, 1)) +
  labs(
    title = "Total de chegadas turísticas internacionais, por ano",
    y = "Chegadas (mil)",
    x = "Ano")


# Cria tabela com a participação anual de cada país no total mundial
bd_mundo <- hl_long |> filter(destino == "World")
bd_concorrentes <- hl_long |> filter(destino != "World")
bd <- left_join(bd_concorrentes, bd_mundo, by = join_by(ano)) |> 
  rename(chegadas = chegadas.x,
         mundo = chegadas.y,
         destino = destino.x) |> 
  dplyr::select(-destino.y) |> 
  mutate(pct = round(chegadas / mundo * 100,2))

bd |> dplyr::select(destino, ano, chegadas) |> 
  pivot_wider(id_cols = destino, values_from = chegadas, names_from = ano, names_sort = TRUE) |> 
  knitr::kable(caption = "Volume de chegadas internacionais, por país e ano")

bd |> dplyr::select(destino, ano, pct) |> 
  pivot_wider(id_cols = destino, values_from = pct, names_from = ano, names_sort = TRUE) |> 
  knitr::kable(caption = "Participação nas chegadas internacioais, por país e ano")

# Gráfico do total das chegadas
bd |> ggplot(aes(x = ano, y = chegadas, colour = destino)) +
  geom_line() +
   labs(
    title = "Total de chegadas turísticas internacionais, por ano",
    y = "Chegadas (mil)",
    x = "Ano")

# Boxplot do total das chegadas
bd |> ggplot(aes(x = destino, y = chegadas)) +
  geom_boxplot() +
   labs(
    title = "Total de chegadas turísticas internacionais, por ano",
    y = "Chegadas (mil)",
    x = "Ano")


# Gráfico do total das chegadas, sem Espanha e México
bd |> filter(!destino %in% c("Spain", "Mexico")) |> 
  ggplot(aes(x = ano, y = chegadas, colour = destino)) +
  geom_line() +
   labs(
    title = "Total de chegadas turísticas internacionais, por ano",
    subtitle = "Espanha e México excluídos",
    y = "Chegadas (mil)",
    x = "Ano")


# Gráfico da participação
bd |> ggplot(aes(x = ano, y = pct, colour = destino)) +
  geom_line() +
   labs(
    title = "Participação nas chegadas turísticas internacionais, por país e ano",
    y = "Participação (%)",
    x = "Ano")


# Boxplot da participação
bd |> ggplot(aes(x = destino, y = pct)) +
  geom_boxplot() +
   labs(
    title = "Participação nas chegadas turísticas internacionais, por país e ano",
    y = "Participação (%)",
    x = "Ano")


# Gráfico da participação, sem Espanha e México
bd |> filter(!destino %in% c("Spain", "Mexico")) |> 
  ggplot(aes(x = ano, y = pct, colour = destino)) +
  geom_line() +
   labs(
    title = "Participação nas chegadas turísticas internacionais, por país e ano",
    subtitle = "Espanha e México excluídos",
    y = "Participação (%)",
    x = "Ano")


# Gráfico da participação do Brasil
bd |> filter(destino == "Brazil") |> 
  ggplot(aes(x = ano, y = pct)) +
  geom_bar(stat="identity") +
  geom_text(aes(label = formatC(pct, format = "f", big.mark = ".", decimal.mark = ",", digits = 2)), 
            position = position_dodge(width = 0.9), 
            vjust = -0.3, size = 2.5) +
   scale_x_continuous(breaks = seq(2003, 2024, 3),
                      minor_breaks = seq(2003, 2024, 1)) +
  labs(
    title = "Participação do Brasil no total de chegadas turísticas internacionais, por país e ano",
    y = "Participação (%)",
    x = "Ano")
```


```{r}
#| label: Gráfico da participação de todos os países
#| fig-height: 12
#| fig-width: 8
# Gráfico da participação de todos os países
bd |> ggplot(aes(x = ano, y = pct)) +
  geom_bar(stat="identity") +
  geom_text(aes(label = formatC(pct, format = "f", big.mark = ".", decimal.mark = ",", digits = 2)), 
            position = position_dodge(width = 0.9), 
            vjust = -0.3, size = 2.5) +
   scale_x_continuous(breaks = seq(2003, 2024, 3),
                      minor_breaks = seq(2003, 2024, 1)) +
  labs(
    title = "Participação no total de chegadas turísticas internacionais, por ano",
    y = "Participação (%)",
    x = "Ano") + 
  facet_wrap(~destino, scales = "free_y", ncol = 2)
```


### Decomposição da participação do Brasil e seus principais concorrentes no receptivo turístico internacional

```{r}
#| label: Dados do PIB mundial
# PIB
# Indicador de Crescimento Anual (%) - NY.GDP.MKTP.KD.ZG = GDP growth (annual %)
indicador_crescimento <- "NY.GDP.MKTP.KD.ZG"

# Baixar dados do PIB mundial
# iso2c "1W" = Mundo, "BR" = Brasil, "CN" = China, "US" = EUA
paises_interesse_pib <- c("1W")

# Faz o download
dados_cresc <- WDI(
  country = paises_interesse_pib,
  indicator = indicador_crescimento,
  start = 2010,
  end = 2024
)

# Limpeza
dados_cresc <- dados_cresc |>
  as_tibble() |>
  rename(crescimento_anual = NY.GDP.MKTP.KD.ZG) |>
  filter(!is.na(crescimento_anual))

attr(dados_cresc$crescimento_anual, "label") <- NULL

# # 4. Visualização com linha de referência em 0
# ggplot(dados_limpos, aes(x = year, y = crescimento_anual, color = country)) +
#   # Linha horizontal no zero para destacar recessões
#   geom_hline(yintercept = 0, linetype = "dashed", color = "gray50") +
#   geom_line(linewidth = 1) +
#   geom_point(size = 2) +
#   # Ajustar eixo Y para mostrar porcentagem
#   scale_y_continuous(labels = scales::percent_format(scale = 1)) +
#   scale_x_continuous(breaks = seq(2003, 2025, 2)) + # Pula de 2 em 2 anos
#   labs(
#     title = "Taxa de Crescimento Real do PIB (% Anual)",
#     subtitle = "Comparativo: Brasil, EUA e Média Mundial",
#     y = "Crescimento (%)",
#     x = "Ano",
#     caption = "Fonte: Banco Mundial (Indicador NY.GDP.MKTP.KD.ZG)",
#     color = "Região/País"
#   ) +
#   theme_minimal() +
#   theme(legend.position = "bottom")

world_gdp <- dados_cresc |> arrange(year) |> 
  mutate(crescimento_anual2 = crescimento_anual / 100) |> 
  pull(crescimento_anual2)

pib <- data.frame(ano = 2010:2024, g_world_gdp = world_gdp)
# pib <- pib |> mutate(g_world_gdp = ifelse(ano == 2003, NA, g_world_gdp))
```


```{r}
#| label: Função do Shift-share estático

# variavel <- "chegadas"
# ano_inicio <- 2010
# ano_fim <- 2024
# paises_concorrentes <- concorrentes
# df_pib <- pib


calcular_shift_share <- function(bd, df_pib, paises_concorrentes, variavel = "chegadas", ano_inicio, ano_fim) {
  
  # --- 1. Validação ---
  if (!variavel %in% c("chegadas", "receitas")) {
    stop("O argumento 'variavel' deve ser 'chegadas' ou 'receitas'.")
  }
  
  # Seleciona colunas e renomeia variável de interesse dinamicamente
  bd_limpo <- hl_long %>%
    select(destino, ano, valor = .data[[variavel]])
  
  # --- 2. Cálculo do Benchmark MUNDIAL (Todos os países da base) ---
  dados_mundo <- bd_limpo %>%
    filter(ano >= (ano_inicio - 1), ano <= ano_fim, destino == "World") %>%
    mutate(
      g_mundo_tour = (valor / lag(valor)) - 1
    ) |> 
    rename(mundo_volume = valor) |> 
    dplyr::select(-destino)
  
  # --- 3. Cálculo do Benchmark GRUPO (Brasil + Concorrentes) ---
  lista_paises <- unique(c("Brazil", paises_concorrentes))
  
  dados_grupo <- bd_limpo %>%
    filter(destino %in% lista_paises,
           ano >= (ano_inicio - 1), ano <= ano_fim) %>%
    group_by(ano) %>%
    summarise(
      grupo_volume = sum(valor, na.rm = TRUE),
      .groups = "drop"
    ) %>%
    mutate(
      g_grupo_tour = (grupo_volume / lag(grupo_volume)) - 1
    )
  
  # --- 4. Preparação dos Dados Individuais ---
  dados_individuais <- bd_limpo %>%
    filter(destino %in% lista_paises,
           ano >= (ano_inicio - 1), ano <= ano_fim)
  
  # Agregado dos concorrentes (sem Brasil)
  dados_concorrentes_agg <- dados_individuais %>%
    filter(destino != "Brazil") %>%
    group_by(ano) %>%
    summarise(valor = sum(valor, na.rm = TRUE), .groups = "drop") %>%
    mutate(destino = "Concorrentes")
  
  dados_todos <- bind_rows(dados_individuais, dados_concorrentes_agg)
  
  # --- 5. Cálculo dos Efeitos Shift-Share ---
  
  df_calculo <- dados_todos %>%
    arrange(destino, ano) %>%
    group_by(destino) %>%
    mutate(
      g_pais = (valor / lag(valor)) - 1,
      lag_valor = lag(valor)
    ) %>%
    filter(ano >= ano_inicio - 1) %>%
    left_join(df_pib, by = "ano") %>%
    left_join(dados_mundo, by = "ano") %>%
    left_join(dados_grupo, by = "ano") %>%
    mutate(
      # Efeitos (Baseados em Volume)
      GGE = lag_valor * g_world_gdp,
      
      GIME_Grupo = lag_valor * (g_grupo_tour - g_world_gdp),
      GCSE_Grupo = lag_valor * (g_pais - g_grupo_tour),
      
      GIME_Mundo = lag_valor * (g_mundo_tour - g_world_gdp),
      GCSE_Mundo = lag_valor * (g_pais - g_mundo_tour),
      
      Total_Change = valor - lag_valor,
      
      # Share do país em relação ao MUNDO naquele ano
      share_mundo_atual = (valor / mundo_volume) * 100,
      share_mundo_anterior = (lag_valor / lag(mundo_volume)) * 100,
      var_share_pp = share_mundo_atual - share_mundo_anterior # Variação em pontos percentuais
    ) %>%
    ungroup() |> 
    filter(ano >= ano_inicio)
  
  # --- 6. Output 1: Série Temporal do Brasil ---
  df_brasil_timeseries <- df_calculo %>%
    filter(destino == "Brazil") %>%
    select(ano, 
           brazil_volume = valor, 
           share_global_pct = share_mundo_atual,
           var_share_pp, 
           g_world_gdp, 
           g_mundo_turismo = g_mundo_tour,
           g_grupo_turismo = g_grupo_tour,
           g_brazil_turismo = g_pais, 
           GGE, 
           GIME_Mundo, GCSE_Mundo,
           GIME_Grupo, GCSE_Grupo
    )
  
  # --- 7. Output 2: Resumo Consolidado (COMPLETO) ---
  df_resumo_periodo <- df_calculo %>%
    group_by(destino) %>%
    summarise(
      # Volumetria
      Volume_Inicial = first(lag_valor),
      Volume_Final = last(valor),
      Variação_Total = sum(Total_Change, na.rm = TRUE),
      
      # Métricas de Share (Adicionadas)
      Share_Global_Inicial = first(share_mundo_anterior),
      Share_Global_Final = last(share_mundo_atual),
      Variação_Share_PP = Share_Global_Final - Share_Global_Inicial,
      
      # Efeitos acumulados (Todos mantidos)
      Total_GGE = sum(GGE, na.rm = TRUE),
      
      # Contexto Mundo
      Total_GIME_Mundo = sum(GIME_Mundo, na.rm = TRUE),
      Total_GCSE_Mundo = sum(GCSE_Mundo, na.rm = TRUE),
      
      # Contexto Grupo
      Total_GIME_Grupo = sum(GIME_Grupo, na.rm = TRUE),
      Total_GCSE_Grupo = sum(GCSE_Grupo, na.rm = TRUE)

    ) %>%
    arrange(desc(Total_GCSE_Mundo))
  
  return(list(
    serie_brasil = df_brasil_timeseries,
    resumo_geral = df_resumo_periodo
  ))
}

# Rodar a função
dssa <- calcular_shift_share(
  bd = bd,
  df_pib = pib,
  paises_concorrentes = concorrentes, 
  variavel = "chegadas",
  ano_inicio = 2010,
  ano_fim = 2024
)

# 1. Ver a tabela de tempo original (Só Brasil)
knitr::kable(dssa$serie_brasil, caption = "Resultados SSA Brasil")

# Gráfico efeitos Brasil x Mundo
dssa$serie_brasil |>
  select(ano, GGE, GIME_Mundo, GCSE_Mundo) |>
  pivot_longer(cols = -ano, names_to = "Efeito", values_to = "Valor") |>
  ggplot(aes(x = ano, y = Valor, fill = Efeito)) +
  geom_col() +
  labs(title = "Decomposição Shift-Share: Brasil vs Mundo",
       y = "Variação de chegadas (nº)",
       x = "Ano") +
  scale_x_continuous(breaks = seq(2010, 2024, 1)) +
  scale_y_continuous(breaks = seq(-5000, 5000, 1000))

# Gráfico efeitos Brasil x Concorrentes
dssa$serie_brasil |>
  select(ano, GGE, GIME_Grupo, GCSE_Grupo) |>
  pivot_longer(cols = -ano, names_to = "Efeito", values_to = "Valor") |>
  ggplot(aes(x = ano, y = Valor, fill = Efeito)) +
  geom_col() +
  labs(title = "Decomposição Shift-Share: Brasil vs Concorrentes",
       y = "Variação de chegadas (nº)",
       x = "Ano") +
  scale_x_continuous(breaks = seq(2010, 2024, 1)) +
  scale_y_continuous(breaks = seq(-5000, 5000, 1000))


# 2. Ver o resumo comparativo (Brasil, Países Individuais e Grupo Concorrente)
dssa$resumo_geral |> arrange(desc(Total_GCSE_Mundo)) |> knitr::kable(caption = "Resumo Geral")



```

