---
title: "Relatório Parcial OE1"
format: html
editor: source
page-layout: full
self-contained: true
execute:
  warning: false
  cache: false 
toc: true
toc-depth: 5
toc-title: Sumário
number-sections: true
---


## Perguntas de pesquisa

> **OE1.1 Como evoluiu a participação do Brasil no turismo internacional entre 2010 e 2024 em comparação a destinos concorrentes?**

> **OE1.2 Há diferenças na evolução da participação do Brasil em mercados emissores mais sensíveis às mudanças climáticas?**

> **OE1.3 Quais fatores estruturais e conjunturais explicam variações no desempenho do Brasil em termos de chegadas e receitas?**

> **OE1.4 Em que medida choques externos (megaeventos, recessões, pandemia) afetaram a competitividade internacional do turismo brasileiro?**


## Estrutura proposta

**1. Participação do Brasil no Turismo Internacional**

> Descrição da evolução da participação do Brasil e concorrentes

> Decomposição shift-share (dinâmico) da participação do Brasil e seus principais concorrentes no receptivo turístico internacional (chegadas e receitas)

**2. Participação dos países prioritários e sensíveis às mudanças climáticas no Turismo Internacional**

> Descrição da evolução da participação dos países no emissivo mundial (saídas e gastos)

> Decomposição shift-share (dinâmico) da participação desses países no emissivo turístico internacional (saídas e gastos)

> Descrição da evolução da participação do Brasil no emissivo internacional desses países

**3. Avaliação do efeito de choques externos sobre a participação do Brasil no Turismo Internacional**

> Descrição dos choques (Copa-2014, Rio-2016, recessão-2015, pandemia-2020)

> Event-study

**4. (TALVEZ) Fatores estruturais e conjunturais que afetaram a participação**


## 1. Participação do Brasil no Turismo Internacional

#### Descrição da evolução da participação do Brasil e de concorrentes

```{r}
#| label: Configurações iniciais
rm(list = ls(all=T))
library(tidyverse)
library(magrittr)
library(readxl)
library(viridis)

# Vetor de concorrentes ----
concorrentes <- c("Brazil","Peru","Dominican Republic","Dominican Rep.","Colombia","Spain","Chile","Costa Rica","Jamaica",
                          "Cuba","Argentina","Mexico")
```

```{r}
#| label: Importações Tourism Highlights
 
# Importações do UN Tourism Highlights
tipos_hl <- c("numeric", "text", "text", 
        "text", "text", "numeric", "numeric", 
        "numeric", "numeric", "numeric", 
        "numeric", "numeric", "numeric", 
        "numeric", "numeric", "numeric", 
        "numeric", "numeric", "numeric")

hl_americas <- read_excel("data/UNWTO_HL2024_Americas.xlsx", 
    col_types = tipos_hl,
    na = c("..",""),
    sheet = "Americas_Arrivals",
    range = "A1:S55")
hl_americas  %<>% janitor::clean_names()

hl_europe <- read_excel("data/UNWTO_HL2024_Europe.xlsx", 
    col_types = tipos_hl,
    na = c("..",""),
    sheet = "Europe_Arrivals",
    range = "A1:S61")
hl_europe  %<>% janitor::clean_names()

hl_regions <- read_excel("data/UNWTO_HL2024_Regions.xlsx", 
    col_types =c("text", "text", 
        "text", "numeric", "numeric", 
        "numeric", "numeric", "numeric", 
        "numeric", "numeric", "numeric", 
        "numeric", "numeric", "numeric", 
        "numeric", "numeric", "numeric"),
    na = c("..",""),
    sheet = "Regions_Arrivals",
    range = "A1:Q24")
hl_regions  %<>% janitor::clean_names()

hl <- bind_rows(hl_americas, hl_europe, hl_regions)
hl <- janitor::clean_names(hl)
hl <- hl |> filter(country_group_name %in% c(concorrentes,"World"))
hl |> count(country_group_name)

hl_long <- hl |> 
  dplyr::select(country_group_name,
                x2010:x2023) |> 
  pivot_longer(cols = c(x2010:x2023), names_to = "ano", values_to = "chegadas") |> 
  mutate(ano = as.integer(str_replace_all(ano, "x", ""))) |> 
  rename(destino = country_group_name)

# Acréscimo de dados mais recentes
# Fonte UN Tourism Dashboard (https://www.untourism.int/tourism-data/un-tourism-tourism-dashboard, 19/2/2026)
dados_dashboard <- data.frame(destino = character(), ano = numeric(), chegadas = numeric())
dados_dashboard <- add_row(dados_dashboard, destino = "World",              ano = 2024, chegadas = 1465000)
dados_dashboard <- add_row(dados_dashboard, destino = "World",              ano = 2025, chegadas = 1523000)
dados_dashboard <- add_row(dados_dashboard, destino = "Brazil",             ano = 2024, chegadas = 6800)
dados_dashboard <- add_row(dados_dashboard, destino = "Brazil",             ano = 2025, chegadas = 9300)
dados_dashboard <- add_row(dados_dashboard, destino = "Peru",               ano = 2024, chegadas = 3300)
dados_dashboard <- add_row(dados_dashboard, destino = "Dominican Rep.",     ano = 2024, chegadas = 8100)
dados_dashboard <- add_row(dados_dashboard, destino = "Dominican Rep.",     ano = 2025, chegadas = 8500)
dados_dashboard <- add_row(dados_dashboard, destino = "Colombia",           ano = 2024, chegadas = 6800)
dados_dashboard <- add_row(dados_dashboard, destino = "Spain",              ano = 2024, chegadas = 93800)
dados_dashboard <- add_row(dados_dashboard, destino = "Chile",              ano = 2024, chegadas = 5200)
dados_dashboard <- add_row(dados_dashboard, destino = "Costa Rica",         ano = 2024, chegadas = 2900)
dados_dashboard <- add_row(dados_dashboard, destino = "Jamaica",            ano = 2024, chegadas = 2900)
dados_dashboard <- add_row(dados_dashboard, destino = "Cuba",               ano = 2023, chegadas = 2400)
dados_dashboard <- add_row(dados_dashboard, destino = "Cuba",               ano = 2024, chegadas = 2200)
dados_dashboard <- add_row(dados_dashboard, destino = "Argentina",          ano = 2024, chegadas = 6600)
dados_dashboard <- add_row(dados_dashboard, destino = "Mexico",             ano = 2024, chegadas = 45000)

hl_long <- bind_rows(hl_long, dados_dashboard)
hl_long <- hl_long |> arrange(destino, ano) |> na.omit()

```

```{r}
#| label: Exploração Tourism Highlights

# Heatmap pra verificar a completude anual dos dados
hl_long |> ggplot(aes(x=ano, y=destino, fill = chegadas)) + 
  geom_tile() +
  scale_fill_viridis(discrete=FALSE, direction=-1) +
   labs(
    title = "Total de chegadas turísticas internacionais, por país e ano")


# Gráfico do total mundial de chegadas
hl_long |> filter(destino == "World", ano %in% c(2010:2024)) |> 
  ggplot(aes(x = ano, y = chegadas)) +
  geom_bar(stat="identity") +
  geom_text(aes(label = formatC(chegadas, format = "f", big.mark = ".", decimal.mark = ",", digits = 0)), 
            position = position_dodge(width = 0.9), 
            vjust = -0.3, size = 2.5) +
   scale_x_continuous(breaks = seq(2010, 2024, 3),
                      minor_breaks = seq(2010, 2024, 1)) +
  labs(
    title = "Total de chegadas turísticas internacionais, por ano",
    y = "Chegadas (mil)",
    x = "Ano")


# Cria tabela com a participação anual de cada país no total mundial
bd_mundo <- hl_long |> filter(destino == "World")
bd_concorrentes <- hl_long |> filter(destino != "World")
bd <- left_join(bd_concorrentes, bd_mundo, by = join_by(ano)) |> 
  rename(chegadas = chegadas.x,
         mundo = chegadas.y,
         destino = destino.x) |> 
  dplyr::select(-destino.y) |> 
  mutate(pct = round(chegadas / mundo * 100,2))

bd |> dplyr::select(destino, ano, chegadas) |> 
  pivot_wider(id_cols = destino, values_from = chegadas, names_from = ano, names_sort = TRUE) |> 
  knitr::kable(caption = "Volume de chegadas internacionais, por país e ano")

bd |> dplyr::select(destino, ano, pct) |> 
  pivot_wider(id_cols = destino, values_from = pct, names_from = ano, names_sort = TRUE) |> 
  knitr::kable(caption = "Participação nas chegadas internacioais, por país e ano")

# Gráfico do total das chegadas
bd |> ggplot(aes(x = ano, y = chegadas, colour = destino)) +
  geom_line() +
   labs(
    title = "Total de chegadas turísticas internacionais, por ano",
    y = "Chegadas (mil)",
    x = "Ano")

# Boxplot do total das chegadas
bd |> ggplot(aes(x = destino, y = chegadas)) +
  geom_boxplot() +
   labs(
    title = "Total de chegadas turísticas internacionais, por ano",
    y = "Chegadas (mil)",
    x = "Ano")


# Gráfico do total das chegadas, sem Espanha e México
bd |> filter(!destino %in% c("Spain", "Mexico")) |> 
  ggplot(aes(x = ano, y = chegadas, colour = destino)) +
  geom_line() +
   labs(
    title = "Total de chegadas turísticas internacionais, por ano",
    subtitle = "Espanha e México excluídos",
    y = "Chegadas (mil)",
    x = "Ano")


# Gráfico da participação
bd |> ggplot(aes(x = ano, y = pct, colour = destino)) +
  geom_line() +
   labs(
    title = "Participação nas chegadas turísticas internacionais, por país e ano",
    y = "Participação (%)",
    x = "Ano")


# Boxplot da participação
bd |> ggplot(aes(x = destino, y = pct)) +
  geom_boxplot() +
   labs(
    title = "Participação nas chegadas turísticas internacionais, por país e ano",
    y = "Participação (%)",
    x = "Ano")


# Gráfico da participação, sem Espanha e México
bd |> filter(!destino %in% c("Spain", "Mexico")) |> 
  ggplot(aes(x = ano, y = pct, colour = destino)) +
  geom_line() +
   labs(
    title = "Participação nas chegadas turísticas internacionais, por país e ano",
    subtitle = "Espanha e México excluídos",
    y = "Participação (%)",
    x = "Ano")


# Gráfico da participação do Brasil
bd |> filter(destino == "Brazil") |> 
  ggplot(aes(x = ano, y = pct)) +
  geom_bar(stat="identity") +
  geom_text(aes(label = formatC(pct, format = "f", big.mark = ".", decimal.mark = ",", digits = 2)), 
            position = position_dodge(width = 0.9), 
            vjust = -0.3, size = 2.5) +
   scale_x_continuous(breaks = seq(2003, 2024, 3),
                      minor_breaks = seq(2003, 2024, 1)) +
  labs(
    title = "Participação do Brasil no total de chegadas turísticas internacionais, por país e ano",
    y = "Participação (%)",
    x = "Ano")
```


```{r}
#| label: Gráfico da participação de todos os países
#| fig-height: 12
#| fig-width: 8
# Gráfico da participação de todos os países
bd |> ggplot(aes(x = ano, y = pct)) +
  geom_bar(stat="identity") +
  geom_text(aes(label = formatC(pct, format = "f", big.mark = ".", decimal.mark = ",", digits = 2)), 
            position = position_dodge(width = 0.9), 
            vjust = -0.3, size = 2.5) +
   scale_x_continuous(breaks = seq(2003, 2024, 3),
                      minor_breaks = seq(2003, 2024, 1)) +
  labs(
    title = "Participação no total de chegadas turísticas internacionais, por ano",
    y = "Participação (%)",
    x = "Ano") + 
  facet_wrap(~destino, scales = "free_y", ncol = 2)
```


### Decomposição da participação do Brasil e seus principais concorrentes no receptivo turístico internacional


```{r}
#| label: Importações data bulk 12/2025
#| eval: false
#| include: false

# Tipos esperados (readxl)
col_types <- c(
  "text",     # indicator_code
  "text",     # indicator_label
  "text",     # indicator_previous_code
  "numeric",  # reporter_area_code
  "text",     # reporter_area_label
  "numeric",  # partner_area_code
  "text",     # partner_area_label
  "numeric",  # year
  "numeric",  # value
  "text",     # flag
  "text",     # flag_label
  "text",     # unit
  "text"      # notes
)

total_arrivals <- read_excel("data/UN_Tourism_bulk_data_download_12_2025/02_Inbound/01_Total_arrivals/UN_Tourism_inbound_arrivals_12_2025.xlsx", 
    sheet = "Data",
    col_types = col_types
    )

bd <- total_arrivals |> filter(indicator_code == "INBD_TRIP_TOTL_TOTL_TOUR")



# Cria tabela com os totais anuais dos concorrentes
tab_concorrentes <- total_arrivals |> 
  filter(indicator_code == "INBD_TRIP_TOTL_TOTL_TOUR") |> 
  filter(reporter_area_label %in% concorrentes) |> 
  summarise(chegadas = sum(value), .by = c(reporter_area_label, year))

# Heatmap pra verificar a completude anual dos dados
tab_concorrentes |> filter(year >= 2003) |> 
  ggplot(aes(x=year, y=reporter_area_label, fill = chegadas)) + 
  geom_tile() +
  scale_fill_viridis(discrete=FALSE, direction=-1)

# Cria tabela com os totais anuais do mundo
tab_mundo <- total_arrivals |> 
  filter(indicator_code == "INBD_TRIP_TOTL_TOTL_TOUR") |> 
  filter(partner_area_label == "World") |> 
  summarise(chegadas = sum(value), .by = year) |> 
  mutate(reporter_area_label = "World")

# Gráfico do total mundial de chegadas
tab_mundo |> ggplot(aes(x = year, y = chegadas)) +
  geom_bar(stat="identity") +
  geom_text(aes(label = formatC(chegadas, format = "f", big.mark = ".", decimal.mark = ",", digits = 1)), 
            position = position_dodge(width = 0.9), 
            vjust = -0.3, size = 2.5) +
   scale_x_continuous(breaks = seq(2003, 2024, 3),
                      minor_breaks = seq(2003, 2024, 1)) +
  labs(
    title = "Total de chegadas turísticas internacionais, por ano",
    y = "Chegadas (mil)",
    x = "Ano")

# Cria tabela com a participação anual de cada país no total mundial
bd_part <- left_join(tab_concorrentes, tab_mundo, by = join_by(year)) |> 
  rename(chegadas = chegadas.x,
         mundo = chegadas.y,
         destino = reporter_area_label.x,
         ano = year) |> 
  dplyr::select(-reporter_area_label.y) |> 
  filter(ano >= 2003) |> 
  mutate(pct = chegadas / mundo * 100)



# Gráfico do total das chegadas
bd_part |> ggplot(aes(x = ano, y = chegadas, colour = destino)) +
  geom_line()

# Gráfico do total das chegadas, sem Espanha e México
bd_part |> filter(!destino %in% c("Spain", "Mexico")) |> 
  ggplot(aes(x = ano, y = chegadas, colour = destino)) +
  geom_line()

# Gráfico da participação
bd_part |> ggplot(aes(x = ano, y = pct, colour = destino)) +
  geom_line()

# Gráfico da participação, sem Espanha e México
bd_part |> filter(!destino %in% c("Spain", "Mexico")) |> 
  ggplot(aes(x = ano, y = pct, colour = destino)) +
  geom_line()

# Gráfico da participação do Brasil
bd_part |> filter(destino == "Brazil") |> 
  ggplot(aes(x = ano, y = pct)) +
  geom_bar(stat="identity") +
  geom_text(aes(label = formatC(pct, format = "f", big.mark = ".", decimal.mark = ",", digits = 2)), 
            position = position_dodge(width = 0.9), 
            vjust = -0.3, size = 2.5) +
   scale_x_continuous(breaks = seq(2003, 2024, 3),
                      minor_breaks = seq(2003, 2024, 1)) +
  labs(
    title = "Participação do Brasil no total de chegadas turísticas internacionais, por ano",
    y = "Participação (%)",
    x = "Ano")

# Gráfico da participação de todos os países
bd_part |> ggplot(aes(x = ano, y = pct)) +
  geom_bar(stat="identity") +
  geom_text(aes(label = formatC(pct, format = "f", big.mark = ".", decimal.mark = ",", digits = 2)), 
            position = position_dodge(width = 0.9), 
            vjust = -0.3, size = 2.5) +
   scale_x_continuous(breaks = seq(2003, 2024, 3),
                      minor_breaks = seq(2003, 2024, 1)) +
  labs(
    title = "Participação no total de chegadas turísticas internacionais, por ano",
    y = "Participação (%)",
    x = "Ano") + 
  facet_wrap(~destino, scales = "free_y")




```


